ACORDAO-COMPLETO-2355566

ACÓRDÃO 1932/2019 ATA 31/2019 - PLENÁRIO

VISTOS, relatados e discutidos estes autos que cuidam de representação formulada pelo Ministério Público de Contas, noticiando irregularidades na aplicação dos recursos do Fundo Nacional de Saúde no âmbito do Hospital Universitário Clementino Fraga Filho, pertencente à Universidade Federal do Rio de Janeiro;
ACORDAM os Ministros do Tribunal de Contas da União, reunidos em Sessão Plenária, ante as razões expostas pelo relator, em:
9.1. conhecer da representação, nos termos do art. 237, inciso I, do Regimento Interno do TCU, para, no mérito, considera-la procedente;
9.2. determinar à UFRJ, ao Hospital Universitário Clementino Fraga Filho, ao Instituto de Ginecologia, ao Instituto de Psiquiatria, ao Instituto de Puericultura e Pediatria Martagão Gesteira, ao Instituto de Atenção à Saúde São Francisco de Assis e à Escola Maternidade que:
9.2.1. se abstenham de utilizar recursos vinculados à ação orçamentária "8585 - Atenção à Saúde da População para Procedimentos em Média e Alta Complexidade", repassados pelo Ministério da Saúde, diretamente ou por meio do Fundo Nacional de Saúde, para pagamento de salário dos trabalhadores extraquadros lotados nos respectivos hospitais universitários, por afrontar os arts. 2º, incisos II e III, e 27 da Lei Complementar 141/2012, o item 9.1.1 do Acórdão 1520/2006-TCU-Plenário (item 179) e a Sentença de mérito da 8ª Vara Federal da Justiça Federal da Seção Judiciária no Estado do Rio de Janeiro (item 179) ;
9.2.2. no prazo de 15 (quinze) dias, apresentem a esta Corte de Contas informações detalhadas, acompanhadas de documentação comprobatória, sobre  o montante necessário para cobertura integral das despesas com salário dos trabalhadores extraquadros de cada hospital universitário para todo o exercício de 2019, bem como as respectivas dotações no orçamento da União;
9.2.3. no prazo de 15 (quinze) dias, informem a esta Corte de Contas a destinação do crédito suplementar de R$ 4.567.249,00, aberto em favor da referida Universidade, com o objetivo de custear exclusivamente os salários de 1.012 trabalhadores extraquadros lotados nos respectivos hospitais, referente aos meses de novembro e dezembro de 2017;
9.3. determinar ao Ministério da Educação, à Reitoria da UFRJ e à Secretaria de Orçamento Federal, que, no prazo de sessenta dias, manifestem-se sobre as medidas efetivamente adotadas e apresentem plano de ação destinado à compensação, consoante previsto no art. 27, caput e inciso I, da Lei Complementar 141/2012, dos créditos descentralizados pelo Fundo Nacional de Saúde aos hospitais universitários, no âmbito da Ação Orçamentária "8585 - Atenção à Saúde da População para Procedimentos em Média e Alta Complexidade" (MAC/SUS) , destinados irregularmente ao pagamento de salário dos trabalhadores extraquadros dos hospitais da UFRJ e do Ministério da Educação, totalizando R$ 27.542.408,13, aos quais deverão ser acrescidos os valores correspondentes a eventuais desvios ocorridos após o exercício de 2017;
9.4. determinar aos Ministérios da Educação e da Saúde, em conjunto com as Secretarias de Orçamento Federal e do Tesouro Nacional, que adote medidas com vistas a:
9.4.1. segregar as informações referentes à execução das ações e serviços públicos de saúde realizada pelos hospitais universitários da UFRJ, observado o disposto nos artigos 87, parágrafo único, inciso I, e 207 da Constituição Federal, c/c os artigos 32 e 33 da Lei Complementar 141/2012
9.4.2. reforçar o sistema de monitoramento e adotar as medidas pedagógicas pertinentes, de forma a assegurar a correta aplicação, por todos os hospitais universitários federais mantidos com recursos dos orçamentos fiscal e/ou da seguridade social da União, dos créditos orçamentários descentralizados pelo Fundo Nacional de Saúde vinculados a ações e serviços públicos de saúde, cuja destinação deve seguir os princípios e regras estabelecidos no art. 198 da Constituição Federal e pela Lei Complementar 141/2012, bem como os dispositivos da resposta à Consulta objeto do Acórdão 31/2017-TCU-Plenário;
9.5. determinar aos Ministérios da Economia e à Universidade Federal do Rio de Janeiro, que se abstenham de incluir as dotações orçamentárias provenientes do Ministério da Educação para pagamento de salário dos trabalhadores extraquadros dos hospitais universitários no rol de despesas sujeitas à limitação de empenho e movimentação financeira, tendo em vista se tratar de despesa de caráter continuado, imprescindível para a continuidade da prestação de serviços essenciais à garantia de direitos fundamentais relativos à inviolabilidade do direito à vida e à saúde, independentemente da classificação adotada para fins contábeis e orçamentários;
9.6. determinar ao Ministério da Educação que, no exercício de sua competência, oriente e supervisione as universidades federais, no sentido de que as despesas com salários e demais encargos de agentes terceirizados contratados em substituição de mão de obra de servidores ou empregados públicos sejam registradas no elemento de despesa "34 - Outras Despesas de Pessoal decorrentes de Contratos de Terceirização", em atendimento ao disposto no art. 18, § 1º, da Lei Complementar 101/2000 e na Portaria Interministerial 163/2001;
9.7. determinar à Secretaria de Orçamento Federal e ao Ministério da Educação que adotem as medidas necessárias junto à Universidade Federal do Rio de Janeiro com vistas a garantir que as despesas com salário dos trabalhadores extraquadros da referida entidade autárquica sejam integralmente empenhadas e pagas com dotações provenientes do orçamento da educação, conforme acordado em reunião realizada com os referidos órgãos na sede do Tribunal de Contas da União;
9.8. recomendar ao Ministério da Educação, que, no exercício de suas competências constitucionais de orientação, coordenação e supervisão das universidades federais, realize, em conjunto com a Secretaria de Orçamento Federal e o Ministério da Saúde, estudo no sentido de conferir aos hospitais universitários e demais unidades híbridas da Universidade Federal do Rio de Janeiro a condição de unidade orçamentária, com a finalidade de promover melhoria na elaboração da proposta orçamentária, alocação de emendas parlamentares, execução e prestação de contas dos mínimos fixados pelos artigos 198, § 2º, e 212 da Constituição de República, o que exige procedimentos de segregação das despesas e observância de regras específicas de destinação dos recursos, cuja observância é verificada nas contas anuais do presidente da República) ;
9.9. dar ciência deste acórdão à Advocacia-Geral da União, ressaltando que, os pareceres constantes dos presentes autos, transcritos no relatório, exarados pelo Ministério Público de Contas e pelas unidades técnicas deste Tribunal que atuaram nos presentes autos, com a anuência dos Ministérios da Saúde, da Educação e do Planejamento, não acolheram o entendimento consignado no Parecer 00606/2017/PROCGERAL/PFUFGD/PGF/AGU, de 4/10/2017;
9.10. dar ciência desta decisão às procuradoras da República Roberta Trajano F. Peixoto, Marina Filgueira de Carvalho Fernandes e Aline Caixeta, da Procuradoria da República no Estado do Rio de Janeiro, assim como ao defensor público federal Daniel de Macedo Alves Pereira, da Defensoria Pública da União no Rio de Janeiro;
9.11. determinar à Semag que monitore o cumprimento das determinações proferidas por meio deste acórdão.

Representação acerca de irregularidades na utilização de recursos oriundos do Fundo Nacional de Saúde para o pagamento do pessoal extraquadro do Hospital Universitário Clementino Fraga Filho, pertencente à Universidade Federal do Rio de Janeiro.

Hospital Clementino Fraga Filho; Universidade Federal do Rio de Janeiro.

3. Representante/Interessados/Responsáveis:
3.1. Representante: Ministério Público de Contas.

13.1. Ministros presentes: Ana Arraes (na Presidência), Walton Alencar Rodrigues (Relator), Benjamin Zymler, Augusto Nardes, Aroldo Cedraz e Raimundo Carreiro.
13.2. Ministros-Substitutos presentes: Augusto Sherman Cavalcanti, André Luís de Carvalho e Weder de Oliveira.

ACORDAO-COMPLETO-2415055

Acórdão 1954/2020 - Plenário

WALTON ALENCAR RODRIGUES

Adoto, como parte do Relatório, a instrução elaborada por auditora da Secretaria de Macroavaliação Governamental, vazada nos termos a seguir transcritos, com a qual anuiu a Secretária substituta da referida unidade técnica:
I. INTRODUÇÃO
Trata-se de Representação formulada pelo procurador do Ministério Público junto ao Tribunal de Contas da União, Júlio Marcelo de Oliveira, por meio da qual pede a concessão de medida cautelar para que seja determinada a imediata liberação, pela Reitoria da Universidade Federal do Rio de Janeiro (UFRJ) , dos créditos orçamentários descentralizados pelo Fundo Nacional de Saúde (FNS) ao Hospital Universitário Clementino Fraga Filho (HUCFF) , assim como seja determinado o ressarcimento dos valores destinados a pagamento de agentes terceirizados com recursos vinculados a ações e serviços públicos (peça 1) .
Segundo o subscritor, a destinação de créditos descentralizados no bojo da Ação "8585 - Atenção à Saúde da População para Procedimentos em Média e Alta Complexidade" (MAC/SUS) para pagamento de salário de trabalhadores extraquadros, contratados pela UFRJ em substituição a servidores do quadro próprio de pessoal, encontra-se em desacordo com a Lei Complementar 141/2012. 
Em relação à prática questionada, aponta a existência de atrito com a jurisprudência assentada no Acórdão 31/2017-TCU-Plenário, ocasião em que esta Corte de Contas apreciou consulta formulada pela Comissão de Seguridade Social e Família da Câmara dos Deputados (CSSF/CD) após elevado conflito instaurado no curso da apreciação da proposta orçamentária do exercício de 2013.
II. HISTÓRICO
2.1. Entendimento da Secex-RJ (peça 5) 
Em 7/11/2017, os autos foram distribuídos para a Secretaria de Controle Externo no Rio de Janeiro (Secex-RJ) , unidade técnica incumbida de fiscalizar a UFRJ. Em conformidade com a orientação do MMC 16/2012-Segecex, a Secex-RJ fez contato com a unidade jurisdicionada (peça 4) , com vistas à obtenção de informações preliminares e adicionais acerca dos fatos relatados na inicial.
Em apertada síntese, a Secex-RJ concluiu que, segundo o Acórdão 31/2017-TCU-Plenário, os recursos relativos ao Programa Nacional de Reestruturação dos Hospitais Universitários Federais (REHUF) não podem ser incluídos na apuração do mínimo constitucional regulamentado pela Lei Complementar 141/2012, haja vista ter sido considerado que o propósito primordial, neste caso, é a promoção do ensino, pesquisa e extensão. 
Discorda, todavia, do entendimento do Ministério Público de Contas quanto à aplicação dos créditos descentralizados pelo FNS aos hospitais universitários no bojo da ação orçamentária 8585, referente a serviços de saúde prestados à população com caráter universal, igualitário e gratuito. No entendimento da Secex-RJ, o Acórdão 31/2017-TCU-Plenário não menciona impedimento ao gasto com pessoal extraquadro para execução de ações e serviços públicos de saúde, como ocorreu com o caso do REHUF.
Anota que, no entendimento da referida unidade técnica, não se pode igualar os extraquadros como se fossem despesas de pessoal (Grupo de Natureza de Despesa - GND 1) , apesar de concordar que os mesmos executam, em substituição imprópria, atividades típicas de servidores da UFRJ não passíveis de terceirização. Contudo, afirma a Secex-RJ que "não há como considerar extraquadros como despesa de pessoal, se, de fato, são executados em outro grupo de despesa". 
Destaca que, no caso concreto, a UFRJ "pagará os extraquadros no grupo 'outras despesas correntes' (grupo 3) , recursos esses, como é sabido, objeto de constantes cortes orçamentários e contingenciamentos". 
Informa que a UFRJ utilizou, nos últimos exercícios, receitas próprias de aluguel para pagar os trabalhadores extraquadros, recursos estes que teriam apresentado queda por conta da alta taxa de vacância no mercado carioca de escritórios corporativos.
Registra, a partir de dados do Relatório de Gestão do exercício de 2015 (peça 1, p. 305, do TC Processo 029.011/2016-7, relatoria min. Ana Arraes) , que a UFRJ teria dificuldade em reduzir o número de extraquadros nos respectivos hospitais universitários, em razão da diminuição do efetivo de servidores concursados, que passou de 4.670 em 2005 para 3.789 em 2015.
Aduz que, diante das negativas do Ministério do Planejamento, Desenvolvimento e Gestão em autorizar a contratação de pessoal para os hospitais universitários com base na Lei 8.112/1990, restaria como alternativa à UFRJ aderir à Empresa Brasileira de Serviços Hospitalares (EBSERH) , tendo em vista os termos da Lei 12.550/2011. Cita, para tanto, a manifestação da Advocacia-Geral da União (AGU) por meio de nota apresentada na prestação de contas do exercício de 2015 (peça 13 do TC Processo 029.011/2016-7) .
Nesse compasso, a unidade técnica manifesta o entendimento de que o pano de fundo da presente Representação é a adesão da UFRJ à EBSERH, fato que passaria para responsabilidade da referida empresa a substituição dos extraquadros. Registra que, "sem os extraquadros, certamente não haveria razão de ser desta Representação, uma vez que não há discussão de que o pessoal ativo dos hospitais da universidade deve ser pago com recursos da educação" (grifou-se) .
Segue no sentido de que, como os extraquadros são pagos como terceirizados, não se pode garantir que não haverá corte, diminuição e/ou contingenciamento de dotação orçamentária e, como consequência, não se pode vincular essas pessoas à área de educação, uma vez que prestam serviços relacionados à saúde. Observa que os "extraquadros das unidades hospitalares da universidade são: médicos, fisioterapeutas, biólogos, farmacêuticos, nutricionistas, psicólogos, enfermeiros e técnicos de enfermagem, entre outros, que não possuem cadastro Siape nem acesso à intranet da UFRJ".
A despeito do entendimento divergente com o Ministério Público de Contas, a Secex-RJ demonstra preocupação com o posicionamento constante no Parecer 00606/2017/PROCGERAL/PFUFGD/PGF/AGU, no sentido de que os recursos que a UFRJ recebe do Sistema Único de Saúde (SUS) poderiam ser utilizados em despesas outras que não na área de saúde (peça 1, p. 2) .  No entendimento da referida unidade técnica, "os recursos repassados no âmbito do SUS para o hospital universitário permanecem vinculados à finalidade do programa de trabalho do Ministério da Saúde, compondo o piso constitucional da saúde".
Sobre o pedido de determinação do Ministério Público de Contas para criação de unidade orçamentária para cada hospital da UFRJ, a Secex-RJ entende ser desnecessária a determinação, uma vez que já há unidade orçamentária específica para o complexo hospitalar e de saúde da UFRJ (UO - 26378) .  Alega que o fato de o Tribunal se imiscuir sobre quem deve possuir a gerência desses recursos poderia atentar contra a autonomia administrativa e de gestão financeira e patrimonial da universidade, consagrada no art. 207 da Carta Política.
Ao final, a Secex-RJ propõe ao relator conhecer da presente Representação para, no mérito, considerá-la parcialmente procedente, no sentido de: i) indeferir o requerimento de medida cautelar formulado pelo Ministério Público de Contas, tendo em vista a inexistência dos pressupostos necessários para adoção da referida medida; ii) dar ciência à UFRJ e à Advocacia-Geral da União sobre impropriedade contida no Parecer 00606/2017/PROCGERAL/PFUFGD/PGF/AGU, de 4/10/2017, uma vez que dispõe que os recursos do Sistema Único de Saúde repassados à UFRJ não têm sua utilização vinculada à área de saúde, em afronta aos termos do art. 45, caput, da Lei 8.080/1990, c/c o art. 3º da Lei Complementar 141/2012.
2.2. Posicionamento do Ministério Público de Contas (peça 7) 
Em 17/11/2017, o Ministério Público de Contas protocolou petição com novos argumentos (peça 7) , por meio da qual rebate as alegações que embasam a instrução da Secex-RJ e apresenta uma abordagem sistemática sobre aspectos relevantes das finanças públicas disciplinados pela Lei de Responsabilidade Fiscal - LRF (Lei Complementar 101/2000) e pela Lei Complementar 141/2012.
Dentre os pontos de relevo, sobressai o registro de que o Relatório e o Voto do ministro Augusto Sherman que fundamentam o Acórdão 31/2017-TCU-Plenário expõem divergências relevantes de ordem orçamentário-financeiro-fiscal entre as unidades técnicas que apreciaram matéria semelhante no contexto da consulta formulada pela Câmara dos Deputados. 
Observa que, ao final, o relator resolveu incorporar às suas "razões de decidir os fundamentos constantes da instrução oferecida pela Semag" no que não colidiram com os termos de seu Voto, sem que se verifique qualquer digressão em relação ao exame dos hospitais universitários que, no referido Relatório, tangencia aspectos da despesa com pessoal em plena sintonia com o entendimento apresentado pela Consultoria de Orçamento e Fiscalização Financeira da Câmara dos Deputados.
Relembra o registro do ministro Augusto Sherman no Voto mencionado,  no sentido de que, em que pesem os louváveis esforços do legislador complementar para reduzir a subjetividade que permeia a expressão "ações e serviços de saúde", após a publicação da Lei Complementar 141/2012 a identificação das despesas a serem contabilizadas no piso da saúde continuou sendo tarefa árdua por parte do intérprete e a dar ensejo a controvérsias entre o Poder Executivo federal e o Congresso Nacional, em especial no âmbito da apreciação da proposta orçamentária do exercício financeiro de 2013, que só foi aprovada em abril daquele ano.
Ressalta a importância de se fazer uma reflexão sob essa perspectiva, uma vez que a decisão que vier a ser proferida nestes autos impactará não apenas a elaboração do orçamento da União de 2018, que se encontrava em tramitação no Congresso Nacional (Projeto de Lei 20/2017-CN) , mas também a apuração do mínimo de saúde que integrou o parecer prévio das contas presidenciais de 2017 por força dos arts. 34 e 37 da Lei Complementar 14/2012.
Dentre os fundamentos expostos na petição do Ministério Público de Contas, merecem transcrição os seguintes parágrafos (peça 7, p. 7-8) :
38. Por outro lado, deve-se registrar que não procede a informação de que, ao apreciar a Consulta objeto do Acórdão 31/2017-TCU-Plenário, o TCU não tenha se debruçado sobre aspectos referentes à despesa de pessoal dos hospitais universitários no contexto da Lei Complementar nº 141, de 2012.
39. Acolhendo a manifestação da Consultoria de Orçamento e Fiscalização Financeira da Câmara dos Deputados (COFF/CD) , órgão especializado na elaboração do orçamento da União, o relator assim se manifesta no Relatório que fundamenta o Voto e a referida decisão: "Em conclusão, a COFF/CD se manifesta no seguinte sentido acerca das despesas com hospitais de ensino federais: i) devem ter os respectivos créditos orçamentários - dotações para investimentos e custeio, inclusive as afetas a pessoal - consignados diretamente em seus próprios planos de trabalho (art. 167, inciso V, da CF e art. 8 da LDO/2014) ; ii)  poderão, quando integrarem o SUS mediante convênio, nos termos do art. 45 da Lei 8.080/1990, ser 'ressarcidos' pelos serviços de saúde prestados à população na atenção de média e alta complexidade ambulatorial e hospitalar a partir de recursos constantes do plano de trabalho do Ministério da Saúde para pagamento da rede credenciada e conveniada junto ao SUS; tais gastos de custeio constituirão ações e serviços públicos de saúde à luz da LC 141/2012, sendo, por conseguinte, computados para fins de apuração do mínimo de aplicação de saúde" (item 67) .
40. Esta passagem não deixa dúvida de que o TCU, ao responder à Consulta, acolheu o argumento apresentado pela Consultoria de Orçamento e Fiscalização Financeira da Câmara dos Deputados, com aquiescência da Secretaria de Macroavaliação Governamental (Semag) , no sentido de que as despesas de pessoal dos "hospitais de ensino federais: i) devem ter os respectivos créditos orçamentários - dotações para investimentos e custeio, inclusive as afetas a pessoal - consignados diretamente em seus próprios planos de trabalho", ou seja, nos planos de trabalho das universidades que integram o orçamento do Ministério da Educação, o que, por sua vez, figura no orçamento fiscal da União. (grifos no original) 
Embasado em um arrazoado denso sob a ótica das finanças públicas, o Ministério Público de Contas reitera o pedido de medida cautelar, nos seguintes termos (peça 7, p. 30) :
150. Diante do exposto e tendo em vista que os salários de outubro dos extraquadros foram pagos no dia 10/11/2017, o Ministério Público de Contas reitera o pedido feito na petição inicial e REQUER ADICIONALMENTE a concessão da MEDIDA CAUTELAR para determinar:
aos Ministérios do Planejamento e da Educação, assim como à UFRJ, que se abstenham de incluir as dotações orçamentárias provenientes do Ministério da Educação para pagamento de salário dos trabalhadores extraquadros dos hospitais universitários no rol de despesas sujeitas à limitação de empenho e movimentação financeira, tendo em vista tratar-se de despesa de caráter continuado imprescindíveis para a manutenção de prestação de serviços essenciais para a garantia de direitos fundamentais;
à Secretaria de Orçamento Federal e ao Ministério da Educação que, caso a UFRJ não disponha de saldo de dotação orçamentária suficiente para remanejamento, adotem as medidas possíveis no limite e condições fixados pelo  art. 4º da Lei nº 13.414/2017 (LOA-2017) , no sentido de abrir crédito suplementar para compensar as despesas com salário de extraquadro pagas pelas unidades hospitalares da UFRJ com recursos das ações vinculadas ao MAC/SUS;
à Reitoria da UFRJ e ao responsável pelo Complexo Hospitalar da UFRJ para que se abstenham de reter os créditos descentralizados ou recursos financeiros repassados pelo Fundo Nacional de Saúde para os hospitais universitários no âmbito da Ação "8.585 - Atenção à Saúde da População para Procedimentos em Média e Alta Complexidade" (MAC/SUS) , uma vez que retenção dessa natureza, além de configurar hipótese de limitação de empenho ou de movimentação financeira de recursos vinculados ao mínimo de saúde da União, prática vedada pelo art. 28 da Lei Complementar nº 141/2012, também afronta o art. 167, inciso VI, da Constituição Federal que proíbe "a transposição, o remanejamento ou a transferência de recursos de uma categoria de programação para outra ou de um órgão para outro, sem prévia autorização legislativa", assim como as condições estabelecidas pelo art. 4º da Lei nº 13.414/2017. (grifos no original) 
Requer, ainda, oitiva da Secretaria de Orçamento Federal do Ministério do Planejamento, Desenvolvimento e Gestão (SOF) , das Secretarias Executivas dos Ministérios da Educação e da Saúde, da UFRJ e do HUCFF, para que, no mérito, sejam feitas as seguintes determinações (peça 7, p. 31) :
à SOF e à Secretaria do Tesouro Nacional do Ministério da Fazenda (STN) para que adotem as medidas necessárias no sentido de ajustar os procedimentos orçamentários e contábeis, a serem observados a partir do exercício de 2018, com vistas a registrar as despesas com salário e demais encargos de agentes terceirizados contratados em substituição de mão de obra no Grupo de Natureza de Despesa '1'  (Pessoal e Encargos Sociais) , mantido o elemento de despesa "34 - Outras Despesas de Pessoal decorrentes de Contratos de Terceirização";
à SOF e ao Ministério da Educação para que, em conjunto com a UFRJ e os hospitais universitários, adotem as medidas com a finalidade de ressarcir os valores provenientes do Fundo Nacional de Saúde destinados indevidamente para pagamento de despesa de salário de trabalhadores extraquadros das referidas unidades hospitalares nos exercícios anteriores, cuja totalidade deve ser custeada com dotações provenientes do Ministério da Educação, aplicando-se, no que diz respeito à atualização pelo índice da União, o disposto no caput e no inciso I do art. 27 da Lei Complementar nº 141/2012;
aos Ministérios da Educação e da Saúde para que, observado o disposto nos arts. 87, parágrafo único, inciso I, e 207 da Constituição da República e no art. 33 da Lei Complementar nº 141/2012, reforcem o sistema de monitoramento e demais medidas pedagógicas e preventivas que entenderem necessárias, de forma a assegurar a correta aplicação, por todos os hospitais universitários mantidos com recursos dos orçamentos fiscal e/ou da seguridade social da União, dos créditos orçamentários descentralizados pelo Fundo Nacional de Saúde vinculados a ações e serviços públicos de saúde, cuja destinação deve seguir as regras dos arts. 2º a 4º deste Diploma, dentre outras previstas no ordenamento jurídico vigente;
ao Ministério da Educação para que oriente todas as Universidades Federais e a Empresa Brasileira de Serviços Hospitalares sobre a necessidade de priorizarem, quando da elaboração das respectivas propostas orçamentárias, não apenas as despesas obrigatórias, mas sobretudo aquelas essenciais ao funcionamento da entidade autárquica ou fundacional mantida com recursos dos orçamentos fiscal e/ou da seguridade social, conforme previsto no art. 4º da Lei nº 13.408/2016 (LDO-2017) , sob pena de ferir os princípios da gestão fiscal responsável previsto no art. 1º, § 1º, da Lei Complementar nº 101/2000 e, no caso das despesas dos hospitais universitários, as normas e regras da Lei Complementar nº 141/2012. (grifos no original) 
Devolvidos os autos ao relator, este determinou a oitiva da entidade jurisdicionada a partir dos novos fundamentos apresentados pelo Ministério Público de Contas e, paralelamente, a manifestação da Semag (peça 9) . 
O presente processo foi compartilhado com a Semag para manifestação em razão das repercussões orçamentárias, contábeis e fiscais, com reflexos na apuração do mínimo da saúde verificado nas contas presidenciais, ao passo que foi aberto prazo para manifestação da UFRJ.
Em 12/12/2017, o reitor da UFRJ protocolou Ofício GR 1.008 (peça 39) em resposta ao Parecer do Ministério Público de Contas. Além de tecer suas considerações, encaminhou em anexo a Informação 00011/2017/PROCGERAL/PFUFRJ/PGF/AGU. A Semag proferiu, em 15/12/2017, sua primeira instrução nos autos (peças 45-46) , no estrito atendimento à determinação constante do Despacho do relator (peça 9) . No período de 18 a 21/12/2017, o atual diretor e o ex-diretor-geral do HUCFF se manifestaram acerca dos novos fundamentos formulados pelo Ministério Público de Contas, conforme respostas objeto das peças 47-48 e 50.
Em 21/12/2017, a Secex-RJ remeteu os autos à Semag, conforme Despacho de peça 52. A unidade técnica registra que, em razão da abertura de crédito suplementar para pagamento dos salários dos extraquadros - em atendimento ao que foi acordado em reunião promovida pela Semag com representantes dos órgãos do Poder Executivo envolvidos -, caberia o exame das respostas às oitivas com apresentação de proposta de mérito ao relator, nos termos inicialmente formulados pela Semag às peças 45-46 (em 15/12/2017) . 
Neste estágio, retornaram os autos à Semag para exame das respostas às oitivas e análise conclusiva do mérito.
2.3. Das Manifestações Apresentadas pela UFRJ (peças 39; 47-50) 
O reitor da UFRJ protocolou, em 12/12/2017, Ofício GR 1.008 (peça 39) em resposta ao Parecer do Ministério Público de Contas. Além de tecer suas considerações, encaminhou a Informação 00011/2017/PROCGERAL/PFUFRJ/PGF/AGU.
Em síntese, quanto ao uso dos recursos do SUS para pagamento dos extraquadros, o reitor reitera o entendimento no sentido de constituir receita própria da UFRJ. Alega que, do ponto de vista da UFRJ, o pagamento dos agentes extraquadros constitui despesa de custeio do HUCFF, não havendo, pois, qualquer impedimento legal para que as receitas oriundas do SUS sejam utilizadas para suprir tal demanda de gastos.
Para justificar a alegação, a Procuradoria Federal faz um paralelo, no plano orçamentário-fiscal, entre a entidade autárquica (UFRJ) e o Hospital de Ensino da Universidade Federal de São Paulo (Unifesp) , entidade civil de natureza privada. Cita, para fazer o exercício hermenêutico, o Acórdão 3395/2013-TCU-Plenário, da relatoria do Ministro Benjamin Zymler.
Na mesma toada, invoca a Portaria GM/MS 204/2007 para estabelecer outro paralelo, desta vez entre hospitais-escola que integram a estrutura das universidades federais e as unidades de saúde que integram o SUS nas esferas estadual e municipal. Tenta, com essa estratégia argumentativa, justificar a destinação de recursos vinculados a ações e serviços públicos de saúde para pagamento de pessoal da educação com base no art. 6º do ato infralegal, os recursos referentes aos Blocos de Atenção Básica, Atenção de Média e Alta Complexidade Ambulatorial e Hospitalar, Vigilância em Saúde, Gestão do SUS e Assistência Farmacêutica "não poderão ser utilizados para o pagamento de servidores ativos, exceto aqueles contratados exclusivamente para desempenhar funções relacionadas aos serviços relativos ao respectivo bloco, previstos no respectivo Plano de Saúde" (§ 2º, inciso II) .
Ancorado nessa previsão, a Procuradoria Federal manifesta entendimento no seguinte sentido:
25. É dizer, ainda que a Universidade não fosse Universidade, mas sim um órgão do SUS, e que a despesa com o pagamento dos agentes extraquadros não fosse despesa de custeio, mas sim despesa com pessoal ativo (o que não é, claro) , mesmo assim não haveria qualquer impedimento para uso dos recursos originados da prestação de serviços de MAC, posto que os agentes extraquadros estão envolvidos diretamente com a prestação de serviços relacionados ao bloco de MAC c, nesse caso, a regra autoriza que os recursos oriundos da MAC sejam assim aplicados, inclusive se a despesa for considerada como de pessoal.
26. De igual modo, mesmo que o pagamento dos agentes extraquadros constituísse despesa de pessoal (o que não é, reitera-se) , mesmo assim não haveria qualquer violação aos arts 2º, inciso III, e 3º, inciso X, da Lei Complementar 141/2012, dado que tais agentes atuam diretamente na prestação de serviços relacionados ao bloco de MAC. Quanto ao ponto, e com a devida venia, basta uma leitura dos referidos textos legais. 
27. Por fim, convém esclarecer que o PARECER n. 0606/2017/PROCGERAL/PFUFGD/PGF/AGU (rectius: PARECER n. 0606/2017/PROCGERAL/PFUFRJ/PGF/AGU) , devidamente aprovado pelo DESPACHO n. 00711/2017/PROCGERAL/PFUFRJ/PGF/AGU, não concluiu que os recursos recebidos pela Universidade em razão da prestação de serviços ao SUS podem ser utilizados para qualquer tipo de despesa. Isso, inclusive, seria impossível, dada a sua condição de autarquia federal, o que a obriga a seguir, quanto à sua execução orçamentária, o que está fixado no orçamento geral da União, cujo instrumento de validação é uma lei aprovada pelo Congresso Nacional e precisa ser respeitada e aplicada.
E conclui a Procuradoria Federal que atua junto à UFRJ:
28. Posto isso, ao tempo em que OPINO, com o devido respeito e acatamento, pela inviabilidade do acolhimento da respeitável recomendação Firmada pelo Procurador Júlio Marcelo de Oliveira, do Ministério Público de Contas junto ao TCU (Sapiens, ID 141591470) , SUGIRO o encaminhamento da presente peça de informação ao Magnífico Reitor, a quem oriento seja respondida a recomendação, qualquer que seja a decisão que vier a ser tomada pela Reitoria. (grifos no original) 
No que tange à classificação da despesa, o reitor registra que a UFRJ não tem como obrigar a União a aceitar que as despesas com o pagamento dos extraquadros sejam consideradas como despesa de pessoal. Aduz que tal medida não está no controle e domínio da UFRJ, uma vez que os referidos agentes não prestaram concurso público. Afirma que seria muito bom à gestão da UFRJ que tais despesas fossem assumidas e imputadas no orçamento do Ministério da Educação, caso em que sobraria mais recursos para aplicar na compra de insumos para o HUCFF. Pondera, todavia, que isso não está na livre disposição da Universidade.
Enfatiza, por derradeiro, que há tempos a UFRJ reivindica do Ministério da Educação a solução para o problema dos agentes extraquadros, dada a precariedade dos respectivos vínculos. Aponta recente decisão da Justiça Federal (Processo 0022686-60.2013.4.02.5101) , atualmente em trâmite no Tribunal Regional Federal da 2ª Região (TRF2) .
Em 18/12/2018, o ex-diretor-geral do HUCFF, Sr. Eduardo Côrtes, apresentou documento em resposta ao Oficio 3.650/2017-TCU/SECEX-RJ (peça 48) , por meio do qual informa ter sido exonerado, sem observância do contraditório e ampla defesa, do cargo de diretor-geral do HUCFF para o qual foi eleito nos termos do regulamento para exercício de mandato de quatro anos. Informa que a exoneração ocorreu em 6/11/2017, publicada no DOU de 07/11/2017, a três semanas da nova eleição e a sete semanas do término do seu mandato, o que ocorreu em 19/12/2017. Ressalta que, embora tenha sido exonerado do cargo, foi instado pela Reitoria da UFRJ para responder a oitiva realizada por esta Corte de Contas (peça 50) .
Considera que a resposta sobre o pagamento dos salários do mês de outubro de 2017 dos agentes extraquadros mediante a utilização de recursos da Ação "8585" (MAC/SUS) , "ao que tudo indica determinado pelo Reitor da UFRJ juntamente com a Pró-Reitoria de Finanças e Planejamento (PR3) da UFRJ, e feito pelo novo Diretor do HUCFF", deveria ser feita por tais agentes públicos, haja vista serem os responsáveis pela prática dos respectivos atos.
Sobre os fatos tratados nestes autos, disse que o pagamento de salários dos extraquadros com recursos do SUS ocorreu mesmo após a Recomendação 002/2017 do Ministério Público de Contas para que o diretor-geral se abstivesse de fazê-lo. Registra que a Recomendação foi por ele recebida no final do expediente do dia 03/11/17 (sexta-feira) , tendo encaminhado por Memorando ao Reitor no dia 06/11/2017 (segunda-feira) , data em que se deu sua exoneração. Ressalta que deu ciência da referida Recomendação ao novo diretor-geral do HUCFF, no mesmo dia em que foi empossado no referido cargo.
Informa ter sido o único diretor-geral dos hospitais da UFRJ a se negar, em 2017, a utilizar recursos do SUS para pagar salários dos extraquadros que são de responsabilidade da UFRJ, na tentativa de proteger os recursos vinculados à saúde para que não houvesse desvio de finalidade, atitude esta que levou à sua exoneração sumária, sem observar o contraditório e a ampla defesa.
Aponta como um dos problemas para essa situação o fato de o HUCFF não ser unidade orçamentária, o que retira do diretor-geral os instrumentos necessários para assegurar a correta aplicação dos recursos vinculados à saúde.
Explica que os recursos do FNS correspondem aos milhares de pacientes atendidos mensalmente no referido hospital-escola. Observa que os recursos do MAC/SUS constituem a parcela mais importante do orçamento do HUCFF, representando cerca de 80% do montante alocado no referido hospital (algo em torno de R$ 3,7 milhões por mês, na média) .
Diz que os valores do MAC/SUS, que já estão defasados, são destinados para honrar o pagamento de insumos vários, medicamentos, manutenção de equipamentos e aparelhos necessários ao atendimento dos pacientes, além de despesas de custeio tais como alimentação, lavanderia, esterilização, etc. Esclarece que os cálculos levam em conta os procedimentos realizados de alta ou média complexidade, se o paciente foi atendido na emergência, no Centro de Terapia Intensiva (CTI) , unidade coronariana, enfermarias clínicas ou cirúrgicas, se fez radioterapia, quimioterapia, dentre outros procedimentos.
Nessa marcha, aponta que a retenção, pela Reitoria da UFRJ, dos recursos do SUS para pagamento de salário de extraquadros dos hospitais universitários vem ocorrendo desde 2014 - quando se deu o início de seu mandato -, constituindo um dos fatores críticos para as finanças do hospital. Relata que essa prática foi se agravando ao longo dos anos, chegando ao maior grau em 2017, quando a Reitoria acumulou uma dívida com o HUCFF da ordem de R$ 11 milhões. Tal fato, segundo a narrativa, comprometeu a aquisição de insumos prioritários, a manutenção de aparelhos (peça 48) , o que, por consequência, causou prejuízos irreparáveis não apenas ao treinamento e ensino de alunos e residentes, mas, sobretudo, ao atendimento a pacientes.
Registra que, no último quadrimestre de 2017, a direção-geral foi informada de que a Reitoria não mais faria pagamento de salário dos extraquadros, prática que deveria passar a ser realizada pelo hospital-escola. Segundo o ex-diretor-geral, a Reitoria, por meio da Pró-Reitoria de Finanças (PR3) , retinha o recurso repassado pelo FNS no montante equivalente aos salários dos extraquadros, o que somente era liberado pela PR3 na data do respectivo pagamento.  
Apesar dos alertas que informa ter levado à Reitoria, em janeiro de 2017, com informação sobre o risco de indisponibilizar leitos ou fechar o HUCFF, a prática de retenção dos recursos vinculados à saúde para pagamento de pessoal de responsabilidade da UFRJ se repetiu no último quadrimestre, criando um quadro típico de "Escolha de Sofia": pagar salário da educação com recursos vinculado à saúde e gerar deficit financeiro, impossibilitando honrar despesas de investimento e custeio essenciais para a manutenção do atendimento a pacientes e ensino, pesquisa e extensão, ou não pagar o salário dos extraquadros e correr o risco de descontinuidade do atendimento dos pacientes por paralisações devido a eventual atraso de salário. 
Expõe ainda que, além do alerta levado à Reitora, por ocasião de reunião realizada em janeiro de 2017, foram várias conversas informais e formais, inclusive em reunião do Conselho de Administração do Hospital com a presença do Reitor, ocasião em que foi reiterado o alerta, fato amplamente noticiado nos veículos de comunicação em agosto de 2017 (cita os Jornais O Globo e Extra) .
Após a liberação do parecer opinativo do procurador federal, o ex-diretor-geral informa ter comunicado, em reunião com a vice-reitora e diretores de outros hospitais da UFRJ e de várias Faculdades da área de saúde, que, embora houvesse um parecer da Procuradoria Federal, não se sentia seguro para fazer os pagamentos com recursos do SUS, posição esta seguida pela diretora da Divisão Médica e substituta para assinaturas e pagamentos. Propôs que a PR3 e a Reitoria ficassem diretamente responsáveis pelos procedimentos operacionais de autorização e pagamento diretamente aos extraquadros com recursos vinculados à saúde. 
Sobressai do documento o registro de que, em reunião realizada no Conselho Universitário (CONSUNI) em 14/9/2017, da qual participaram servidores do HUCFF e pacientes, o reitor teria confirmado que pagaria os agentes extraquadros até agosto de 2017, tendo sido essa uma decisão aprovada pelo referido Conselho. 
O ex-diretor-geral também destaca que não houve, por parte da Reitoria, nenhuma  iniciativa de envolver o HUCFF no processo de elaboração da proposta orçamentária de 2017, sem que houvesse qualquer discussão sobre os possíveis impactos, orçamentários e sobre o atendimento aos pacientes e alunos, da decisão de somente prever dotações  provenientes do Ministério da Educação para pagamento de extraquadros de janeiro a agosto e lançar mão de recursos vinculados à saúde para pagamento desses agentes nos meses seguintes.
Pondera que os recursos repassados pelo FNS para o atendimento de pacientes estão defasados e têm sido insuficientes para aquisição dos insumos necessários ao atendimento e manutenção de aparelhos, alimentação, etc. Segundo o ex-diretor-geral, não há margem para utilizar esses recursos para cobrir despesas de mão de obra que são próprias da UFRJ. Alerta que, se tais recursos forem desviados para outras finalidades, certamente os pacientes ficarão desassistidos. 
Relata que, diante dessas declarações, em 15/9/2017, foi protocolado documento por meio do qual se fundamenta, com base na Lei Complementar 141/2012, a impossibilidade de destinar recursos vinculado à saúde para pagamento de despesas próprias da política de educação, pedindo-se a mediação da Advocacia-Geral da União para solução amigável do impasse instaurado entre a Reitoria e o HUCFF (peças 53-56) na disputa pelos recursos vinculados à saúde.
Aponta uma dívida da Reitoria com HUCFF de pouco mais de R$ 12,6 milhões referente a despesas com salário de extraquadro pagas com recursos do FNS e REHUF no período de setembro de 2014 a outubro de 2017 (peça 48) . Aduz que as referidas informações foram apresentadas à Defensoria Pública da União no Rio de Janeiro, em resposta à solicitação do defensor Daniel Macedo, juntamente com relatório do impacto do deficit ocasionado na prestação dos serviços de saúde, em razão do desabastecimento do hospital, consideravelmente agravado com o desvio de recursos do MAC/SUS para pagamento de pessoal de responsabilidade da UFRJ.
Destaca ainda que esse deficit acumulado causou graves problemas nas finanças do HUCFF durante o exercício de 2017, o que levou ao desabastecimento de medicamentos, material cirúrgico, manutenção e conserto de equipamentos, interrupção e adiamento de tratamentos clínicos e cirúrgicos de pacientes, causa de sofrimento e danos irreparáveis para muitos pacientes. 
Para além desse impacto social, ressalta que o desvio de finalidade na aplicação dos recursos do MAC/SUS também causou grande angústia a toda a equipe do HUCFF (profissionais, alunos e residentes) , submetida a estresse e constrangimento pela necessidade de lidar diariamente com falta de insumos essenciais para o adequado tratamento de pacientes, realidade esta que foi várias vezes levada às autoridades competentes na Reitoria da UFRJ.
Na sequência, o ex-diretor-geral traz uma série de informações sobre as condições em que se deram sua gestão no período de 2017 até a exoneração em novembro do ano passado, ressaltando o impacto da destinação dos recursos do FNS para pagamento de pessoal extraquadro, o que reduziu a capacidade de implementar, nos marcos das normas de finanças públicas, a programação físico-financeira referente a outras despesas essenciais para assegurar o funcionamento mínimo de um hospital geral com a configuração do HUCFF.
Em desfecho, manifesta concordância com os termos da Representação do Ministério Público de Contas, além de expor seu entendimento de que a retenção de recursos do MAC/SUS e a sua destinação, por imposição da Reitoria, para pagamento de pessoal dos extraquadros trouxeram graves problemas financeiros para o HUCFF. 
Aponta a importância de os hospitais universitários serem unidades orçamentárias e receberem diretamente os recursos do Ministério da Saúde. Ainda de acordo com o ex-diretor-geral, permitir que a Reitoria tenha ingerência sobre a execução dos recursos do Ministério da Saúde além de adicionar burocracia desnecessária, expõe os hospitais a desvios de finalidade na aplicação dos recursos vinculados. 
Por meio do Ofício GR 1037/2017, o Gabinete do Reitor informou que o pagamento dos extraquadros das unidades hospitalares foi realizado, nos meses de novembro e dezembro, com base nos créditos orçamentários recebidos através da FITA SOF ESBOJE3, emitida em 08/12/2017, pela SOF, na Ação "FUNCIONAMENTO DE INSTITUIÇÕES FEDERAIS DE ENSINO SUPERIOR - NO ESTADO DO RIO DE JANEIRO" (peça 49) , o que permitiu a UFRJ destinar os recursos provenientes do FNS para o pagamento de contas e insumos dos hospitais universitários.
Neste estágio, retornaram os autos à Semag para instrução de mérito.
III. EXAME TÉCNICO
3.1. Da Competência da Secretaria de Macroavaliação Governamental
De saída, cumpre assinalar a competência desta Secretaria de Macroavaliação Governamental (Semag) que fundamenta sua atuação na matéria tratada nestes autos. Consoante a Resolução-TCU 284/2016, que dispõe sobre as competências das unidades da Secretaria-Geral de Controle Externo (Segecex) , além de assessorar os relatores das contas do presidente da República na elaboração de parecer prévio a cargo do Tribunal e realizar análises sistêmicas e econômicas de programas de governo, dívida pública, arrecadação, renúncia de receita, transferências constitucionais e dívida ativa, conforme previsto no art. 42 daquele normativo, compete à Semag "acompanhar a elaboração, aprovação e execução das leis relativas a planos plurianuais, diretrizes orçamentárias e orçamentos anuais" (art. 43, VIII) . 
A Resolução-TCU 142/2001, por sua vez, dispõe sobre as competências atribuídas ao TCU pela LRF para acompanhar o cumprimento dos principais aspectos da norma geral de finanças públicas. O art. 7º da Resolução em tela estabelece que as constatações pertinentes à LRF devem integrar o relatório sobre as contas previstas no art. 71, inciso I, da Constituição da República, a fim de subsidiar a emissão do parecer prévio regulamentado pelo art. 56, caput, da LRF. 
Soma-se a isso a previsão constante nos arts. 34 e 37 da Lei Complementar 141/2012. Segundo os dispositivos, os órgãos de fiscalização examinarão, prioritariamente, na prestação de contas de que trata o art. 56 da LRF, o cumprimento do disposto no art. 198 da Carta Política no que tange à aplicação de recursos mínimos em ações e serviços públicos de saúde, o que pressupõe, necessariamente, analisar as despesas inseridas ou não no conceito de ações e serviços públicos de saúde. Dispõem também que a prestação de contas anual do Chefe do Poder Executivo conterá demonstrativo das despesas com saúde integrante do Relatório Resumido de Execução Orçamentária (RREO) , a fim de subsidiar a emissão do referido parecer prévio. 
Por seu turno, a Lei Complementar 141/2012 fixa que as receitas correntes e as despesas com ações e serviços públicos de saúde serão apuradas e publicadas nos balanços do Poder Executivo, assim como em demonstrativo próprio que acompanhará o relatório de que trata o § 3º do art. 165 CRFB (RREO) , regulamentado pelos arts. 52 e 53 da LRF, cujas peças também são acompanhadas pela Semag. De forma inequívoca, o art. 25, parágrafo único da Lei Complementar 141/2012 dispõe que:
Compete ao Tribunal de Contas, no âmbito de suas atribuições, verificar a aplicação dos recursos mínimos em ações e serviços públicos de saúde de cada ente da Federação sob sua jurisdição, sem prejuízo do disposto no art. 39 e observadas as normas estatuídas nesta Lei Complementar. 
Alinhada a esse arcabouço jurídico-constitucional, a Resolução-TCU 291/2017 prevê, no art. 14, § 2º, inciso IV, que a opinião proferida no parecer prévio das contas presidenciais poderá ser adversa quando houver comprometimento na execução dos mínimos de educação e saúde.
É nesse contexto, de acompanhamento das leis de orçamento da União, de verificação do cumprimento da LRF e da Lei Complementar 141/2012 com vistas a fiscalizar aspectos relevantes das finanças públicas e proferir a instrução referida no art. 3º da Resolução-TCU 291/2017, para subsidiar a elaboração do parecer prévio das contas presidenciais, que a Semag legitima sua manifestação técnica nestes autos.
3.2. Da Metodologia 
Tendo em vista o caráter multidisciplinar que envolve as questões suscitadas na Representação do Ministério Público de Contas, em 27/11/2017, a Semag realizou, em caráter de urgência, reunião técnica da qual participaram o secretário-adjunto da Secretaria de Orçamento Federal do Ministério do Planejamento, Desenvolvimento e Gestão (SOF) ,  Bruno Grossi, e os subsecretários de Planejamento e Orçamento dos Ministérios da Educação (SPO/MEC) e da Saúde (SPO/MS) , Iara Ferreira Pinheiro e Arionaldo Bomfim, respectivamente.
Para finalizar esta instrução de mérito, em 17/9/2018, nova reunião técnica foi realizada pela Semag com representantes dos órgãos mencionados, tendo participado: Jangmar Barreto e Gustavo Dutra (SPO/MEC) , Israel Pinheiro Torres Júnior (Consultoria Jurídica/MEC) e Ernani Fernandes (SOF) , com vistas a dirimir algumas dúvidas que sobrevieram após apuração realizada pela SOF acerca da aplicação dos recursos decorrentes do crédito suplementar destinado à UFRJ em dezembro de 2017 (peça 60) .
3.3. Síntese das Manifestações dos Ministérios e Necessidade de Concessão da Medida Cautelar
Os Ministérios da Educação, Saúde e Planejamento, Desenvolvimento e Gestão manifestaram entendimento consentâneo com os fundamentos que embasam a Representação do Ministério Público de Contas e a instrução da Semag. O posicionamento uníssono foi apresentado em reunião realizada na sede do TCU, em 27/11/2017, com a entrega dos documentos de peças 22-25.
Segundo os órgãos executivos, os créditos descentralizados pelo Ministério da Saúde para o custeio de ações e serviços públicos de saúde constantes do programa de trabalho do referido Ministério não podem ser utilizados para pagamento de remuneração de servidor efetivo ou empregado público e salários de agentes terceirizados contratados pelas universidades federais para substituírem e fazerem as vezes de tais servidores e empregados de responsabilidade do Ministério da Educação.
Em sua resposta ao Ministério Público de Contas, a SOF anexou documentos expedidos aos Ministérios da Educação e da Saúde por meio dos quais esclarece que a "execução do crédito orçamentário descentralizado deve manter a finalidade definida no Programa de Trabalho de origem e não retira o Ministério da Saúde da condição de detentor do crédito para fins orçamentários" (peça 25, p. 4) , orientação está plenamente alinhada ao entendimento desta unidade técnica e do Parquet de Contas.
Ao analisar a proposta apresentada pelo Ministério Público de Contas no parecer (itens 67-68 da peça 7) , durante a reunião realizada nesta Corte de Contas com objetivo de alcançar uma solução que não acarretasse a descontinuidade dos serviços de saúde de atendimento à população, os representantes dos órgãos executivos acordaram que seria aberto crédito suplementar em favor da URFJ, mediante cancelamento de dotação do Ministério da Educação e sem comprometer a meta fiscal, tal como previsto no art. 4º da Lei 13.414/2017 (Lei Orçamentária Anual - LOA 2017) .
Em 4/12/2017, o Ministério da Educação requereu à SOF abertura de crédito suplementar no valor de R$ 4.567.249,00, mediante cancelamento de parte de suas dotações (peças 26-27; 32-34) . O crédito foi aberto em 7/12/2017, por meio da Portaria 422 do Ministério do Planejamento, Desenvolvimento e Gestão, publicada no DOU de 8/12/2017 (peça 44, pág. 5) .
O montante correspondeu à necessidade para pagamento dos salários, referentes aos meses de novembro e dezembro de 2017, de 1.012 extraquadros dos seguintes hospitais universitários da UFRJ: HUCFF (658) ; Instituto de Ginecologia (10) ; Instituto de Psiquiatria-IPUB (41) ; Instituto de Puericultura e Pediatria Martagão Gesteira-IPPMG (124) ; Instituto de Atenção à Saúde São Francisco de Assis-HESFA (2) ; Escola Maternidade (177) . O levantamento do número de extraquadros foi realizado pela Pró-Reitoria de Planejamento, Desenvolvimento e Finanças da UFRJ e apresentado para abertura do crédito suplementar pelo Ministério da Educação, que encaminhou o documento à Semag (peça 35) .
Ao examinar a documentação, esta Unidade Técnica constatou que o pagamento de trabalhadores extraquadros com recursos vinculados a ações e serviços públicos de saúde não se restringiu ao HUCFF, diagnosticado também em outras unidades hospitalares da UFRJ. As informações foram extraídas de documentos apresentados pela SOF (peça 25) durante a reunião técnica promovida pela Semag, assim como levantamento do período de 2013 a 2017 apresentado pela UFRJ (peças 26-31) . 
De acordo com as informações prestadas pela Pró-Reitoria de Planejamento, Desenvolvimento e Finanças da UFRJ ao Ministério da Educação, as despesas com salário dos trabalhadores extraquadros foram pagas com os seguintes recursos:
	Ano
	Período
	Origem do Recurso
	HUCFF
	Maternidade Escola
	IPPMG
	IPUB
	HESFA
	Instituto de Ginecologia

	2014
	Jan - Ago
	MEC
	  9.333.797,53 
	6.482.494,15 
	  2.679.788,60 
	 1.433.417,76 
	 144.709,03 
	   172.839,82 

		Set
	FNS
	   1.183.082,68 
	     823.629,00 
	       340.192,49 
	    158.869,20 
	   30.366,20 
	        20.472,49 

		Out
	FNS
	  1.182.178,50 
	      818.970,83 
	       346.489,66 
	    154.229,04 
	   28.926,00 
	         27.772,33 

		Nov
	FNS
	   1.186.966,22 
	      817.012,70 
	       345.310,61 
	    118.294,32 
	   24.283,96 
	        25.121,60 

		Dez
	FNS
	   1.202.851,90 
	      815.443,80 
	       313.837,79 
	    138.307,63 
	     9.839,29 
	        15.506,59 

		Valor Acumulado FNS
	   4.755.079,30 
	   3.275.056,33 
	  1.345.830,54 
	    569.700,19 
	   93.415,45 
	       88.873,02 

		Total 
	MEC + FNS
	14.088.876,83 
	   9.757.550,48 
	 4.025.619,14 
	 2.003.117,95 
	 238.124,48 
	      261.712,84 

	2015
	Jan - Set
	MEC
	11.593.736,32 
	7.336.712,45 
	2.910.832,38 
	 1.075.933,08 
	 100.072,81 
	      139.559,33 

		Out
	FNS
	1.342.921,68 
	784.289,90 
	       317.583,70 
	    116.670,72 
	     9.839,29 
	15.506,59 

		Nov
	FNS
	1.340.528,89 
	767.852,51 
	       319.728,20 
	    113.654,16 
	     9.839,29 
	        15.506,59 

		Dez
	FNS
	1.336.626,96 
	766.272,47 
	       313.140,16 
	    113.654,16 
	     9.839,29 
	     15.506,59 

		Valor Acumulado FNS
	4.020.077,53 
	2.318.414,88 
	       950.452,06 
	    343.979,04 
	   29.517,88 
	       46.519,78 

		Total 
	MEC + FNS
	15.613.813,85 
	9.655.127,33 
	3.861.284,44 
	 1.419.912,12 
	 129.590,69 
	   186.079,10 

	2016
	Jan - Set
	MEC
	12.060.207,92 
	   6.679.486,88 
	   2.925.678,98 
	 1.004.269,01 
	   78.036,96 
	 139.559,33 

		Out
	FNS
	1.306.488,96 
	      743.543,59 
	       312.118,90 
	    109.844,88 
	     6.127,20 
	       15.506,59 

		Nov
	FNS
	1.306.488,96 
	      743.543,59 
	       324.797,44 
	    109.844,88 
	     6.127,20 
	     15.506,59 

		Dez
	FNS
	1.282.951,57 
	     690.338,36 
	       316.676,84 
	    110.328,48 
	     6.127,20 
	        15.506,59 

		Valor Acumulado FNS
	3.895.929,49 
	  2.177.425,55 
	       953.593,18 
	    330.018,24 
	   18.381,60 
	        46.519,78 

		Total 
	MEC + FNS
	15.956.137,42 
	   8.856.912,43 
	   3.879.272,16 
	 1.334.287,25 
	   96.418,56 
	186.079,10 

	2017
	Jan - Set
	MEC
	11.600.122,66 
	5.655.941,02 
	   2.844.564,58 
	    988.901,40 
	   55.720,87 
	   139.559,57 

		Out
	FNS
	1.282.137,34 
	    570.612,64 
	       299.395,64 
	    109.844,88 
	     6.127,20 
	  15.506,59 

		Nov*
	FNS
	1.282.137,34 
	      570.612,64 
	       299.395,64 
	    109.844,88 
	     6.127,20 
	15.506,59 

		Dez*
	FNS
	1.282.137,34 
	       570.612,64 
	       299.395,64 
	    109.844,88 
	     6.127,20 
	   15.506,59 

		Valor Acumulado FNS
	3.846.412,01 
	    1.711.837,91 
	       898.186,93 
	    329.534,64 
	   18.381,60 
	    46.519,78 

		Total 
	MEC + FNS
	15.446.534,66 
	   7.367.778,92 
	3.742.751,51 
	 1.318.436,04 
	   74.102,47 
	   186.079,34 

Fonte: informações prestadas pelo MEC/UFRJ (peças 28 -31) 
* Valores previstos pela UFRJ
Em resumo, no período de setembro de 2014 a outubro de 2017, a Reitoria da UFRJ reteve e destinou, em desvio de finalidade à luz da Lei Complementar 141/2012, R$ 27,5 milhões de créditos descentralizados pelo FNS (recursos vinculados à saúde) para pagamento de salário de extraquadros de responsabilidade da Universidade (Ministério da Educação) , a saber:
	Ano
	HUCFF
	Maternidade Escola
	IPPMG
	IPUB
	HESFA
	Instituto de Ginecologia
	Total

	2014
	   4.755.079,30 
	   3.275.056,33 
	  1.345.830,54 
	    569.700,19 
	   93.415,45 
	       88.873,02 
	10.127.954,83

	2015
	4.020.077,53 
	2.318.414,88 
	       950.452,06 
	    343.979,04 
	   29.517,88 
	       46.519,78 
	7.708.961,17

	2016
	3.895.929,49 
	  2.177.425,55 
	       953.593,18 
	    330.018,24 
	   18.381,60 
	        46.519,78 
	7.421.867,84

	Out/2017
	1.282.137,34 
	    570.612,64 
	       299.395,64 
	    109.844,88 
	     6.127,20 
	  15.506,59 
	2.283.624,29

	Subtotal
	13.953.223,66
	8.341.509,40
	3.549.271,42
	1.353.542,35
	147.442,13
	197.419,17
	27.542.408,13

	Nov/2017
	1.282.137,34 
	      570.612,64 
	       299.395,64 
	    109.844,88 
	     6.127,20 
	15.506,59 
	2.283.624,29

	Dez/2017
	1.282.137,34 
	       570.612,64 
	       299.395,64 
	    109.844,88 
	     6.127,20 
	   15.506,59 
	2.283.624,29

	Total
	16.517.498,33
	9.482.734,67
	4.148.062,71
	1.573.232,11
	159.696,53
	228.432,36
	32.109.656,71

Fonte: Informações prestadas pelo MEC/UFRJ (peças 28 -31) 
Os montantes retidos pela Reitoria da UFRJ representam, em média, 25% do total das despesas com salário de extraquadros.
Quanto às despesas de salário dos extraquadros da UFRJ de 2018, tanto a SOF quanto o Ministério da Educação se comprometeram, durante a reunião técnica realizada na Semag, em 27/11/2017, adotar as medidas necessárias para assegurar que seriam utilizadas dotações próprias do orçamento da educação, uma vez que seria praticamente impossível apurar e ajustar eventuais insuficiências nas projeções da UFRJ levadas ao Projeto de Lei Orçamentária Anual (PLOA) de 2018 (PLN 20/2017) , que à época estava em fase avançada de tramitação no Congresso Nacional.
No que tange à revisão da classificação orçamentária e contábil das despesas com terceirização de mão de obra referente à substituição de servidores efetivos e empregados públicos, assim como dos procedimentos para autorizar tais despesas, a SOF solicitou ao Tribunal que a matéria fosse discutida no curso do processo de elaboração do projeto de Lei de Diretrizes Orçamentárias de 2020 (PLDO) , que tem início previsto para fevereiro do próximo ano.
Para concluir a análise de mérito dos presentes autos, em 14/9/2018, foram solicitadas informações complementares à SOF sobre a aplicação dos recursos provenientes do crédito suplementar aberto em favor da UFRJ, em dezembro de 2017, para a regularização do pagamento dos extraquadros de responsabilidade do Ministério da Educação.  A solicitação foi prontamente atendida em 16/9/2018, conforme documento de peça 60. 
Da resposta, dois aspectos chamaram atenção: primeiro, há evidências de que a UFRJ não fez o estorno devido dos empenhos de 2017 realizados na dotação do MAC/SUS para pagamento dos extraquadros nos meses de novembro e dezembro, o que se deu com o crédito suplementar aberto com fonte do Ministério da Educação; segundo, foi verificado que no mês de setembro de 2018 a UFRJ novamente utilizou dotação expressiva da "Ação 8585" (fonte MAC/SUS - FNS) para pagamento de despesas lançadas a título de "Outros Serviços de Terceiros - Pessoa Física" (3.3.90.36.00) , classificação esta que vem sendo historicamente utilizada para registrar as despesas com pagamento de salário dos agentes extraquadros em substituição de servidores, que deveriam ser contratados por meio de concurso público. Eis as informações apresentadas pela SOF:
Valores em reais
	Unidade Gestora Executora
	Dezembro/2017
	Setembro/2018

		Lançamento Siafi
	Valor Pago
	Fonte
	Lançamento Siafi
	Valor Pago
	Fonte

	HUCFF
	2017NE00000135
	1.069.126
	FNS
	2018NE00010135
	1.108.983
	FNS

		2017NE00016535
	1.068.448
	FNS
			
	Maternidade Escola
	2017NE00000135
	575.282
	FNS
			
		2017NE00004835
	475.511
	FNS
			
					2018NE00004235
	466.461
	FNS

	IPPMG
	2017NE00000135
	263.897
	FNS
			
		2017NE00003335
	249.204
	FNS
			
					2018NE00001435
	264.120
	FNS

	IPUB
	2017NE00000135
	91.940
	FNS
			
		2017NE00003235
	88.077
	FNS
			
		2017NE00003535
	3.460
	FNS
			
					2018NE00001335
	74.009
	FNS

	Total
		3.884.945
			1.913.573
	
Fonte: Siafi/Consulta SOF (planilhas anexas à peça 60 - consulta realizada em 16/9/2018) 
Para que não pairassem dúvidas, no dia 17/9/2018, a Semag promoveu nova reunião técnica com representantes dos órgãos executivos já mencionados. Tanto a SOF, quanto a SPO/MEC esclareceram que, ao que tudo indica, a UFRJ novamente lançou mão de recursos vinculados ao MAC/SUS (ação orçamentária 8585) para pagamento de salário dos extraquadros dos respectivos hospitais universitários, o que, se confirmado, configurará a agravante de reincidência de conduta ilícita após a realização de amplo debate e de oitivas prévias por determinação do relator dos presentes autos. 
Durante a reunião, os representantes da SPO/MEC informaram que, até a referida data, não havia qualquer pedido formulado por parte da Reitoria da UFRJ para eventual suplementação de dotação do Ministério da Educação com vistas a honrar o pagamento integral das despesas com salário dos extraquadros em 2018, a exemplo do que já ocorreu em 2017.
A Semag aproveitou a oportunidade para questionar os representantes dos órgãos executivos as contradições presentes na reportagem do Jornal O Globo (10/9/2018) sobre redução do orçamento da UFRJ em R$ 25 milhões em razão de possível omissão na prestação de informações necessárias à elaboração da proposta orçamentária da União de 2019 (https://oglobo.globo.com/rio/ministerio-diz-que-ufrj-perdeu-prazo-tera-menos-recursos-em-2019-23053981) .
Em relação ao tema, os representantes da SPO/MEC informaram que, de fato, houve omissão por parte da universidade. Esclareceram que, no primeiro cenário de estimativa de receita realizado pela SOF, o período foi impactado por informações de um determinado mês que se revelaram assimétricas, distorcendo o resultado. Que no segundo cenário, já sem considerar tais informações, as unidades orçamentárias deveriam avaliar e validar a nova estimativa realizada pela SOF, o que não ocorreu por parte da UFRJ. Que diante da omissão da universidade durante a segunda etapa do processo, tanto a SPO/MEC quanto a SOF, baseadas no princípio da prudência, foram conservadoras na previsão das receitas próprias da entidade, uma vez que reservar dotação para UFRJ além de sua capacidade de arrecadação própria comprometeria a distribuição do limite orçamentário reservado ao Ministério da Educação entre todas as unidades orçamentárias a ele vinculadas, tendo em vista as regras impostas pela Emenda do "teto de gasto".
De tudo que foi exposto, chama atenção a possível reiteração de conduta por parte da Reitoria da UFRJ na utilização indevida de fonte do MAC/SUS (R$ 1,9 milhão) para pagamento de pessoal de responsabilidade da UFRJ/MEC em setembro de 2018, mesmo após ter ciência dos fundamentos jurídicos que embasaram - com propriedade - o pedido de mediação formulado pelo ex-diretor-geral do HUCFF e a Recomendação expedida pelo Ministério Público de Contas em novembro de 2017. Nem mesmo a instauração do presente procedimento de fiscalização e as oitivas realizadas por determinação do relator, em dezembro do ano passado, foram suficientes para fazer cessar a conduta comissiva dos responsáveis pela Direção da UFRJ.
Os fortes indícios no sentido de que a Direção da UFRJ insiste em aplicar os recursos vinculados à saúde em desacordo com a Lei Complementar 141/2012 e o entendimento do Acórdão 31/2017-TCU-Plenário, o que coloca os hospitais universitários em situação de extremo risco, constitui fator crítico que justifica reiterar o pedido formulado pelo Ministério Público de Contas para concessão da medida cautelar nos termos do art. 276 do Regimento Interno.  Também se justifica a fixação de prazo para que os responsáveis prestem os esclarecimentos quanto à possível utilização de recursos do MAC/SUS para pagamento de salário de extraquadros, assim como o montante necessário para cobertura integral das respectivas despesas para todo o exercício, o valor da proposta orçamentária elaborada pela UFRJ e a dotação aprovada no orçamento da União de 2018.
A urgência e a constatação de grave lesão ao interesse público, com comprometimento das condições dignas para a prestação de serviços educacionais e de saúde - que constituem direito fundamental dos cidadãos -, ficam evidentes na análise empreendida nestes autos, que leva em consideração o quadro dramático descrito nesta instrução e na Ação Civil Pública (ACP) de autoria do Ministério Público Federal (MPF) que tramita desde 2013 na 12ª Vara Federal no Rio de Janeiro (peças 63-64) , resultado dos Inquéritos Civis 1.30.012.000627/2010-17, 1.30.012.000190/2008-05, 1.30.001.003320/2011-88 e 1.30.012.000152/2009-25.
Dada a grande repercussão do grave e lamentável incêndio que recentemente destruiu o Museu Nacional, convém ressaltar que a ACP que tramita da 12ª Vara Federal no Rio de Janeiro descreve um quadro dramático de risco real de explosão e pane elétrica que pode sobrevir no HUCFF em razão da sobrecarga da rede elétrica, além de outros riscos decorrentes da precariedade das condições do hospital, o que pode - à luz das regras de segurança e vigilância sanitária - levar à sua interdição pelas entidades competentes de vigilância sanitária e de fiscalização profissional (Conselhos Federal e Regional de Medicina, por exemplo) .
Na ação em tela, a autora aponta a precariedade na estrutura física do HUCFF para atendimento dos pacientes, falta de insumos básicos para uma prestação de assistência à saúde minimamente adequada, causando não apenas a redução na oferta da assistência à saúde, como também risco aos pacientes, funcionários e estudantes que transitam diariamente pelo hospital-escola. 
Segundo a procuradora da República, o foco da ACP reside na questão do "grave desabastecimento e no sucateamento da estrutura física do HUCFF", bem como na "absoluta omissão da UFRJ e da União em assegurar os meios necessários ao regular provimento dos insumos e materiais indispensáveis para atendimento dos pacientes e à reestruturação do hospital universitário" - unidade de referência no tratamento de diversas patologias de alta complexidade no âmbito do SUS e campo de formação acadêmica de milhares de alunos das áreas de saúde da UFRJ.
Diante do recente incêndio de grandes proporções no Museu Nacional, que, segundo tem sido noticiado, decorre de problemas com a rede elétrica, oportuno reproduzir breves passagens da ACP ajuizada, em 2013, pelo Ministério Público na Justiça Federal:
A estrutura do hospital apresenta rachaduras, infiltrações e mofo nas paredes, a rede elétrica está sobrecarregada e a rede hidráulica é totalmente inadequada, com descargas dos sanitários danificadas, com vazamentos e faltando assentos; outros banheiros estão interditados; ausência de chuveiros, torneiras das pias com vazamento de sabão, papel toalha e papel higiênico.
A tal ponto chega o caos que muitos pacientes utilizam baldes para tomar banho em razão da falta de água quente nos banheiros, e o mesmo balde é utilizado por vários pacientes! - situação que, além do claro risco de contaminação, acaba por ferir a dignidade da pessoa humana. (grifos no original) 
Com amparo no relatório do Departamento Nacional de Auditoria do SUS (Denasus) , a procuradora da República chama atenção para o seguinte fato:
Constatação Nº: 213164
Constatação: Rede elétrica comprometida com sobrecarga pela quantidade de equipamentos instalados no Hospital em desacordo com a RDC/50/ANVISA/2002.
Evidência: Verificamos que a unidade hospitalar apresenta sobrecarga na sua rede elétrica, devido o quantitativo de equipamentos instalados em todas as dependências do hospital. (grifos no original) 
Também merece destaque a seguinte passagem da referida ACP/MPF/2013:
As conclusões são graves: As instalações não atendem os requisitos mínimos previstos nas normas brasileiras, nos manuais de boas práticas de engenharia e nas normas internacionais, evidenciando, inclusive, sério risco de contaminação dos pacientes. 
E ainda:
Os eventos de ameaça relacionados no Anexo I, determinam que o hospital encontra-se em situação crítica de risco em relação a segurança dos pacientes, funcionários e usuários e quanto ao patrimônio físico do HUCFF.
 (...) 
As desconformidades levantadas determinam um elevado risco de ocorrência de eventos traumáticos, como por exemplo, um incêndio de grandes proporções com elevado número de vítimas fatais, ou acidentes elétricos com morte (s) , ou pane elétrica que resulte na parada total ou de grande parte do hospital. (grifos no original) 
Ressalta, ainda, que a omissão e inércia da UFRJ e da União em relação à precarização das condições do HUCFF levou à Direção do hospital, em decisão extrema, a suspender as internações em 28/6/2013, e depois, em 3/7/2013, as internações foram limitadas, sendo realizadas apenas de acordo com critérios definidos pelas chefias dos serviços médicos.
Dentre os pedidos formulados pelo MPF, consta a condenação das Rés (União e UFRJ) para que adotem providências que viabilizem o adequado funcionamento do HUCFF e garantam a segurança dos usuários do hospital, assegurando digna assistência à saúde da população. Pede-se, ainda, para que seja determinado às Rés providenciar a "adequação da rede elétrica", dentre outras medidas emergenciais que colocam em risco o trânsito de milhares de pacientes, alunos e funcionários pelas instalações do hospital. 
Essa não é uma questão menor, uma vez que a falta de condições adequadas ao exercício da medicina nos hospitais públicos e privados pode levar o Conselho Regional de Medicina a suspender a inscrição do estabelecimento ou até mesmo a interditar cautelarmente as atividades médicas até o saneamento do problema, conforme disposto nos arts. 34 e 35 da Resolução-CFM 1.541/1998, sem prejuízo da apuração de responsabilidades.
Passados cinco anos do ajuizamento da referida ACP pelo MPF, a situação parece não ter sido equacionada. Reportagem do Jornal O Globo de 6/9/2018 noticia que, nos últimos sete anos, oito edifícios da UFRJ pegaram fogo, sendo o HUCFF um dos prédios da universidade que se encontra em situação de risco.
As reiteradas condutas comissivas - em setembro de 2018 - por parte de integrantes da Direção da UFRJ e de dirigentes de quatro hospitais universitários (HUCFF, Maternidade Escola, IPPMG e IPUB) , mesmo plenamente cientes da instauração e dos fundamentos jurídicos que embasaram as oitivas realizadas no âmbito dos  presentes autos, evidenciam o perigo da demora na concessão tardia de uma decisão, uma vez que a permanência dos sucessivos desvios de finalidade na aplicação de recursos vinculados às ações do MAC/SUS compromete, sobremaneira, as medidas necessárias para assegurar o funcionamento digno e regular dos hospitais universitários.
O desvio de finalidade na aplicação, pela Direção UFRJ, de parte expressiva de recursos vinculados ao FNS agrava o quadro descrito pelo MPF na ACP, conforme se verifica em reportagens amplamente divulgadas nos meios de comunicação:
	Reportagem
	Link

	Falta de itens básicos deixa mais de 2 mil pessoas sem atendimento no Hospital do Fundão
	https://globoplay.globo.com/v/6286861/?utm_source=whatsapp&utm_medium=share-bar

	Cirurgias no hospital do Fundão são suspensas por problema em gerador
	http://g1.globo.com/rio-de-janeiro/rjtv-1edicao/videos/t/edicoes/v/cirurgias-no-hospital-do-fundao-sao-suspensas-por-problema-em-gerador/5384880/

	Pacientes do hospital do Fundão dizem que não vão receber as refeições do hospital
	https://globoplay.globo.com/v/4558713/ 

	Referência em Alta Complexidade, Hospital do Fundão tem 1.200 Pessoas na Fila por Cirurgia
	https://oglobo.globo.com/rio/referencia-em-alta-complexidade-hospital-do-fundao-tem-1200-pessoas-na-fila-por-cirurgia-22144673 

	Escola de Música, Hospital Clementino Fraga Filho e outros prédios da UFRJ estão em situação de risco
Nos últimos sete anos, oito edifícios da universidade  pegaram fogo
	https://oglobo.globo.com/rio/escola-de-musica-hospital-clementino-fraga-filho-outros-predios-da-ufrj-estao-em-situacao-de-risco-23040557 

As sucessivas retenções de dotações orçamentárias descentralizadas ao HUCFF para pagamento de extraquadros deterioraram, ainda mais, as finanças do referido hospital, reduzindo a cada dia a capacidade de prestação de serviço do hospital. 
O quadro crítico levou a DPU a ajuizar, em novembro de 2017, outra ACP (peça 66) na 4ª Vara Federal da Justiça Federal (Processo 0213773-66.2017.4.02.5101 / 2017.51.01.213773-8) , formulada e apresentada após inspeções realizadas em conjunto com o Conselho Regional de Medicina do Rio de Janeiro (Cremerj) em vários hospitais no Rio de Janeiro, dentre eles o HUCFF (http://dpurj.blogspot.com/2017/11/) .
Na ação, a DPU requereu adoção de medidas para solucionar a demora na realização de exames de alta complexidade no HUCFF; a falta de medicamentos quimioterápicos - o que vem acarretando a interrupção de até 20% dos tratamentos -; a falta de cateter (Port-a-Cath) ; a dificuldade para a reserva de salas no centro cirúrgico; a falta de leitos de terapia intensiva (com 20 leitos deste tipo fechados no referido hospital por falta de equipamentos e recursos humanos) , dentre outras restrições. 
De fato, na manifestação de peça 48 (pág. 4) , o ex-diretor-geral do HUCFF informou ter descrito os problemas em resposta encaminhada ao defensor público federal. Expõe a adoção de um conjunto de medidas que, embora evidencie melhora significativa de eficiência na gestão no período de 2014-2016 (com aumento de 20% do número de leitos, reabertura do setor de emergência e aumento em torno de 50% da capacidade de leitos de terapia intensiva) , não foi suficiente para superar os desafios que decorrem de graves falhas identificadas no processo orçamentário conduzido pela Reitoria da UFRJ.  
O quadro crítico judicializado pela DPU recentemente é também resultado da redução drástica de recursos alocados no HUCFF no quatriênio abaixo detalhado:
Valores em reais
	DETALHAMENTO DA EXECUÇÃO FINANCEIRA DO HUCFF

	Descrição das Principais Despesas
	2013
	2014
	2015
	2016
	Valor de Dez/2013 Corrigido pelo IPC-A (IBGE) Acumulado até Dez/2016 (26,32%) 

	Auxílio Estudantes
	16.000,00
	12.000,00
			20.211,48

	Despesas com Exercício Anteriores
	7.802.117,04
	4.329.657,86
	3.214.955,68
	5.170.503,78
	9.855.769,22

	Material de Consumo
	42.312.147,32
	31.977.403,03
	29.262.646,01
	30.070.387,56
	53.449.436,49

	Material Permanente
	12.354.239,35
	1.865.864,42
	4.837.376,63
	3.261.691,52
	15.606.088,88

	Serviços de Terceiros - Pessoa Física
	741,6
	10.762.084,41
	12.914.165,10
	13.347.634,19
	936,80  

	Serviços de Terceiros - Pessoa Jurídica
	23.337.225,13
	20.567.763,47
	23.244.826,40
	28.071.358,19
	29.479.986,52

	Total
	85.822.470,44
	69.514.773,19
	73.473.969,82
	79.921.575,24
	108.411.492,59

Fonte: Peça 48 (pág. 11) 
A significativa redução da dotação destinada a material de consumo é um indicador revelador das restrições impostas ao HUCFF, uma vez que reflete os principais itens da rotina diária de um hospital de alta complexidade, tais como medicamentos de alto custo, material cirúrgico e outros materiais do gênero necessários ao funcionamento de um hospital-geral de natureza universitária. Oportuno ressaltar que no ano de 2016 o setor de emergência da unidade hospitalar alcançou 1.024 atendimentos/mês, número bem acima da meta fixada em 673 atendimentos/mês. Frise-se que esse resultado se deu apesar da retração orçamentária de quase 44% do gasto com material de consumo quando se compara o valor executado em 2016 (R$ 30 milhões) com o valor executado em 2013 atualizado pelo IPCA acumulado (R$ 53,4 milhões) . O HUCFF empenhou R$ 8,4 milhões na rubrica do REHUF em 2017, e R$ 3,9 milhões em 2018; no MAC/SUS, foram empenhados e R$ 49,3 milhões e R$ 33,6 milhões em 2018 (até outubro) , segundo dados apresentados pelo Ministério da Saúde (peças 73-74) .
A tabela precedente deixa evidente que o pagamento, com recursos do MAC/SUS, de despesas com pessoal referentes ao pagamento de agentes extraquadros (classificadas em "Serviços de Terceiros-Pessoa Física") se deu à custa da redução da alocação desses recursos na rubrica de custeio.
Como se verifica do teor das ações judiciais mencionadas nesta instrução, a prestação de serviços de saúde não se limita a pagamento de despesa com pessoal, sendo tão essencial quanto assegurar o abastecimento de material cirúrgico-hospitalar e manter a estrutura física dos hospitais em condições de salubridade para o seu adequado funcionamento.
Nesse cenário de crescente judicialização com a finalidade de solucionar questões complexas que passam pelo planejamento orçamentário da UFRJ, o papel do TCU não pode ser o de árbitro de escolhas alocativas no processo de elaboração do orçamento da União, tampouco pode ser de mero expectador de conflitos de ordem orçamentária que podem induzir comportamentos, levando os dirigentes dos hospitais universitários a operarem sob a cláusula da "reserva do possível", conduta que comprometeria o acesso a direitos fundamentais e, por assim ser, é rechaçada pela jurisprudência da Corte Suprema. 
Impõe-se, dessa forma, a concessão da medida cautelar dada a relevância dos fundamentos da presente Representação e diante da urgente necessidade de adoção de providências com vistas a fazer cessar as reiteradas condutas irregulares da Reitoria da UFRJ na aplicação de recursos do MAC/SUS, que devem ser destinados para as ações contempladas pelo programa de trabalho definido pelo Ministério da Saúde em conformidade com a Lei Complementar 141/2012, de forma garantir as condições mínimas de segurança e dignidade na prestação dos serviços de saúde pelos hospitais universitários que, embora integrem a estrutura da UFRJ, são conveniados ao SUS.
3.4. Considerações Orçamentário-Fiscais
A análise empreendida nos presentes autos revela problemas graves de ordem orçamentário-fiscal na UFRJ que precisam ser enfrentados e definitivamente equacionados, para que o sobressalto não se torne rotina na execução financeira da entidade autárquica. O desabastecimento do HUCFF e outros hospitais da UFRJ e o recente incêndio do Museu Nacional são faces trágicas da mesma moeda, marcada pela ausência de critérios objetivos e transparentes na definição de prioridades durante o processo de elaboração da proposta orçamentária da universidade.
É verdade que a alocação eficiente dos recursos na elaboração do orçamento é sempre um desafio nas sociedades democráticas. Mas o que se verifica na gestão orçamentária da UFRJ são fatores críticos que ultrapassam qualquer limite do razoável.
Embora o art. 4º da LDO-2017 (Lei 13.408/2016) e o art. 3º da LDO-2018 (Lei 13.473/2017) exijam que as prioridades e metas de todos os órgãos e entidades mantidos com recursos dos orçamentos fiscal e da seguridade social devam considerar não apenas as típicas despesas obrigatórias de caráter continuado (DOCC) , mas também as despesas continuadas essenciais ao funcionamento dos órgãos e das entidades, para a Reitoria da UFRJ essa diretriz orçamentária - que a todos obriga na União - parece não existir.  
A previsão parcial de dotação para pagamento de extraquadros dos hospitais universitários, que são despesas próprias do Ministério da Educação, é prova cabal de que diretrizes fixadas pelo Congresso Nacional não permeiam o processo de elaboração do orçamento da UFRJ, realidade esta que afronta a LRF, notadamente na passagem do art. 5º que exige compatibilidade do PLOA com as diretrizes da LDO. Outro exemplo diz respeito a alocação de montante pífio para as ações de manutenção e segurança do Museu Nacional, destruído recentemente por incêndio de grandes proporções.
A inobservância dessa compatibilidade ganha contornos preocupantes após a promulgação da Emenda Constitucional 95/2016, uma vez que foi vedada a abertura de crédito suplementar ou especial que amplie o montante total autorizado de despesa primária sujeita aos limites do Poder Executivo (art. 105, § 5º, ADCT) . A questão foi tratada em Consulta formulada pelo ministro do Planejamento, Desenvolvimento e Gestão nos seguintes termos do Acórdão 2549/2017-TCU-Plenário:
9.1.1. a abertura de créditos suplementares com base em autorização contida na Lei Orçamentária Anual da União deve ser compatível com a obtenção da meta de resultado primário fixada na respectiva Lei de Diretrizes Orçamentárias vigente e atender aos demais limites e condições estabelecidos;
9.1.2. as ampliações e os remanejamentos de limites de movimentação financeira e empenho no âmbito do Poder Executivo Federal podem ser realizadas, desde que sejam respeitados os respectivos limites globais daquele Poder, os quais devem ser definidos com base na meta fiscal vigente e em montantes adequados ao atingimento dessa meta; (grifamos) 
Dito em outras palavras: a correção de omissões de despesas na elaboração da proposta orçamentária de uma universidade federal depende da redução do limite do Ministério da Educação ou de outra universidade federal. Na impossibilidade de fazê-lo, será necessário que o presidente da República promova alterações orçamentárias, desde que não haja comprometimento da meta fiscal fixada pela LDO, o que não é nada trivial de ocorrer no curso da execução orçamentária.
A falta de recursos do orçamento da União para as ações de educação e saúde é alegação recorrente que precisa de uma análise alargada da realidade das finanças públicas nacionais. É cediço que a instituição do Novo Regime Fiscal, com a promulgação da Emenda Constitucional 95/2016, aprofunda os desafios alocativos do orçamento da União, o que também alcança as políticas de educação e saúde.
Se na última década e meia o debate acerca do financiamento da política pública de saúde encontrou na regulamentação e operacionalização da Emenda 29/2000 seu principal mote, a próxima década será, sem dúvida, marcada pelos desafios que advêm do Novo Regime Fiscal imposto à União e seus impactos sobre as finanças públicas nacionais.
Na quadra atual, marcada por medidas de forte retração da política fiscal - com metas sucessivas de deficit primário, de R$ 118 bilhões em 2017 e previsão de R$ 159 bilhões para este ano -, é previsível que os conflitos se acentuem, o que requer uma atuação mais presente dos órgãos que detêm o papel de orientação preventiva do Poder Executivo, notadamente os órgãos de controle interno, auditoria do SUS e consultoria jurídica, assim como que sejam reforçados os mecanismos de orientação, coordenação e supervisão ministerial sobre as entidades autárquicas que lhes são vinculadas por natureza.
Discussões sobre subfinanciamento da saúde, valores da tabela de serviços prestados ao SUS, conflitos na aplicação de recursos vinculados por unidades universitárias de caráter híbrido (a exemplo dos hospitais universitários e museus) são alguns problemas crônicos que podem ser agravados caso os orçamentos de tais unidades não sejam definidos com realismo e preservados durante a execução orçamentário-financeira.
Não se pretende, com esta abordagem, problematizar os fatores críticos do financiamento das políticas de educação e saúde para, na sequência, empreender uma análise exaustiva dos desafios que poderiam ser suscitados a título de inventário dos problemas crônicos dos hospitais universitários. Por ora, o realce realmente pretendido neste ensaio percorre outros caminhos, os quais, de certa forma, preparam discussões futuras sobre os desafios do financiamento das referidas unidades universitárias de caráter híbrido no contexto da apuração do mínimo constitucional disciplinado pela Lei Complementar 141/2012 e da Emenda Constitucional 95/2016.
A motivação do ensaio que ora se apresenta é singela: dado um montante financeiro finito em cenário de contração econômica e demandas expansivas por acesso a serviços de saúde de alta complexidade, há necessidade de preservar a aplicação dos recursos vinculados a ações e serviços públicos de saúde aos fins previstos na Lei Complementar 141/2012, em conformidade com a resposta à consulta apreciada pelo Acórdão 31/2017-TCU-Plenário, da relatoria do ministro-substituto Augusto Sherman.  
O desafio impõe o exame mais detido sobre o comportamento das despesas totais da UFRJ, que no período de 2012 a agosto de 2018 apresentou o seguinte comportamento:
Valores em reais
	Ano
 
	Pessoal e Encargos
	Outras Despesas Correntes
	Investimentos
	Total

		Valor
	%
	Valor
	%
	Valor
	%
	Valor
	%

	2012
	1.666.580.874
	77,86%
	410.460.341
	19,18%
	63.539.063
	2,97%
	2.140.580.278
	100%

	2013
	1.879.769.127
	78,79%
	437.841.269
	18,35%
	68.251.296
	2,86%
	2.385.861.692
	100%

	2014
	2.142.945.876
	82,42%
	416.358.180
	16,01%
	40.695.322
	1,57%
	2.599.999.378
	100%

	2015
	2.310.258.113
	83,02%
	439.796.548
	15,80%
	32.800.147
	1,18%
	2.782.854.808
	100%

	2016
	2.473.450.322
	82,16%
	513.036.934
	17,04%
	23.916.923
	0,79%
	3.010.404.179
	100%

	2017
	2.667.574.012
	83,68%
	508.421.168
	15,95%
	11.722.440
	0,37%
	3.187.717.620
	100%

	Set/2018
	2.325.096.797
	86,33%
	362.249.723
	13,45%
	5.779.755
	0,21%
	2.693.126.275
	100%

	Total
	15.465.675.121
		3.088.164.163
		246.704.946
		18.800.544.230
	
Fonte: Siope/SOF (Consulta 12/09/2018) - despesa empenhada
Como se nota, as despesas com pessoal e encargos da UFRJ consomem parcela cada vez maior do orçamento da entidade autárquica, atingindo 86,33% do montante realizado de janeiro a agosto de 2018.  A série histórica mostra uma trajetória ascendente do comprometimento do orçamento da UFRJ com despesa com pessoal.
Em 5 anos, o orçamento global da Universidade teve um incremento nominal de cerca de 49%, enquanto a Receita Corrente Líquida (RCL) da União variou apenas 17,87%, passando de R$ 616,9 bilhões em 2012 para R$ 727,2 bilhões no final de 2017. No mesmo período, as despesas com pessoal da UFRJ (sem considerar o pagamento de salário dos extraquadros) aumentaram 60,1%, chegando a comprometer 83,68% de todo orçamento. As outras despesas correntes tiveram aumento de pouco mais de 24% no período de referência, enquanto os investimentos apresentaram queda de mais de 81%, representando 0,21% do total de empenhos realizados pela UFRJ até a data da consulta.
Não se desconsidera que o principal gasto de uma universidade é de pessoal, afinal, prestação dos serviços de educação e saúde passa por pessoas. Mas também não se pode ignorar que a queda substancial na alocação de recursos em ações de custeio essenciais para o funcionamento das unidades, em especial de hospitais, se não inviabiliza, por certo precariza a prestação do serviço. Para ampliar a análise, convém destacar o seguinte detalhamento dos empenhos das principais despesas realizadas pela UFRJ até a data da consulta: 
Valores em reais
	Ano
	Pessoal Ativo e Encargos
	Aposentadoria e Pensões
	Terceirização (Pessoa Jurídica) 
	Locação de Mão de Obra
	Auxílio Alimentação
	Auxílio Financeiro a Estudantes
	Outras Despesas da UFRJ

	2012
	 891.700.005 
	599.370.736
	179.725.329
	39.025.904
	34.570.394
	46.968.158
	369.402.404

	2013
	 1.101.663.289 
	760.056.294
	188.191.971
	49.170.156
	42.244.276
	52.876.980
	220.290.323

	2014
	 1.294.191.158 
	832.639.415
	154.534.488
	51.833.777
	41.847.207
	61.065.936
	196.039.114

	2015
	 1.395.620.454 
	895.265.209
	139.803.552
	47.630.127
	42.269.692
	57.911.289
	239.346.551

	2016
	 1.476.031.747 
	953.539.937
	163.259.350
	49.579.036
	52.916.546
	64.235.430
	291.348.243

	2017
	 1.597.825.364 
	1.045.429.405
	166.745.140
	54.819.038
	52.016.980
	69.421.716
	244.932.783

	Set/2018
	 1.440.502.669 
	875.182.205
	95.009.226
	40.271.882
	43.775.218
	41.670.672
	200.088.145

	Total
	 9.197.534.685 
	5.961.483.201
	1.087.269.056
	332.329.920
	309.640.313
	394.150.181
	1.761.447.563

Fonte: Siope/SOF (Consulta 12/09/2018) - despesa empenhada 
Nota: Pessoal Ativo e Encargos (Elementos de despesa 04; 07; 11; 13; 16; 34) ; Aposentadoria e Pensões (Elementos de despesa 01; 03; 59) 
Como dito, não se ignora que as soluções para os desafios dos órgãos e entidades da Administração Pública passam por questões estruturais que não serão discutidas nestes autos. Entretanto, não é possível desconsiderar que há fatores críticos na gestão administrativo-financeira conduzida pela Direção da UFRJ que carecem de ações mais efetivas de monitoramento por parte do Ministério da Educação, órgão competente para exercer as funções constitucionais de orientação, coordenação e supervisão das entidades que lhe estão vinculadas.
Um dos fatores críticos que absorve recursos do orçamento, por exemplo, diz respeito à postergação do cumprimento da ordem judicial que determina a suspensão do pagamento da parcela decorrente da URP (26,05%) dos substituídos na Reclamatória Trabalhista que tramitou na 24ª Vara do Trabalho do Rio de Janeiro, conforme determinação constante do item 9.2.1 do Acórdão 2648/2017-TCU-Plenário, da relatoria do ministro Vital do Rêgo. Contra a decisão, foram opostos embargos de declaração, rejeitados por meio do Acórdão 532/2018-TCU-Plenário, de mesma relatoria, em março deste ano.  
Apenas a título de informação, o impacto fiscal dessas despesas somava, em outubro de 2017, aproximadamente R$ 9,6 milhões mensais, beneficiando 8.775 ativos e 8.319 inativos da UFRJ, conforme registra o voto do relator condutor do Acórdão 2648/2017-TCU-Plenário (item 39) .  Na decisão, o relator não apenas determina a suspensão imediata do conjunto de servidores contemplados pela decisão judicial em referência, assim como observa que o cumprimento das medidas que deveriam ter sido levadas a efeito desde fevereiro de 2018 permitiria à UFRJ, com a supressão integral de referida vantagem que vem sendo paga irregularmente, economizar pouco mais de R$ 504,9 milhões em 4 anos.
Frise-se que, por ocasião da apreciação dos embargos, em março deste ano, esta Corte de Contas alertou a Reitoria da UFRJ no sentido de que os prazos para o cumprimento das determinações expedidas na primeira decisão (os quais se iniciaram a partir de 20/2/2018) não foram suspensos e que o descumprimento da mencionada deliberação poderia ensejar a aplicação de multa prevista no art. 58 da Lei 8.443/1992 (item 9.2 Acórdão 532/2018-TCU-Plenário) .
Em abril, o STF negou a segurança no MS 35.645 impetrado por entidade sindical contra a decisão do TCU, o que foi confirmado, em 29/6/2018, pela Primeira Turma, que também negou provimento ao agravo (peça 59) . Transitada em julgado a decisão em 29/8/2018, o reitor da UFRJ protocolou nesta Corte de Contas, em 31/8/2018, Ofício GR 0717 (peça 58 - cópia da peça 149 do TC Processo 045.767/2012-2, sob análise na Secretaria de Fiscalização de Pessoal - Sefip) , por meio do qual informa, em apertada síntese, que instaurou cerca de 7.780 processos administrativos para realizar a oitiva dos servidores contemplados por decisão administrativa em conformidade com o item 9.2.3 do Acórdão 2648/2017-TCU-Plenário. Apresenta também as listas dos docentes em cumprimento aos itens 9.3.1 e 9.2.2 da referida decisão. 
Na sequência, registra que, até janeiro de 2019, será efetivado o corte da URP na remuneração de todos os servidores que receberam por decisão administrativa ou por decisão judicial (Reclamatória Trabalhista que tramitou na 24ª Vara do Trabalho do Rio de Janeiro) . Não há, todavia, qualquer registro que permite inferir se houve ou não a suspensão imediata do pagamento irregular da parcela remuneratória do conjunto de servidores alcançados pelo item 9.2.1 do Acórdão 2648/2017-TCU-Plenário, medida que abriria espaço fiscal para assegurar as condições mínimas de funcionamento das unidades universitárias, em especial as que prestam serviços hospitalares de atendimento aos cidadãos.
Também sobressai do exame da tabela do item 128 o volume de despesas com diárias, passagens e despesas com locomoção. De 2012 até a data da consulta, a UFRJ empenhou R$ 62,7 milhões com essas despesas, a saber:
                                               Valores em reais
	Ano
	Diárias-Civil                         
	Passagens e Despesas com Locomoção 
	Material de Consumo 
	Obras e Instalações 
	Equipamentos e Material Permanente 

	2012
	 2.021.831 
	            7.988.385 
	         21.279.524 
	           28.469.884 
	         33.357.038 

	2013
	2.353.676 
	  8.557.417 
	         17.996.450 
	           38.380.898 
	         29.602.617 

	2014
	1.983.665 
	 6.019.018 
	         14.893.644 
	           23.632.608 
	         16.790.849 

	2015
	1.380.458 
	6.753.641 
	         10.372.323 
	           24.695.814 
	           7.878.566 

	2016
	1.246.904 
	 7.248.367 
	         12.901.556 
	           10.377.800 
	         12.963.774 

	2017
	1.309.918 
	 8.381.258 
	         11.026.440 
	              3.538.853 
	           7.341.017 

	2018
	1.228.759 
	 6.284.948 
	           7.391.607 
	              3.449.674 
	           2.107.035 

	Total
	        11.525.212 
	51.233.033 
	95.861.544
	132.545.531
	110.040.896

Fonte: Siope/SOF (Consulta 12/09/2018) - despesa empenhada
As despesas empenhadas em 2017 com passagens e locomoção variaram 15,62% em relação aos empenhos do exercício anterior, enquanto o aumento das despesas com diárias foi de 5% no mesmo período. De janeiro a agosto deste ano, a soma destes gastos na UFRJ representa 77% do montante global empenhado em 2017. Em vertente oposta, as obras e instalações realizadas pela UFRJ apresentaram queda significativa de 66%, enquanto os gastos com equipamentos e material permanente reduziram 43% em relação a 2016. A série histórica desses gastos apresenta o seguinte comportamento:

Mais uma vez, não se desconhece que a qualidade do ensino e da pesquisa passa pela realização e apresentação de trabalhos pelos docentes em eventos no Brasil e no exterior. Recentemente, a própria Coordenação de Aperfeiçoamento de Pessoal de Nível Superior (Capes) lançou o edital do Programa de Apoio à Participação em Eventos no Exterior (Paex) , com vistas a custear a participação de até 300 professores e pesquisadores para apresentação de trabalhos em eventos no exterior. 
Porém, chama a atenção o volume de gastos com diárias e passagens realizados pela UFRJ frente ao que foi destinado a despesas essenciais para a manutenção das unidades em condições dignas de segurança e salubridade. Esse é um dos aspectos do orçamento da Universidade que merece um olhar mais detido à luz das diretrizes fixadas pela LDO, que deve ser a bússola para os Poderes independentes e órgãos e entidades com autonomia constitucional alocarem os recursos orçamentários.
Também preocupa a redução dos investimentos em obras e instalações no orçamento da UFRJ, cujos montantes realizados em 2017 e até setembro de 2018 somam pouco mais do valor global fixado a título de gasto com diárias e passagens pela universidade. Mantido o atual grau de prioridade dos investimentos no orçamento da UFRJ, dificilmente os problemas denunciados pelo MPF na ACP mencionada (peça 63) serão equacionados.
Outro aspecto do orçamento que merece estudo são as emendas parlamentares destinadas à UFRJ. No período de 2016 a 2018, foram priorizadas ações (despesas correntes e de capital) das seguintes unidades gestoras responsáveis (UGR) :
Valores em reais
	Ano
	Unidade Gestora Responsável (UGR) 
	Empenhos
	Destinação das Emendas Parlamentares

	2016/2017
	158.224
	SG-6 / UFRJ
	8.127.562,00
	Serviço de construção e edificação, serviço de fornecimento de alimentação e nutrição, dentre outros

	2016-2018
	153.161
	Fórum de Ciência e Cultura da UFRJ
	7.481.333,24
	Despesas referentes a projetos diversos e aquisição de equipamentos, Rádio Educativa e aquisição de transmissor de frequência modulada, produção de vídeo sobre 50 anos de 1968, dentre outras despesas

	2016-2018
	153.160
	Coordenação dos Programas de Pós-Graduação em Engenharia / UFRJ
	6.398.270,32
	Despesas com recarga de extintores, aquisição de equipamentos de informática, material de construção e elétrico para o almoxarifado da COPPE, aparelho telefônico, mobiliário, projeto do núcleo de engenharia biomédica da COPPE, dentre outras despesas

	2016
	153.165
	Universidade Federal Rural de Pernambuco1
	3.085.937,45
	Despesas com RDC 02/16, Contratação de Empresa Especializada de Projeto Básico e Executivo de obra e serviço de engenharia para construção do Alojamento Estudantil

	2016
	158.218
	Casa da Ciência da UFRJ
	2.763.273,33
	Despesas com aquisição de material e prestação de serviços diversos

	2016
	155.767
	Colégio Brasileiro de Altos Estudos/UFRJ
	1.323.366,00
	Projeto de Consolidação do CBAE, Projeto Edital PROART, Projeto Cidadania Sexual

	2016-2017
	151.565
	Alojamento Estudantil/UFRJ
	1.206.966,72
	Alojamento/restaurante estudantil

	2016-2017
	151.566
	Restaurante Universitário da UFRJ
	820.193,60
	Restaurante universitário

	2017
	153.137
	Decanato do Centro de Ciência da Saúde da UFRJ
	382.291,89
	Contrato de empresa para projeto básico

	2016
	158.214
	Gabinete do Reitor da UFRJ
	307.594,33
	Aquisição de equipamentos e outras despesas assemelhadas

	2016
	153.116
	Superintendência-Geral de Ensino Grad. e C. Discente / UFRJ
	300.000,00
	Auxílio financeiro a estudante (bolsas PBPDI) 

	2017
	153.155
	Maternidade Escola da UFRJ
	201.920,00
	Despesas não identificadas

	2016
	153.139
	Faculdade de Odontologia da UFRJ
	201.724,19
	Despesa diversa

	2018
	155.766
	Polo Xerém/UFRJ
	27.608,52
	Aquisição de equipamentos, móveis e utensílios para o Campus de Xerém

	Total
	32.628.041,59
	
Fonte: TesouroGerencial peça 65 (Consulta 25/9/2018) 
Nota1 Segundo a SPO/MEC (28/9/2018) , a descrição da Universidade Federal Rural de Pernambuco a título de unidade gestora responsável deve corresponder a possível erro no detalhamento orçamentário por ocasião da execução na UFRJ.
Nota2 UGR: unidade gestora responsável pela realização de parte do programa de trabalho por ela descentralizado (Glossário Tesouro Nacional) .
Embora 14 UGR da UFRJ tenham sido contempladas com créditos de emendas parlamentares, as notas de empenho (NE) referentes a tais emendas foram emitidas em favor de 6 unidades gestoras tão somente, a saber:
                                                                                                   Valores em reais
	UG
	Unidade Gestora (UG) 
	Empenhos de Emendas Parlamentares 2016-2018

			Valor
	%

	153.115
	Universidade Federal do Rio de Janeiro
	30.446.743,20 
	93%

	153.139
	Faculdade de Odontologia da UFRJ
	      201.724,19 
	1%

	153.145
	Instituto de Biofísica da UFRJ
	        27.608,52 
	0%

	153.155
	Maternidade Escola da UFRJ
	      201.920,00 
	1%

	153.160
	Coordenação dos Programas de Pós-Graduação em Engenharia da UFRJ 
	      614.995,32 
	2%

	153.161
	Fórum de Ciência e Cultura da UFRJ
	      1.135.050,36 
	3%

	Total
	32.628.041,59
	100%

       Fonte: TesouroGerencial peça 65 (Consulta 25/9/2018) 
Chama atenção o fato de 93% das emendas parlamentares terem sido executadas de forma centralizada pela UG 153.115 (UFRJ) . Também sobressai o fato de a Maternidade Escola da UFRJ ser o único hospital universitário da UFRJ que ostenta a condição de unidade gestora responsável e unidade gestora, enquanto a execução das despesas do HUCFF se apresenta marcada por grau de opacidade incompatível com a dimensão de um hospital geral de natureza universitária, destinatário de recursos vinculados a dois mínimos constitucionais (educação e saúde) .
Isso porque, segundo notícias divulgadas no site da UFRJ, em 2017, o HUCFF teria recebido mais de R$ 7,6 milhões de emendas parlamentares, recurso que, segundo a reportagem institucional, teria sido destinado à aquisição de equipamentos de imagem radiológico, ressonância magnética, aparelho de ultrassonografia, audiômetro e tomógrafo, além de outros materiais para o hospital (peças 68-69) .  O periódico eletrônico da Associação dos Docentes da UFRJ (peça 72) noticiou, em 11/4/2016, que os hospitais universitários da UFRJ teriam sido contemplados com R$ 23 milhões de emendas parlamentares, dos quais pouco mais de R$ 9 milhões teria sido destinado ao HUCFF (cerca de R$ 6,5 milhões para custeio e R$ 2,5 milhões para investimentos) . Reportagens de veículos de comunicação e do Conselho Profissional de Medicina (CREMERJ) também noticiaram o recebimento de emendas parlamentares pelo HUCFF (peças 70-71) .
Essas informações sobre investimentos, porém, não são traduzidas na execução orçamentária dos hospitais universitários da UFRJ verificada pelo TesouroGerencial. Eis os dados da execução orçamentária oficial no Siafi:
Valores em reais
	INVESTIMENTOS (GRUPO DE NATUREZA DE DESPESA - GND 4) 

	Unidades Gestoras da UFRJ
	2012
	2013
	2014
	2015
	2016
	2017
	2018
	Total

	153.137 - Decanato do Centro de Ciência da Saúde da UFRJ
	 3.107.758 
	 1.128.466 
	 75.380 
	 13.695 
	 316.795 
	 1.282.713 
	 1.386.454 
	7.311.261

	158.220 - Hospital Escola São Francisco de Assis (HESFA) 
	 109.693 
	 46.875 
	 135.622 
	 38.414 
				330.603

	153152 - Hospital Universitário da UFRJ (HUCFF) 
		 112.507 
	 39.571 
		 49.973 
			202.051

	152.380 - Instituto do Coração da UFRJ
	 10.816 
	 7.190 
	 4.500 
	 14.782 
	 47.896 
	 12.846 
	 2.480 
	100.510

	153.147 - Instituto de Ginecologia da UFRJ
	 74.125 
	 186.411 
	 373.970 
	 119.181 
	 238.094 
	 149.787 
		1.141.567

	153.148 - Instituto de Neurol. Deolindo Couto da UFRJ
	 28.481 
	 120.000 
		 117.485 
	 66.253 
			332.219

	153.149 - Instituto de Psiquiatria da UFRJ (IPUB) 
	 269.231 
	 81.844 
	 82.992 
		 2.060 
			436.127

	153.150 - Instituto Pueric. Ped Mat. Gesteira da UFRJ (IPPMG) 
	 697.622 
	 315.019 
	 1.058.866 
					2.071.507

	153.151 - Instituto de Doenças do Tórax da UFRJ
	 42.297 
	 23.703 
	 5.793 
	 5.605 
	 24.606 
	 24.285 
	 24.692 
	150.981

	153.155 - Maternidade Escola da UFRJ
			 60.591 
		 11.674 
			72.264,82

	153.515 - Instituto de Estudos em Saúde Coletiva
	 576.157 
	 42.870 
	 45.265 
	 16.163 
	 27.510 
	 24.142 
	 6.893 
	739.000

	Subtotal "A" (Unidades Relacionadas à Saúde) 
	 4.916.179 
	 2.064.885 
	 1.882.550 
	 325.325 
	 784.861 
	 1.493.773 
	 1.420.519 
	12.888.091

	158.215 - PR-3 - Planej./Desenvolvimento - UFRJ
	 30.344 
	 2.184 
	 19.018 
	 16.150 
		 180 
		67.875

	158.216 - PR-4 - Pró-Reitoria de Pessoal da UFRJ
	 598.588 
	 1.652.663 
	 396.326 
	 35.765 
	 56.085 
	 7.174 
	 976 
	2.747.578

	158.224 - SG-6 / UFRJ
	 17.382.596 
	 25.727.728 
	 1.348.540 
	 14.774.507 
	 4.768.805 
	 1.458.564 
	 804.230 
	66.264.970

	153.116 - Superint.Geral de Ens.Grad. e C.Discen. UFRJ
	 1.945.706 
	 303.748 
	 210.793 
	 113.511 
	 207.446 
	 34.398 
		2.815.602

	158.214 - Gabinete do Reitor da UFRJ
	 135.085 
	 62.264 
	 186.400 
	 375.191 
	 534.597 
	 32.235 
	 5.600 
	1.331.373

	153.119 - Prefeitura da Universidade da UFRJ
	 2.590.260 
	 77.788 
	 1.697.348 
	 96.400 
	 325.156 
	 28.065 
	 17.195 
	4.832.213

	153.161 - Fórum de Ciência e Cultura aa UFRJ
	 78.506 
	 244.279 
	 110.636 
	 567.790 
	 340.500 
	 1.594.327 
	 80.730 
	3.016.768

	151.565 - Alojamento Estudantil/UFRJ
	 48.099 
	 3.104 
			 844.375 
	 404.014 
		1.299.591

	155.767 - Colégio Brasileiro de Altos Estudos/UFRJ
					 4.372 
	 7.482 
	 4.360 
	16.214

	155.866 - Escola de Educação Infantil da UFRJ
						 15.637 
		15.636

	153.162 - Museu Nacional da UFRJ
	 117.844 
	 177.214 
	 228.767 
	 124.918 
	 225.705 
	 171.647 
	 120.324 
	1.166.419

	Subtotal "B" (Outras Unidades da UFRJ) 
	 22.927.029 
	 28.250.972 
	 4.197.828 
	 16.104.233 
	 7.307.041 
	 3.753.723 
	 1.033.415 
	83.574.241

	Demais Unidades da UFRJ (C) 
	35.695.856 
	37.935.438 
	34.614.944 
	16.370.590 
	  15.825.021 
	   6.474.944 
	   3.325.820 
	150.242.613

	Total dos Investimentos UFRJ (A + B + C) 
	63.539.063
	68.251.295
	40.695.322
	32.800.147
	23.916.923
	11.722.440
	5.779.755
	246.704.945

Fonte: TesouroGerencial (Consulta 13/9/2018) 
Nota1 Dados de despesa empenhada, cujos valores de 2018 se referem até a data da consulta.
Observa-se que, de 2016-set/2018, os valores empenhados pela UFRJ a título de investimento somaram R$ 41,7 milhões (item 144) , período em que as emendas parlamentares totalizaram R$ 32,6 milhões (itens 139-140) . Pelas informações disponíveis no Tesouro Gerencial, não foi possível segregar os valores executados oriundos de créditos decorrentes de emendas parlamentares dos demais créditos. Também não foi possível precisar a ocorrência de possível contingenciamento das emendas parlamentares destinadas à referida Universidade.
De acordo com a execução no Siafi (tabela do item 144) , com exceção do Instituto de Ginecologia da UFRJ, nenhum dos demais hospitais universitários da entidade realizou investimentos em 2017, fato que chama a atenção. No período de 2012-2018, consta registro contábil no Siafi da realização, pelo HUCFF, de despesas totais de investimento da ordem de R$ 202 mil, valor muito abaixo do divulgado nas notícias mencionadas no item 142 e aquém do montante executado por outros hospitais universitários da UFRJ de dimensões e indicadores de complexidade e atendimento menores. 
Registre-se que, dada a centralização de 93% da execução das emendas parlamentares na UG 153.115 (UFRJ) , é provável que alguma parcela se refira aos hospitais universitários, fato que compromete a transparência da execução de despesas de educação e saúde que são regidas por regras constitucionais e legais específicas. 
A impossibilidade de identificar, a partir da execução das despesas no Siafi, o grau de investimentos realizado nas unidades gestoras híbridas referentes aos hospitais universitários requer o aperfeiçoamento da gestão administrativa e financeira da UFRJ de que resulte na garantia do registro segregado das despesas referentes a cada uma dessas unidades gestoras.  Para além de aumentar a transparência necessária à verificação do cumprimento das regras constitucionais e legais que norteiam o financiamento das políticas de educação e saúde, a medida possibilitará a mensuração do índice de cumprimento de decisões judicias, determinações e recomendações dos órgãos de controle que exijam investimentos.
Os problemas de ordem orçamentária na gestão da UFRJ exigem esclarecimentos. A responsabilidade de elaborar a proposta orçamentária global da UFRJ compete ao Conselho Superior de Coordenação Executiva (CSCE) , que deve apresentá-la ao reitor para encaminhamento ao Conselho Universitário, na forma da legislação vigente, a fim de ser remetida à SOF e ao Ministério da Educação (art. 120 do Estatuto da UFRJ) . Até 2017, a direção da UFRJ era constituída pelo reitor, auxiliado por um vice-reitor e seis pró-reitores, consoante o art. 69 do Estatuto, com redação dada pela Resolução CONSUNI 15/2011, cujos titulares devem ser instados a apresentar razões de justificativas para os problemas apontados até aqui.
Não há, a partir das informações analisadas até este ponto, justificativa plausível para a Direção da UFRJ e os integrantes do CSCE inserirem na proposta orçamentária dotações parciais para cobertura de despesas continuadas essenciais ao funcionamento dos hospitais universitários, impondo aos dirigentes destas unidades hospitalares a utilização de recursos do MAC/SUS para pagamento de extraquadros, sob pena de provocar a descontinuidade do atendimento a pacientes.  
As prioridades verificadas na elaboração da proposta orçamentária da UFRJ carecem de razoabilidade. A título de exemplo, é possível citar o fato de que, apesar das severas restrições impostas ao Museu Nacional e aos hospitais universitários (cujas deficiências foram apontadas em ações ajuizadas pelo MPF e pela DPU) , a segunda UGR/UG mais bem posicionada no ranking das emendas parlamentares destinadas à UFRJ (UG 153.161 - Fórum de Ciências e Cultura da UFRJ) foi beneficiada com orçamento da ordem de R$ 7,5 milhões no período de 2016-set/2018. Deste montante, pouco mais de R$ 1,538 milhão foi destinado a projetos referentes à implementação da "Rádio Educativa da UFRJ" (R$ 1,445 milhão) , aquisição de transmissor de frequência modulada - transceptor (R$ 1,050 milhão) e outros equipamentos para a mesma finalidade (R$ 92,8 mil) , perfazendo o total de R$ 2,588 milhões. Considerada a gravidade da crise fiscal por que passa a União, também sobressai o empenho em favor desta mesma UGR/UG no montante de R$ 1,370 milhão destinado à produção de vídeo de curta metragem.
Novamente, em 2017, os investimentos executados pela UG 153.161 (Fórum de Ciência e Cultura) se destacaram (R$ 1,594 milhão) , chegando a superar os investimentos da UG 158.224 (SG-6/UFRJ, no valor de R$ 1,458 milhão) , unidade esta que historicamente apresentou execução em patamares elevados (R$ 66,2 milhões no período de 2012-2018) , provavelmente por agregar investimentos de várias UG da UFRJ (tabela do item 143) .  
Os valores destinados ao Fórum de Ciência e Cultura (UG 153.161) revelam-se expressivos quando comparados ao volume de recursos alocados em investimentos de unidades que apresentam deficiências graves que comprometem a prestação de serviços à população, em especial nos casos que envolvem unidades híbridas responsáveis pela implementação de duas ou mais políticas públicas, a exemplo dos hospitais universitários (educação/saúde) , dentre outras unidades com características semelhantes.
As informações apuradas para concluir a presente instrução sinalizam desafios na definição de prioridades orçamentárias pela UFRJ, fato que merece, oportunamente, uma análise do impacto das emendas parlamentares sobre os investimentos da Universidade, consideradas as especificidades de suas unidades universitárias no contexto jurídico-constitucional. Este exame minucioso, porém, transcende os propósitos dos presentes autos, o que merece ser objeto de trabalho específico com foco na definição de diretrizes pela LDO, tendo em vista o disposto no art. 165, § 2º, CRFB.
Diante do exposto até aqui, faz-se necessário ouvir em audiência os integrantes da Direção da UFRJ e do CSCE, para que apresentem as razões de justificativa pela falta de previsão, na proposta orçamentária para o exercício de 2017, de dotações integrais e suficientes, com recursos do Ministério da Educação, para o pagamento do salário dos trabalhadores extraquadros dos hospitais universitários da UFRJ (de janeiro a dezembro, incluindo o décimo terceiro e todos os encargos previstos em lei) , o que contraria as regras e diretrizes de planejamento orçamentário, afronta o art. 4º da Lei 13.408/2016 (LDO-2017) e, sobretudo, o arts. 1º, § 1º e 5º, caput, da Lei Complementar 101/2000.
Para além dessa dimensão, a retenção pela Reitoria da UFRJ dos créditos orçamentários descentralizados e dos recursos repassados pelo FNS para realização de ações pactuadas no âmbito do SUS tende a subverter a execução orçamentária e financeira de prestação de serviços essenciais de saúde. 
Com efeito, eleva-se o grau de risco para a gestão sob a ótica financeira, sendo previsível a realização de despesa essenciais às atividades precípuas dos hospitais universitários sem dotação orçamentária suficiente, com a consequente e inevitável confissão de dívida, agravando o quadro diagnosticado no monitoramento realizado no âmbito do Acórdão 806/2014-TCU-Plenário, da relatoria do ministro Benjamin Zymler.
Sobre esse risco, cumpre fazer um parêntese para registrar que as necessidades dos hospitais-escola devem ser tratadas com prioridade na elaboração do orçamento da União. Isso porque não se pode supor que um hospital geral da dimensão do HUCFF possa operar sob a cláusula da "reserva do possível". 
A decisão da Reitoria da UFRJ, de subestimar as necessidades básicas dos hospitais universitários e reter seus recursos vinculados a ações de saúde, coloca as unidades universitárias de saúde no quadro crítico evidenciado nestes autos e não se compatibiliza com o Estado de Direito e com os direitos e garantias fundamentais, que asseguram o direito à vida. Para além da supressão oblíqua de direitos fundamentais, a indiferença com o desabastecimento dos hospitais-escola compromete a formação acadêmica do profissional de saúde, uma vez que a missão primordial de tais profissionais deve ser o cuidado e a atenção digna dos pacientes. 
No que tange ao postulado da "reserva do possível", que considera a limitação do Estado de atender a todas as demandas da sociedade, em razão da escassez de recursos (componente fático) ou da inexistência de dotação orçamentária para o Estado incorrer nos custos correspondentes (componente jurídico) , o mesmo não pode ser invocado pelos hospitais universitários. Cite-se, a título de exemplo, o julgado do STF na Arguição de Descumprimento de Preceito Fundamental (ADPF) 45, da relatoria do ministro Celso de Mello, merecendo reprodução a seguinte passagem que se revela pertinente ao caso sob exame nestes autos:
Não se mostrará lícito, no entanto, ao Poder Público, em tal hipótese - mediante indevida manipulação de sua atividade financeira e/ou político-administrativa - criar obstáculo artificial que revele o ilegítimo, arbitrário e censurável propósito de fraudar, de frustrar e de inviabilizar o estabelecimento e a preservação, em favor da pessoa e dos cidadãos, de condições materiais mínimas de existência.Cumpre advertir, desse modo, que a cláusula da "reserva do possível" - ressalvada a ocorrência de justo motivo objetivamente aferível - não pode ser invocada, pelo Estado, com a finalidade de exonerar-se do cumprimento de suas obrigações constitucionais, notadamente quando, dessa conduta governamental negativa, puder resultar nulificação ou, até mesmo, aniquilação de direitos constitucionais impregnados de um sentido de essencial fundamentalidade. Daí a correta ponderação de ANA PAULA DE BARCELLOS ("A Eficácia Jurídica dos Princípios Constitucionais", p. 245-246, 2002, Renovar) :
Consignou ainda, o Exmo ministro, naquela ocasião:
Na realidade, o cumprimento do dever político-constitucional consagrado no art. 196 da Lei Fundamental do Estado, consistente na obrigação de assegurar, a todos, a proteção à saúde, representa fator, que, associado a um imperativo de solidariedade social, impõe-se ao Poder Público, qualquer que seja a dimensão institucional em que atue no plano de nossa organização federativa.
 (...) entre proteger a inviolabilidade do direito à vida e à saúde - que se qualifica como direito subjetivo inalienável a todos assegurado pela própria Constituição da República (art. 5º, "caput", e art. 196) - ou fazer prevalecer, contra essa prerrogativa fundamental, um interesse financeiro e secundário do Estado, entendo, uma vez configurado esse dilema, que razões de ordem ético-jurídica impõem, ao julgador, uma só e possível opção: aquela que privilegia o respeito indeclinável à vida e à saúde humanas.Essa relação dilemática, que se instaura na presente causa, conduz os Juízes deste Supremo Tribunal a proferir decisão que se projeta no contexto das denominadas "escolhas trágicas" (GUIDO CALABRESI e PHILIP BOBBITT, "Tragic Choices", 1978, W. W. Norton & Company) , que nada mais exprimem senão o estado de tensão dialética entre a necessidade estatal de tornar concretas e reais as ações e prestações de saúde em favor das pessoas, de um lado, e as dificuldades governamentais de viabilizar a alocação de recursos financeiros, sempre tão dramaticamente escassos, de outro. (grifamos) 
Neste cenário, fica evidente que a decisão da Reitoria da UFRJ, de subestimar as necessidades básicas dos hospitais universitários e reter seus recursos vinculados a ações de saúde, lança os profissionais de saúde, em especial os que ocupam funções de direção, chefia e assessoramento, num cenário de "escolhas trágicas" que ampliam o ambiente fértil para a prática de reconhecimento e confissão de dívidas, previsíveis e inevitáveis.
3.5. Dos Fundamentos do Mérito Sob a Ótica da Gestão Fiscal
3.5.1. Despesas com Pessoal dos Hospitais Universitários X Direção Única do SUS
Ao analisar os entendimentos sobre as despesas de pessoal dos hospitais universitários, nota-se que, sob o ponto de vista da Lei Complementar 141/2012, não há divergência entre a Secex-RJ e o Ministério Público de Contas. Ambos entendem que as despesas com pessoal dos hospitais universitários, referentes a servidores efetivos e empregados públicos contratados mediante concurso público, são despesas próprias de responsabilidade específica do setor de educação, não podendo ser pagas com recursos vinculados a ações e serviços públicos de saúde. 
Esse entendimento encontra respaldo no art. 2º, caput, c/c os incisos II e III, da Lei Complementar 141/2012, segundo o qual as despesas com ações e serviços públicos de saúde devem estar voltadas para a promoção, proteção e recuperação da saúde e, simultaneamente, estejam em conformidade com os objetivos e metas explicitados nos planos de saúde do ente da Federação, assim como sejam de responsabilidade específica do setor da saúde, não se aplicando a despesas relacionadas a outras políticas públicas que atuam sobre determinantes sociais e econômicos, ainda que incidentes sobre as condições de saúde da população. 
Trata-se de dispositivo central que fixa regras, diretrizes e condições essenciais para identificar as despesas que devem ser consideradas na apuração dos recursos mínimos a serem aplicados em ações e serviços públicos de saúde. Sua finalidade é nitidamente impedir que os gastos relacionados a outras políticas públicas que atuam sobre determinantes sociais e econômicas, ainda que incidentes sobre as condições de saúde da população, possam absorver os recursos mínimos vinculados a ações e serviços públicos de saúde.  A questão foi tratada no Relatório que fundamenta o Acórdão 31/2017-TCU-Plenário, nos seguintes termos:
219. Por outro lado, o art. 2º da Lei Complementar 141/2012 estabelece diretrizes para apuração do mínimo de saúde, merecendo destaque a passagem do inciso III, que prevê o cômputo de ações que 'sejam de responsabilidade específica do setor da saúde, não se aplicando a despesas relacionadas a outras políticas públicas que atuam sobre determinantes sociais e econômicos, ainda que incidentes sobre as condições de saúde da população' (grifei) . 
220. O art. 3º da Lei 8.080/1990, por sua vez, elenca, a título de fatores determinantes e condicionantes da saúde, as ações de alimentação, moradia, saneamento básico, meio ambiente, trabalho, renda, educação, atividade física, transporte, lazer, entre outras, as quais não podem ser consideradas na apuração do mínimo, salvo nas hipóteses excepcionais definidas expressamente no art. 3º da Lei Complementar 141/2012. (grifos no original) 
A centralidade do art. 2º da Lei Complementar 141/2012 se deve ao fato de que, em que pesem os louváveis esforços do legislador complementar para definir as despesas que podem ou não ser consideradas no conceito de ações e serviços públicos de saúde (arts. 3º, 4º e 24) , tais dispositivos não são exaustivos nas respectivas amplitudes, nem era de se esperar que assim o fossem. 
Os comandos mencionados, em especial o art. 2º, visam conferir racionalidade ao conceito de ações e serviços públicos de saúde. Sua amplitude não pode contemplar despesas cuja origem passe ao largo da programação e do plano de trabalho do Ministério da Saúde, a exemplo do que ocorre com boa parte das despesas de unidades hospitalares híbridas, tais como hospitais universitários, unidades de saúde do sistema penitenciário e hospitais das Formas Armadas conveniados ao SUS, notadamente quando as ações e serviços guardem peculiar relação com as atividades precípuas de outras políticas públicas (educação, segurança pública e defesa nos casos citados) . 
Isso porque, segundo o art. 198, inciso I, da Constituição da República, as ações e serviços públicos de saúde integram uma rede hierarquizada que constitui um sistema único organizado de acordo com algumas diretrizes, dentre as quais se destaca a direção única do SUS em cada esfera de governo, que na federal fica a cargo do Ministério da Saúde, consoante o disposto no art. 9º, inciso I, da Lei 8.080/1990. 
Ao assim prever, a Constituição de 1988 pretendeu romper com o modelo marcado pela dispersão organizativa presente na Lei 6.229/1975, com a previsão de diversos Ministérios responsáveis pelas ações e serviços públicos de saúde, dentre os quais se destaca o Ministério da Educação, em razão do papel realizado pelos hospitais universitários.
Foi exatamente para assegurar que as ações e os serviços públicos de saúde sejam realizados segundo o princípio constitucional da direção única do SUS que o art. 2º da Lei Complementar 141/2012 define um conjunto de regras, diretrizes e condições de observância obrigatória, de forma a municiar o intérprete dos instrumentos necessários para inserir racionalidade ao financiamento mínimo das referidas ações e serviços.  
Harmônico com a diretriz constitucional da direção única, o art. 36 da Lei 8.080/1990, por sua vez, proíbe expressamente o repasse de recursos para o financiamento de ações não previstas nos planos de saúde, exceto em situações emergenciais ou de calamidade pública, na área de saúde (§ 2º) . Os hospitais universitários, assim como as unidades de saúde do sistema penitenciário e os hospitais das Forças Armadas, não são unidades sujeitas à direção única do SUS a cargo do Ministério da Saúde. 
Daí que as despesas dessas unidades hospitalares híbridas, para serem custeadas com recursos do mínimo constitucional de saúde, precisam não apenas atender às regras, diretrizes e condições previstas nos arts. 2º, 3º e 4º da Lei Complementar 141/2012, mas, sobretudo, integrar o plano de trabalho do Ministério da Saúde mediante pactuação por meio de convênio, o que não ocorre com a despesa de salário dos trabalhadores extraquadros contratados de forma autônoma pela UFRJ. Essa questão foi abordada nos itens 60 a 64 do Relatório que fundamenta o Voto e o Acórdão 31/2017-TCU-Plenário.
Ao ponto que se chega, há que se ponderar os seguintes princípios: de um lado, o art. 198, inciso I, da Carta Política estabelece como diretriz do SUS a direção única, que fica a cargo do Ministério da Saúde; de outro, o art. 207 confere às universidades, entidades autárquicas ou fundacionais vinculadas ao Ministério da Educação, autonomia didático-científica, administrativa e de gestão financeira e patrimonial, as quais devem obedecer ao princípio de indissociabilidade entre ensino, pesquisa e extensão, cujas funções, para os cursos destinados à formação de profissionais de saúde, se processam em boa medida nos hospitais universitários.
A universidade possui capacidade de autogestão plena, que engloba a prerrogativa de deliberar acerca da contratação de pessoal, especialmente de seu corpo de professores, pesquisadores e técnico-administrativos, sem os quais a universidade é mera ficção. Esse foi o entendimento assentado na decisão proferida na Sentença de mérito proferida pelo Juízo da 19ª Vara da Justiça Federal da 2ª Região (peça 36, p. 17) , na Ação Civil Pública 0022686-60.2013.4.02.5101 (Número antigo: 2013.51.01.022686-6) ajuizada pela Procuradoria da República no Rio de Janeiro (PRRJ) , que reproduz a seguinte lição de Anna Cândida da Cunha Ferraz:
Consiste a autonomia administrativa universitária no poder de autodeterminação e autonormação relativos à organização e funcionamento de seus serviços e patrimônio próprios, inclusive no que diz respeito ao pessoal que deva prestá-los, e à prática de todos os atos de natureza administrativa inerentes a tais atribuições e necessários à própria vida e desenvolvimento. Tais poderes deverão ser exercidos sem ingerência de poderes estranhos à universidade ou subordinação hierárquica a outros entes públicos ou administrativos. (...) No que concerne com a disciplina do pessoal docente, a autonomia administrativa abrange o estabelecimento do respectivo quadro, a definição da carreira, os requisitos para o ingresso, a admissão e a nomeação dos docentes e servidores administrativos, a definição do estatuto do pessoal docente e etc." (Autonomia Universitária. Revista da Procuradoria Geral do Estado de São Paulo, SP, 1998, citada fl. 481) (grifamos) 
Ainda de acordo com a referida Sentença, corroborando a ideia de autonomia universitária, a Lei de Diretrizes e Bases da Educação Nacional (Lei 9.394/1996 - LDB) , dispõe que as universidades, no exercício da sua autonomia, poderão, entre outras medidas, propor o seu quadro de pessoal docente, técnico e administrativo, assim como um plano de cargos e salários, elaborando o regulamento de seu pessoal conforme as normas gerais pertinentes e recursos disponíveis (art. 54 e §1º) , não obstante tenham que se reportar ao Ministério do Planejamento em termos financeiros.
Mesclando os princípios constitucionais e legais evocados até aqui com os propósitos confessados da Lei Complementar 141/2012, diploma que prestigia a racionalidade dos gastos com ações e serviços públicos de saúde, com especial atenção aos dispêndios com pessoal da própria área de saúde, nada indicaria que, num juízo de ponderação, em que são considerados os comportamentos estatais também sob filtros tais como os da razoabilidade e da proporcionalidade, a contratação autônoma de pessoal - ainda que sob a forma irregular de agentes terceirizados - pela UFRJ e demais entidades vinculadas ao Ministério da Educação devesse ser encaixada, apenas para fins de financiamento, no conceito de ações e serviços públicos de saúde, cuja amplitude passa pela direção única do Ministério da Saúde. 
O Ministério da Educação, que tem o dever constitucional e legal de manter os hospitais-escola para a formação acadêmica adequada dos profissionais de saúde, dispõe de recursos vinculados a ações de manutenção e desenvolvimento do ensino (MDE) por força do art. 212 da CRFB, que obriga a União aplicar, anualmente, 18% da receita líquida dos impostos em tais ações. 
Registre-se que, de acordo com o art. 55 da LDB, caberá à União assegurar, anualmente, recursos suficientes no orçamento fiscal para manutenção e desenvolvimento das instituições de educação superior por ela mantidas, sendo os hospitais-escola unidades universitárias essenciais para a boa formação acadêmica dos profissionais de saúde, que futuramente exercerão suas funções nas unidades de saúde da rede pública e privada.
O Acórdão 1520/2006-TCU-Plenário (relatoria min. Marcos Vilaça) deixa claro que os trabalhadores extraquadros nas universidades federais são da responsabilidade do Ministério da Educação (item 9.1.1) . O cronograma de substituição dos extraquadros por servidores concursados previa 11.374 terceirizados para o Ministério da Educação promover a substituição no período de 2006 a 2010.
Na mesma toada segue a Sentença de mérito da 8ª Vara Federal da Justiça Federal da Seção Judiciária no Estado do Rio de Janeiro (peça 40, p. 324-326 do Diário Eletrônico da Justiça Federal) , proferida na Ação Civil Pública 0009203-36.2008.4.02.5101 (2008.51.01.009203-9) ajuizada pelo Ministério Público Federal contra a UFRJ, Termo de Ajustamento de Conduta (TAC) celebrado em 19/11/2008 no âmbito do Inquérito Civil Público 1.30.012.000210/2007-59.
Na ocasião, segundo a Sentença, a  UFRJ se comprometeu "a deixar de obter mão de obra subordinada e não eventual por intermédio de cooperativas, para sua atividade-fim, bem como para atividade-meio que implique trabalho com subordinação, até o prazo de 31 de janeiro de 2009" e "a contar de 31 de janeiro de 2009, a não firmar contratos ou termos aditivos com cooperativas para obter mão de obra subordinada e não eventual para sua atividade-fim, bem como para atividade-meio que implique trabalho com subordinação" (grifou-se) . Trata-se, portanto, de despesa classificada como pessoal assumida diretamente pela Reitoria da UFRJ junto às cooperativas, o que fez no exercício de sua autonomia administrativa, sem qualquer participação do Ministério da Saúde.
Do teor da Sentença, merece destaque a seguinte passagem (peça 40, p. 3) :
O MPF esclarece que o TAC vem sendo cumprido, mas o encerramento da contratação de profissionais cooperativados, somado à ausência de autorização pelo Ministério do Planejamento para realização de concursos e contratação de concursados, tem obrigado a UFRJ a adotar medidas irregulares como forma de impedir a interrupção brusca do funcionamento de suas unidades de saúde.
 (...) 
Gostaríamos de prestar alguns esclarecimentos da real situação, que é pública e de conhecimento das autoridades competentes como o Ministério da Educação (MEC) , Ministério do Planejamento, Gestão e Orçamento (MPOG) , Tribunal de Contas da União (TCU) e Ministério Público Federal (MPF) : 
 (...) 
O Reitor da UFRJ Termo de Conduta com o Ministério Público Federal de não manutenção de trabalhadores cooperativados - contratação de Cooperativas - conforme orientação do Tribunal de Contas da União e transferiu o pagamento destes trabalhadores para a UFRJ através de pagamento de prestação de serviços de pessoa física, com os devidos descontos exigidos em lei para esse tipo de serviço - INSS e IRF - mantendo a remuneração recebida até então - conforme repassado pelas respectivas unidades hospitalares - e condições existentes; (Sic) 
Também merece reprodução a seguinte passagem da Sentença em questão:
Registre-se que o MEC noticiou, através da Nota Técnica nº 1007/2009/DHR/SESu/MEC, requerimento formulado pelo Reitor da UFRJ no qual solicita autorização para "contratação emergencial de 751 (setecentos e cinquenta e um) servidores para os Hospitais Universitários (HU´s) da Universidade Federal do Rio de Janeiro" (grifamos) 
Como se nota, ao celebrar o TAC com o MPF, a UFRJ, seguindo a orientação do Acórdão 1520/2006-TCU-Plenário, se comprometeu a transferir o pagamento de salário dos trabalhadores extraquadros originalmente contratados pelas Cooperativas para a Universidade. 
A Sentença também não deixa dúvida de que a contratação de pessoal nas universidades (efetivo, contrato temporário e terceirizado) é matéria sob a orientação, coordenação e supervisão do Ministério da Educação, órgão ao qual as referidas entidades estão vinculadas, por força art. 87, parágrafo único, inciso I, da Constituição da República. Não por acaso é o Ministério da Educação - e não o Ministério da Saúde - o órgão citado em várias passagens da Sentença.
Sob esse arranjo jurídico-constitucional, as despesas com salário de trabalhadores extraquadros configuram despesas próprias da política pública de educação, uma vez que são contratados para exercerem o papel de servidores efetivos que deveriam ter sido contratados por meio de concurso público para desempenho de funções finalísticas e administrativas nos hospitais-escola, recebendo, por força do art. 18, § 1º, da LRF, a mesma classificação. 
Ressalte-se que, embora incidam sobre as condições de saúde da população, essas e outras despesas de pessoal dos hospitais-escola não se compatibilizam com as diretrizes e condições que balizam o conceito de ações e serviços públicos de saúde norteado pelo art. 2º, inciso III, da Lei Complementar 141/2012, tendo em vista o rol de fatores determinantes e condicionantes da saúde previstos no art. 3º da Lei 8.080/1990, dentre os quais se insere a educação, inclusive a formação acadêmica dos profissionais de saúde, que requer uma estrutura própria que se sujeita à orientação, à coordenação e à supervisão do Ministério da Educação. 
Não por outra razão, recentemente, o presidente da República vetou o art. 71 da LDO-2019 (Lei 13.707/2018) , impedindo que parte das emendas parlamentares individuais, vinculadas a ações e serviços públicos de saúde por força do art. 166, § 9º da Constituição da República, pudesse também ser destinada a hospitais universitários com correspondente cômputo para o cálculo do mínimo de saúde a que a União está obrigada a aplicar anualmente. Eis as razões do veto:
Art. 71
"Art. 71. As emendas alocadas nos hospitais universitários vinculados às universidades federais comporão o piso de que trata o § 9º do art. 166 da Constituição Federal como ações e serviços públicos de saúde."
 Razões do veto
"Os hospitais universitários federais, vinculados às universidades federais, são unidades orçamentárias que compõem o órgão Ministério da Educação. A Lei Complementar nº 141, que regulamenta o § 3º do art. 198 da Constituição para dispor sobre os valores mínimos a serem aplicados anualmente pela União, Estados, Distrito Federal e Municípios em ações e serviços públicos de saúde, determina, no art. 12 que "os recursos da União serão repassados ao Fundo Nacional de Saúde e às demais unidades orçamentárias que compõem o órgão Ministério da Saúde, para ser aplicados em ações e serviços públicos de saúde".
As programações que devem compor o rol de ações e ser contabilizadas no cálculo devem estar intimamente relacionadas à área de saúde, além de constarem necessariamente de unidades orçamentárias que compõem o Ministério da Saúde, o que não ocorreria a partir da aplicação do dispositivo em análise, pois as universidades federais são unidades pertencentes ao Ministério da Educação. Assim, as despesas tratadas no dispositivo, por não constarem do orçamento do Ministério da Saúde, não atendem aos pré-requisitos necessários para serem classificadas como ações e serviços públicos de saúde, afrontando a Lei Complementar, impondo-se o veto." (grifos no original
As razões do veto refletem fielmente o entendimento deste Tribunal assentado no Acórdão 31/2017-TCU-Plenário. Para além do aspecto jurisprudencial e de fundamentação legal citado até aqui, convém reproduzir o quadro comparativo produzido pelo Ministério Público de Contas (peça 7) , no qual evidencia que, de 2000 a 2016, a política de educação recebeu, proporcionalmente, aportes superiores à política de saúde. Eis os números:
	Ano
	MDE (Mínimo da Educação) 
	ASPS (Mínimo da Saúde) 

		Valor Nominal Aplicado
	Valor Atualizado pelo IGP-DI Acumulado
Dez/2000 - Dez/2016
	Valor Nominal Aplicado
	Valor Atualizado pelo IGP-DI Acumulado
Dez/2000 - Dez/2016

	2000
	7.665.872.000,00
	24.303.668.244,15
	20.270.121.060,80
	68.860.826.219,80

	2016
	66.693.558.000,00
		106.235.537.000,00
	
Fonte: Valores nominais. Relatório Resumido de Execução Orçamentária do 6º bimestre ( RREO-Tesouro Nacional) e Parecer Prévio das contas presidenciais de 2000 (MDE) . Valores atualizados pelo IGP-DI acumulado de dezembro de 2000 a dezembro de 2016
De fato, as despesas com manutenção e desenvolvimento do cresceram 770% de 2000 a 2016, em valores correntes, enquanto as despesas com ações e serviços públicos de saúde tiveram uma variação, em relação aos valores nominais, de 424% no mesmo período. 
Em valores atualizados em 2016, o orçamento alocado em MDE (educação) apresentou um crescimento real de 178%, enquanto as despesas com ações e serviços públicos de saúde tiveram um aumento real de apenas 54% (além da atualização) .
Assim, a posição que aponte para a destinação de recursos vinculados à saúde para custear contratações irregulares de terceirizados no âmbito da autonomia universitária, além de não resolver o problema da UFRJ, não considera o elevado risco de efeito multiplicador da decisão que vier a ser proferida nestes autos, que tende a se espalhar para outras unidades hospitalares de caráter híbrido no atual cenário de restrições orçamentárias em razão da Emenda Constitucional 95/2016 (também conhecida por Emenda do 'Teto de Gastos') . 
Apenas toma partido de uma dada alocação financeira, ancorada tão somente na visão formal da estruturação e/ou execução equivocada do orçamento da União, para incluir na conta da saúde despesas de pessoal própria e de responsabilidade direta do Ministério da Educação.  
Assiste razão o Ministério Público de Contas quando afirma que a Lei Complementar 141/2012 pretendeu inserir elemento de racionalidade ao financiamento das ações e serviços públicos de saúde, de forma a impedir que determinados gastos pudessem inviabilizar o funcionamento mínimo das unidades de prestação de serviços de saúde, sendo um desses gastos o de pessoal, que pode atingir patamares excessivos. 
Embora o objeto da consulta apreciada no Acórdão 31/2017-TCU-Plenário tenha sido a despesa dos hospitais universitários quando realizada no âmbito do Programa REHUF (Ação Orçamentária 20G8) , a análise de mérito de autoria da Semag - acolhida pelo relator - não passa ao largo do conceito de ações e serviços públicos de saúde sob a ótica da despesa com pessoal dos hospitais universitários. Cite-se a passagem do item 67 do Relatório que fundamenta o Voto e a decisão mencionada:
67. Em conclusão, a COFF/CD se manifesta no seguinte sentido acerca das despesas com hospitais de ensino federais:
i) devem ter os respectivos créditos orçamentários - dotações para investimentos e custeio, inclusive as afetas a pessoal - consignados diretamente em seus próprios planos de trabalho (art. 167, inciso V, da CF e art. 8 da LDO/2014) ; (grifo nosso) 
Também merece citação a passagem do referido Relatório que trata da responsabilidade sobre as despesas continuadas que decorrem de investimentos nos hospitais universitários, as quais estão a cargo do Ministério da Educação:
203. Nesse contexto, o Programa REHUF, instituído pelo Decreto 7.082/2010, está para os hospitais-escola assim como qualquer programa de reestruturação de escola de ensino médio estará para centros de ensino profissionalizantes, todos inseridos no campo da educação, tendo em vista a essência dessas instituições. De acordo com o disposto no art. 2º do Decreto, o 'REHUF tem como objetivo criar condições materiais e institucionais para que os hospitais universitários federais possam desempenhar plenamente suas funções em relação às dimensões de ensino, pesquisa e extensão e à dimensão da assistência à saúde'.
204. Não poderia ser diferente, pois investir nos hospitais-escola é investir, em primeiro lugar, na formação dos profissionais de saúde, ainda que desse processo de formação haja, sim, a prestação de serviços de saúde à população.
205. Questões de relevo entram nessa equação: número de leitos, de professores, de alunos, fonte primordial de financiamento (orçamento do Ministério da Educação ou do SUS) e, em especial, as especialidades vocacionais que constituirão o 'carro-chefe' do hospital de ensino, pois o HU é componente determinante do curriculum clínico para medicina e demais especialidades de saúde. 
206. Como se nota, os investimentos realizados nos hospitais-escola, independentemente da denominação dada ao programa, acarretam despesas obrigatórias de caráter continuado a cargo do Ministério da Educação, razão pela qual não pode ser definido à revelia da referida pasta. (grifei) 
A principal despesa obrigatória de caráter continuado que decorre de investimentos nos hospitais universitários é a despesa com pessoal de responsabilidade do Ministério da Educação.  A Sentença de mérito proferida pelo Juízo da 19ª Vara da Justiça Federal foi feliz na seguinte passagem que discute a necessidade de substituição de extraquadros que atuam nos hospitais universitários da UFRJ: 
Os hospitais universitários possuem múltiplas dimensões de igual importância:  assistência, ensino e pesquisa que se interligam formando um elo de interdependência em que a qualidade de desempenho de uma influencia diretamente as demais. Cada espaço dessas instituições se constitui em ambiente de ensino e aprendizagem em que docentes, profissionais de saúde, residentes, graduandos e pacientes se relacionam conformando um ambiente pleno de ensino e aprendizagem e prestação de cuidado em saúde. No HU, todos os profissionais de saúde se envolvem com o ensino, assim como todos os docentes realizam atividades assistenciais, além do ensino e da pesquisa. Essa é a característica essencial dessa instituição: o compromisso primário com o ensino e pesquisa, sendo ou não docente. É preciso ter clareza dessa particularidade e valorizá-la. [...] O que diferencia os hospitais universitários dos hospitais gerais puramente assistenciais é justamente essa característica primária da indissociabilidade entre as três dimensões citadas. (grifamos) 
A função precípua de um hospital universitário é o compromisso primário com o ensino e com a pesquisa, funções constitucionais próprias do setor de educação, de responsabilidade do Ministério da Educação. Tais funções se processam em um ambiente em que todos os profissionais de saúde, docentes ou não, se envolvem com o ensino, assim como os docentes realizam atividades assistenciais no plano da extensão, que constitui uma das fases do processo de formação acadêmica, indissociável do ensino e da pesquisa por força do art. 207 da CRFB.
Pelo exposto até aqui, considerando o teor do Relatório que embasa o Voto e o Acórdão 31/2017-TCU-Plenário e os fundamentos da Representação e da petição do Ministério Público de Contas (peças 1 e 7) , resta claro que as despesas com pessoal dos hospitais universitários constituem despesas próprias da área de educação e devem ser custeadas com dotações provenientes do orçamento do Ministério da Educação, independentemente do instrumento jurídico adotado para contratação dos agentes. 
Quanto a isso, não parece haver digressões, uma vez que a própria Secex-RJ admite que "sem os extraquadros, certamente não haveria razão de ser desta Representação, uma vez que não há discussão de que o pessoal ativo dos hospitais da universidade deve ser pago com recursos da educação" - peça 5, p. 6 (grifamos) . 
Esse entendimento da Secex-RJ encerra qualquer possibilidade de divergência à luz da Lei Complementar 141/2012, que parece não existir em relação ao posicionamento do Ministério Público de Contas, a Semag e os representantes dos órgãos ouvidos durante a reunião técnica realizada em 27/11/2017.
As despesas com pessoal de responsabilidade do Ministério da Educação e das entidades a ele vinculadas, ainda que de servidores e agentes terceirizados contratados para exercer - em substituição a servidor que deveria ter sido contratado por concurso público - nos hospitais universitários, não integram o plano de saúde tampouco são contempladas pelo programa de trabalho do Ministério da Saúde.
No rol de alegações, a Procuradoria Federal que atua na UFRJ invoca o art. 6º da Portaria GM/MS 204/2007 para justificar o desvio de recursos do MAC/SUS para pagamento de pessoal de responsabilidade da Universidade. Sobre a interpretação do dispositivo infralegal pela Procuradoria Federal, impõe-se observar que a mesma não se sustenta, eis que retira o sentido de parte do texto normativo, além de colidir com o ordenamento jurídico de estatura superior.
Primeiro, deve-se pontuar que a referida Portaria do Ministério da Saúde não disciplina transferências para os hospitais universitários que integram a estrutura das entidades autárquicas da Administração Indireta federal. Segundo, porque não há no Plano Nacional de Saúde (peça 57) e no programa de trabalho do Ministério da Saúde qualquer previsão de destinação de recursos vinculados a ações e serviços públicos de saúde para pagamento de despesas de pessoal assumidas diretamente pelo Ministério da Educação perante a 8ª Vara da Justiça Federal no Rio de Janeiro e o TCU (Acórdão 1520/2006-TCU-Plenário) para manutenção e funcionamento dos hospitais universitário.
É oportuno frisar que a Portaria GM/MS 204/2007 disciplina os repasses de recursos da União para hospitais de ensino, o que não se confunde com o conceito jurídico de hospitais universitários. Ao analisar o teor da Lei 8.080/1990, que disciplina as bases conveniais ao SUS, constata-se que o art. 45 trata hospital universitário de forma distinta de hospital de ensino. A regulamentação reflete o disposto no § 2º do art. 207 da Constituição da República, que estende os princípios universitários às instituições de pesquisa científica e tecnológica. 
Essa regulamentação conduz a uma única e insofismável conclusão: por hospital universitário, entende-se toda unidade universitária responsável pelo ensino, pesquisa e extensão referentes aos cursos de saúde ofertados pelas universidades, que no setor público são vinculadas ao Ministério da Educação; já os hospitais de ensino são unidades de saúde que, embora não estejam vinculadas a nenhuma universidade, promovem ações de ensino, a exemplo do Instituto Nacional do Câncer (INCA) , das Santas Casas (instituições filantrópicas) , dentre outras unidades de saúde que oferecem residência médica e realizam pesquisas. 
Resta óbvio, assim, que a tentativa de igualar, no plano orçamentário e à luz da Lei Complementar 141/2012, hospitais universitários e hospitais de ensino contraria o mais básico princípio hermenêutico, segundo o qual a lei não contém palavras inúteis e assim não se pode pretender em relação à Carta Política.
Ademais, ainda que a Portaria Ministerial em comento dispusesse sobre repasses para os hospitais universitários federais - o que não é o caso -, mesmo assim a UFRJ não poderia destinar os recursos vinculados ao MAC/SUS ao pagamento de pessoal de agentes terceirizados de responsabilidade do Ministério da Educação, uma vez que tais despesas não integram o Plano de Saúde exigido pela Lei Complementar 141/2012, tampouco ao programa de trabalho do Ministério da Saúde. Trata-se de exigência expressamente prevista no art. 6º, § 2º, inciso II do ato infralegal em questão, a saber:
PORTARIA Nº 204, DE 29 DE JANEIRO DE 2007
Regulamenta o financiamento e a transferência dos recursos federais para as ações e os serviços de saúde, na forma de blocos de financiamento, com o respectivo monitoramento e controle.
...
Art. 6º Os recursos referentes a cada bloco de financiamento devem ser aplicados nas ações e serviços de saúde relacionados ao próprio bloco.
§ 2º Os recursos referentes aos Blocos de Atenção Básica, Atenção de Média e Alta Complexidade Ambulatorial e Hospitalar, Vigilância em Saúde, Gestão do SUS e Assistência Farmacêutica não poderão ser utilizados para o pagamento de:  (Redação dada pela PRT GM/MS nº 2.025 de 24.08.2011) 
...
II - servidores ativos, exceto aqueles contratados exclusivamente para desempenhar funções relacionadas aos serviços relativos ao respectivo bloco, previstos no respectivo Plano de Saúde; (grifamos) 
Porque a lei não traz termos inúteis e porque não se pode ignorar diretriz traçada pela Constituição da República e pelo art. 45 da Lei 8.080/1990, a alegação da Procuradoria Federal se mostra desprovida de plausibilidade jurídica, não merecendo acolhimento.
Em face do exposto até aqui, as despesas com salário dos agentes extraquadros da UFRJ não podem ser pagas com os créditos descentralizados pelo FNS no âmbito da Ação 8585 (MAC/SUS) , sob pena de não apenas desvirtuar o programa de trabalho do Ministério da Saúde, mas, sobretudo, ferir a vedação do art. 167, inciso VI, da Constituição da República, que proíbe o remanejamento e a transferência de créditos entre órgãos (Ministérios) , assim como afronta o princípio constitucional da direção única do SUS (art. 198, inciso I) .
3.5.2. Natureza das Despesas com Terceirização de Mão de Obra que se Referem à Substituição de Servidor e Empregado Público X Serviços de Terceiros
O ponto de divergência suscitado na instrução da Secex-RJ restringe-se tão somente à natureza das despesas com salário de trabalhadores extraquadros de responsabilidade da UFRJ para desempenharem atividades nos hospitais universitários, os quais atuam em substituição de servidores efetivos do quadro de pessoal da universidade. 
Em seu exame, a Secex-RJ manifesta entendimento de que "não se pode igualar os extraquadros como se fossem despesas de pessoal" (peça 5, p. 4) , apesar de concordar que os mesmos executam, em substituição imprópria, atividades típicas de servidores da UFRJ não passíveis de terceirização. 
Contudo, afirma a unidade técnica que "não há como considerar extraquadros como despesa de pessoal, se, de fato, são executados em outro grupo de despesa" - GND 3 (peça 5, p. 4) . Reconhece, todavia, que, "se os extraquadros, de fato, fossem custeados no grupo de natureza de despesa afeto a pessoal, como esse grupo não é passível de contingenciamento, nem de diminuição de dotação orçamentária, concordar-se-ia com os argumentos do representante" - peça 5, p. 4 (grifou-se) . 
Ainda segundo a Secex-RJ, os profissionais "extraquadros das unidades hospitalares da universidade são: médicos, fisioterapeutas, biólogos, farmacêuticos, nutricionistas, psicólogos, enfermeiros e técnicos de enfermagem, entre outros, que não possuem cadastro Siape nem acesso à intranet da UFRJ" (peça 5, p. 7) . 
Sobre cadastro no Siape e acesso à intranet da UFRJ, são fatores irrelevantes para as interpretações no campo das finanças públicas, seja para aplicação da Lei Complementar 141/2012, seja para aplicação da LRF. A discussão, assim, resume-se aos aspectos formais da classificação da despesa com terceirização para fins orçamentários e contábeis. 
Os argumentos que embasam a manifestação da Secex-RJ deixam nítido que o conflito de interpretação não se refere à Lei Complementar 141/2012, mas sim a questões disciplinadas especificamente no bojo da LRF.
Para a Semag, a petição do Ministério Público de Contas não demanda nenhum reparo quanto à matéria discutida neste tópico, por entender que as despesas com salário de agentes terceirizados que vêm atuando, de forma continuada, na substituição de servidores efetivos da UFRJ devem ser contabilizadas como 'outras despesas com pessoal', sendo esta classificação determinada pela LRF como espécie do gênero 'despesa total com pessoal'.  A análise empreendida neste tópico visa tão somente contextualizar a assertiva à luz de precedentes e da legislação vigente.
A matéria foi inicialmente disciplinada pelo Decreto 2.271/1997, antes mesmo da edição da LRF. O ato infralegal estabelece os gastos que não se enquadram no conceito de despesa com pessoal:
Art. 1º No âmbito da Administração Pública Federal direta, autárquica e fundacional poderão ser objeto de execução indireta as atividades materiais acessórias, instrumentais ou complementares aos assuntos que constituem área de competência legal do órgão ou entidade.
§ 1º As atividades de conservação, limpeza, segurança, vigilância, transportes, informática, copeiragem, recepção, reprografia, telecomunicações e manutenção de prédios, equipamentos e instalações serão, de preferência, objeto de execução indireta.
§ 2º Não poderão ser objeto de execução indireta as atividades inerentes às categorias funcionais abrangidas pelo plano de cargos do órgão ou entidade, salvo expressa disposição legal em contrário ou quando se tratar de cargo extinto, total ou parcialmente, no âmbito do quadro geral de pessoal. (grifei) 
Com a edição da LRF, os parâmetros para separar quando a terceirização constitui ou não despesa com pessoal foram levados do Decreto 2.271/1997 para o texto da LDO 2001 (Lei 9.995/2000) , nos seguintes termos:
Art. 64. O disposto no § 1º do art. 18 da Lei Complementar nº 101, de 2000, aplica-se exclusivamente para fins de cálculo do limite da despesa total com pessoal, independentemente da legalidade ou validade dos contratos.
Parágrafo único. Não se considera como substituição de servidores e empregados públicos, para efeito do caput, os contratos de terceirização relativos a execução indireta de atividades que, simultaneamente:
I - sejam acessórias, instrumentais ou complementares aos assuntos que constituem área de competência legal do órgão ou entidade;
II - não sejam inerentes a categorias funcionais abrangidas por plano de cargos do quadro de pessoal do órgão ou entidade, salvo expressa disposição legal em contrário, ou quando se tratar de cargo ou categoria extinto, total ou parcialmente. (grifamos) 
Após a inauguração do marco fiscal, em 2000, a discussão sobre "terceirização de mão-de-obra que se referem à substituição de servidores e empregados públicos" passa, primordialmente, pelo conceito e condições previstos pelo art. 18, § 1º, da LRF, segundo o qual tais gastos devem ser contabilizados como "Outras Despesas de Pessoal", em contraponto a terceirizações contabilizadas como serviços de terceiros. 
As digressões sobre a classificação das despesas com terceirização remontam à edição da LRF.  A matéria foi tratada na Consulta formulada pela Secretaria de Controle Interno do Senado Federal, apreciada pela Decisão 1.084/2001-TCU-Plenário (TC Processo 014.185/2001-3) , da relatoria do ministro Walton Alencar Rodrigues, nos seguintes termos:
8.1. a limitação imposta pelo art. 72 abrange a totalidade das despesas com serviços de terceiros, deduzidos apenas os gastos com pessoal caracterizados como de substituição de servidores e empregados públicos, referidos no art. 18, § 1º, da LRF; (grifos nossos)  
Esse entendimento encontra-se alicerçado nos seguintes fundamentos que amparam o Relatório, o Voto e a Decisão mencionada, nos seguintes termos:
Poder-se-ia argumentar que essas contas (com códigos 3.3.3.x.x.xx.xx) foram criadas em correspondência com o Grupo de Despesa 3 - Outras Despesas Correntes ao invés do Grupo 1 - Pessoal e Encargos Sociais, onde estariam corretamente enquadradas. Entretanto, houve motivo para a criação das contas no Grupo 3. As instruções para elaboração da proposta orçamentária da União para 2001 (Manual Técnico de Orçamento - MTO-2001) não haviam incorporado ainda as modificações necessárias ao atendimento do art. 18 da LRF. Daí, os recursos necessários às despesas de substituição de mão-de-obra foram dispostos, no Orçamento da União de 2001, no Grupo 3 - Outras Despesas Correntes. (grifamos) 
Nota-se que as despesas dos extraquadros em substituição a servidor só foram classificadas no GND 3 por uma questão circunstancial de falta de ajuste do Manual Técnico de Orçamento de 2001 e de previsão na LOA 2001, sendo a decisão do TCU de 12/12/2001. 
Porém, fica claro que o entendimento da Semag, desde os primórdios da LRF, sempre foi no sentido de que a classificação orçamentário-contábil mais adequada para tais despesas é no GND 1, convergindo com o posicionamento do Ministério Público de Contas defendido nestes autos. Mais uma vez merece transcrição a seguinte passagem do Relatório que fundamenta a Decisão mencionada:
A promulgação da LRF ocorreu em maio de 2000 e as instruções do MTO-2001, com a discriminação dos itens que deveriam compor cada Grupo de Despesa também foram aprovadas em maio desse ano. Compreende-se, portanto, que não houve tempo hábil para modificar as dotações dos órgãos que compunham a proposta orçamentária.
Espera-se, agora, para a execução do Orçamento da União de 2002, que as contas de substituição de mão-de-obra, criadas para atender o art. 18, § 1º, sejam dispostas no Plano de Contas da União junto com as demais contas relativas a despesas de pessoal e encargos sociais, que têm correspondência com o Grupo de Natureza de Despesa 1. O Manual Técnico de Orçamento (MTO-2002) com as instruções para elaboração da proposta orçamentária de 2002 contém indicação de que isso deve ocorrer. O Manual traz a Portaria Interministerial nº 163/2001 (STN/MF e SOF/MP) que dispõe sobre normas gerais de consolidação das Contas Públicas no âmbito da União, estados, Distrito Federal e municípios. O Anexo II da Portaria, ao tratar da Natureza da Despesa, especifica que o Grupo de Natureza de Despesa 1 - Pessoal e Encargos Sociais compreende: 
'Despesas de natureza salarial decorrentes do efetivo exercício de cargo, emprego ou função de confiança no setor público, do pagamento dos proventos de aposentadorias, reformas e pensões, das obrigações trabalhistas de responsabilidade do empregador, incidentes sobre a folha de salários, contribuição a entidades fechadas de previdência, bem como soldo, gratificações e adicionais, previstos na estrutura remuneratória dos militares, e ainda, despesas com o ressarcimento de pessoal requisitado, despesas com a contratação temporária para atender a necessidade de excepcional interesse público, quando se referir à substituição de servidores, e despesas com a substituição de mão-de-obra constantes dos contratos de terceirização quando se tratar de categorias funcionais abrangidas pelo respectivo plano de cargos do quadro de pessoal, exceto nos casos de cargo ou categoria em extinção, em atendimento ao disposto no art. 18, § 1º, da Lei Complementar nº 101, de 2000.' (grifo nosso) 
O citado Anexo II apresenta, também, um novo Elemento de Despesa: 
'34 - Outras Despesas de Pessoal decorrentes de Contratos de Terceirização Despesas relativas à mão-de-obra, constantes dos contratos de terceirização, que sejam inerentes a categorias funcionais abrangidas pelo respectivo plano de cargos do pessoal, classificáveis no grupo de despesa '1 - Pessoal e Encargos Sociais', em obediência ao disposto no art.18, §1º, da Lei Complementar nº 101, de 2000. Quando a mão-de-obra envolver categorias funcionais em extinção a despesa será classificada nos mesmos elementos das demais despesas do contrato e no grupo de despesa '3 - Outras despesas correntes' (grifamos) 
Porém, a LRF não define a categoria de programação a ser adotada na estruturação do orçamento, mas sim a Portaria Interministerial 163/2001 e, atualmente, o art. 7º, § 2º, da LDO 2017, segundo o qual os grupos de natureza de despesa "constituem agregação de elementos de despesa de mesmas características quanto ao objeto de gasto".  
As leis de diretrizes orçamentárias dos últimos anos, entretanto, trouxeram dispositivos que não refletem fielmente o comando da LRF e a jurisprudência do Tribunal proferida em resposta à consulta mencionada, o que exige nova reflexão. A LDO 2017 assim prevê:
Art. 109. Para apuração da despesa com pessoal, prevista no art. 18 da Lei de Responsabilidade Fiscal, deverão ser incluídas as despesas relativas à contratação de pessoal por tempo determinado para atender a necessidade temporária de excepcional interesse público, nos termos da Lei nº  8.745, de 1993, bem como as despesas com serviços de terceiros quando caracterizarem substituição de servidores e empregados públicos.
§ 1º As despesas relativas à contratação de pessoal por tempo determinado a que se refere o caput, quando caracterizarem substituição de servidores e empregados públicos, deverão ser classificadas no GND 1, salvo disposição em contrário constante da legislação vigente.
§ 2º O disposto no § 1º do art. 18 da Lei de Responsabilidade Fiscal aplica-se exclusivamente para fins de cálculo do limite da despesa total com pessoal, não se constituindo em despesas classificáveis no GND 1. (grifamos) 
Como se observa, o art. 109 da LDO 2017 prevê, de um lado, que as despesas relativas à contratação de pessoal por tempo determinado e aquelas com terceirização em substituição de servidores e empregados públicos são consideradas despesas com pessoal para fins de apuração do limite; de outro, a sequência do dispositivo confere tratamento diferenciado, no que tange à classificação do grupo de natureza de despesa, aos contratos temporários e aos terceirizados contratados em substituição a servidores. 
Sob essa perspectiva, tanto o caput quanto o § 2º do art. 109 da LDO 2017 não refletem a dicção da LRF e o teor do item 8.1 da Decisão 1.084/2001-TCU-Plenário, segundo o qual o gasto com terceirizado em substituição de servidor e empregados públicos configura despesa com pessoal para os fins previstos no art. 18, § 1º, da LRF, ou seja, para fins de contabilização, não apenas para apuração de limite. A matéria se repete no art. 104 da LDO 2018 (Lei 13.473/2017) .
Recentemente, esta Corte de Contas reafirmou o entendimento de que as despesas com terceirização de mão de obra que se refira à substituição de servidores efetivos e empregados públicos configuram despesa com pessoal e são alcançadas pela vedação do art. 167, inciso X, da Lei Maior, conforme assentado na resposta à consulta objeto do Acórdão 2588/2017-TCU-Plenário (item 9.2.2.1) , da relatoria do ministro Vital do Rêgo. 
Os números da execução orçamentária de 2017 revelam a necessidade de reforçar o controle sobre as despesas de pessoal realizadas sob a forma de terceirização. As despesas com terceirização de mão de obra que se referem à substituição de servidores públicos de que trata o art. 18, § 1º da LRF, que deveriam ser classificadas contabilmente no elemento de despesa '34', indicam execução aquém do que parece ser a realidade de substituições de servidores na Administração Pública federal. 
												Valores em reais
	Órgão Superior em 2017
	Terceirização de Mão de Obra em Substituição de Servidor 
 (Elemento 34) 
	Serviço de Terceiros - Pessoa Física (Elemento 36) 
	Serviços de Terceiros - Pessoa Jurídica (Elemento 39) 
	Total Terceirizações

	Ministério da Educação
	           8.388.595,67 
	427.301.035,94 
	   7.948.157.613,78 
	            8.383.847.245,39 

	Ministério da Fazenda
	           3.234.092,05 
	                 67.599.647,34 
	   4.166.154.390,49 
	           4.236.988.129,88 

	Ministério da Saúde
	       362.885.190,38 
	         32.635.747,21 
	   3.801.145.650,33 
	            4.196.666.587,92 

	Ministério da Ciência e Tecnologia
	         11.146.947,58 
	                 16.634.069,04 
	   1.334.513.583,48 
	            1.362.294.600,10 

	Ministério da Justiça
	                  4.141,00 
	               226.804.051,84 
	   1.047.579.103,66 
	            1.274.387.296,50 

	Ministério do Planejamento
	              118.069,83 
	                 24.011.024,68 
	      518.447.716,73 
	               542.576.811,24 

	Senado Federal
	         62.557.223,34 
	                   9.583.301,85 
	      180.562.439,79 
	               252.702.964,98 

	Outros Órgãos
	0
	            5.055.929.152,66 
	  22.259.063.508,10 
	          27.314.992.660,76 

	Total Geral
	       448.334.259,85 
	            5.860.498.030,56 
	  41.255.624.006,36 
	          47.564.456.296,77 

              Fonte: Tesouro Gerencial (consulta em 11/12/2017) 
Pelos registros da execução orçamentária de 2017, a Administração Pública federal teria executado, apenas, R$ 448,3 milhões de despesas com pessoal sob a forma de terceirização de mão de obra referente à substituição de servidores e empregados públicos. 
Enquanto isso, o registro na rubrica Serviços de Terceiros-Pessoa Física (elemento de despesa '36') totalizou R$ 5,8 bilhões de janeiro a 11/12/2017. Ao que tudo indica, a classificação de agentes terceirizados em substituição de servidores e empregados públicos no GND 3 induz o operador a erro na classificação contábil da despesa, o que requer atenção e cuidado específicos.
Apesar de os relatórios e a Secex-RJ indicarem que a maior parte dos terceirizados do HUCFF exerce atividade finalística, os registros na execução orçamentária da UFRJ comprovam a questão levantada nos itens precedentes. Eis os dados:
												Valores em reais
	Unidades Gestoras da UFRJ 2017
	Terceirização em Substituição de Servidor 
 (Elemento 34) 
	Serviço de Terceiros - pessoal Física (Elemento 36) 
	Serviços de Terceiros - Pessoa Jurídica (Elemento 39) 
	Total Terceirizações

	Hospital Escola São Francisco de Assis
		        46.434,06 
	           1.549,00 
	47.983,06

	Hospital Universitário da UFRJ (HUCFF) 
		          9.666.768,88 
	12.139.176,39 
	21.805.945,27

	Instituto de Ginecologia da UFRJ
		    116.299,44 
	                       675,00 
	116.974,44

	Instituto de Psiquiatria da UFRJ
		824.084,00 
	            47.557,00 
	871.641,00

	Instituto de Pediatria da UFRJ (IPPMG) 
		               2.370.470,48 
	                  109.874,20 
	2.480.344,68

	Maternidade Escola da UFRJ
		         4.713.284,18 
	122.171,10 
	4.835.455,28

	Complexo Hospitalar da UFRJ
		309.934,30
	0
	309.934,30

	Outras Unidades da UFRJ
	80,00
	 6.078.894,81 
	152.718.645,65
	158.797.620,46

	Total Geral
	80,00
	24.126.170,15
	165.139.648,3
	189.265.898,49

Fonte: Tesouro Gerencial (consulta em 11/12/2017) 
Nota-se que nenhum hospital universitário da UFRJ registra as despesas dos trabalhadores extraquadros no elemento de despesa '34', cujas despesas se concentram no elemento de despesa '36' (no total de R$ 24,1 milhões) . Na verdade, nenhuma unidade da UFRJ realiza o registro desse tipo de terceirização no elemento de despesa correto.
Por certo que médicos, fisioterapeutas, biólogos, farmacêuticos, nutricionistas, psicólogos, enfermeiros e técnicos de enfermagem são profissionais de saúde essenciais que, no ambiente dos hospitais universitários, se relacionam com docentes, pacientes, residentes e graduandos, conformando um ambiente pleno de ensino e aprendizagem e prestação de cuidado em saúde, cuja característica primordial da unidade hospitalar é o compromisso primário com o ensino e pesquisa, sendo ou não docente, conforme assentado na Sentença de mérito da 19ª Vara Federal.
Ao assim proceder, parcela significativa de despesas com terceirização em substituição de servidores ou empregados públicos fica à margem da metodologia de apuração da despesa de pessoal para fins do limite fixado pela LRF.
Segundo informações prestadas pelo Ministério da Educação, em 7/12/2017, os hospitais universitários da UFRJ dispõem do seguinte quantitativo de extraquadros:
	Hospitais Universitários da UFRJ
	Número de Extraquadros 
	%

	Hospital Escola São Francisco de Assis
	2
	0,20%

	Hospital Universitário da UFRJ (HUCFF) 
	658
	65,02%

	Instituto de Ginecologia da UFRJ
	10
	0,99%

	Instituto de Psiquiatria da UFRJ (IPUB) 
	41
	4,05%

	Instituto de Pediatria da UFRJ (IPPMG) 
	124
	12,25%

	Maternidade Escola da UFRJ
	177
	17,49%

	Total de Extraquadros
	1.012
	100,00%

Fonte: Ministério da Educação (informação prestadas sobre Extraquadros que atuam nos Hospitais Universitários vinculados à UFRJ) - peça 35
É inequívoco que os profissionais extraquadros previstos na tabela informada pela UFRJ (peça 35) se enquadram no conceito jurídico de outras despesas de pessoal definido pelo art. 18, § 1º, da LRF, pois foram contratados para substituírem servidores que deveriam ter sido selecionados e investidos em cargos efetivos por meio de concurso público exigido pelo art. 37, inciso II, da Constituição da República. 
Na petição acostada nestes autos, o Ministério Público de Contas milita no sentido de que o mais adequado seria classificar as despesas com terceirização em substituição de mão de obra no GND 1, observado o elemento de despesa "34 - Outras Despesas de Pessoal decorrentes de Contratos de Terceirização", de forma a agregar todos os elementos de despesa relativos a pessoal e encargos no GND 1.  
A despeito da previsão da LDO 2017, esta Secretaria se alinha ao posicionamento do Ministério Público de Contas e reafirma o entendimento que fundamenta a Decisão 1.084/2001-TCU-Plenário, no sentido de que as despesas com terceirização de mão de obra em substituição a servidores e empregados públicos devem ser classificadas, no plano orçamentário e contábil, no GND 1, cujo registro deve ser associado ao elemento de despesa '34', por ser esta a classificação que reflete, fielmente, o conteúdo normativo do art. 18, § 1º, da LRF.
Além de tornar o orçamento mais transparente à luz dos conceitos e regras previstos na LRF, a classificação dessas despesas no GND 1 e no elemento de despesa '34' tem o potencial de reduzir o risco de confusões nos registros das terceirizações, sendo este um desafio que precisa ser superado em diversos órgãos federais. E este é um item de despesa que está a exigir maior transparência e atenção dos órgãos de controle. Chama atenção o fato de haver contratação de agentes terceirizados em substituição de servidores e empregados públicos em apenas sete órgãos dos Poderes da União, como fica evidenciado na tabela do item 217 desta instrução. 
Se a remuneração dos servidores docentes e demais profissionais de saúde que realizam atividades assistenciais nos hospitais universitários constitui despesa própria da área de educação, não há razão plausível para supor que o salário dos extraquadros - contratados de forma irregular para exercer o papel daqueles no compromisso primário com ensino e pesquisa - possa se transformar em despesa própria da área de saúde e ser transferido para responsabilidade do Ministério da Saúde. 
O fato de as despesas com salário de extraquadros serem registradas no GND 3 não tem o condão de transpor a tipicidade de uma despesa da área de educação para a área de saúde, menos ainda a sistematização adotada poderia jogar para escanteio os requisitos conceituais definidos pelo art. 2º, incisos II e III, da Lei Complementar 141/2012, essencial para aplicação das ações do MAC/SUS no âmbito dos órgãos e entidades que estão sob a égide dos orçamentos fiscal e/ou da seguridade social. 
Eventuais impropriedades formais na elaboração ou na execução do orçamento da União não alteram a essência da despesa com salário de extraquadro em substituição a servidores efetivos da UFRJ. Há que se considerar o princípio da primazia da essência sobre a forma. 
É preciso ter clareza do que se discute em cada passo. A própria Secex-RJ registra que a UFRJ teria dificuldade em reduzir o número de extraquadros nos respectivos hospitais universitários em razão da diminuição do efetivo de servidores concursados, que passou de 4.670 em 2005 para 3.789 em 2015. Atualmente, 1.012 trabalhadores extraquadros da UFRJ fazem as vezes de servidores efetivos que deveriam ter sido contratados por meio de concurso público, seja por razão de vacância, seja em decorrência de expansão das atividades nas unidades hospitalares. 
Diante dessa realidade, não é razoável inserir na conta do SUS o custo de irregularidades na contratação de extraquadros pelas fundações de apoio assumidos pela UFRJ, cujas despesas, assim como ocorre com os efetivos, devem ser custeadas com as dotações consignadas no orçamento da União para o Ministério da Educação.  
O desvio de finalidade na aplicação das dotações orçamentárias descentralizadas pelo Ministério da Saúde para pagar despesas próprias do Ministério da Educação não é trivial porque, além de comprometer a aplicação dos recursos mínimos de educação e saúde, a questão esbarra na vedação do art. 167, inciso VI, da Lei Fundamental, uma vez que configura remanejamento de dotação do Ministério da Saúde para pagamento de despesa própria do Ministério da Educação e das universidades a ele vinculadas, sem prévia autorização do Congresso Nacional, o que é terminantemente proibido pelo dispositivo mencionado.
Para além dos aspectos abordados até aqui, as alegações formuladas pela Secex-RJ que fundamentam suas conclusões podem passar a ideia de que os trabalhadores extraquadro da UFRJ, porque foram classificados indevidamente no GND 3, deveriam receber o mesmo tratamento de serviço de terceiros, tese que, se prosperasse, configuraria precedente com efeito multiplicador sobre as finanças públicas nacionais, na contramão dos propósitos claramente definidos na LRF.
Em razão disso, faz-se oportuno relembrar que o legislador complementar distinguiu bem claramente as despesas de terceirização de mão de obra em substituição a servidores e empregados públicos daquelas referentes a serviços de terceiros. Merece transcrição a seguinte passagem da LRF: 
Art. 72. A despesa com serviços de terceiros dos Poderes e órgãos referidos no art. 20 não poderá exceder, em percentual da receita corrente líquida, a do exercício anterior à entrada em vigor desta Lei Complementar, até o término do terceiro exercício seguinte. (grifamos) 
Sobre a amplitude desse dispositivo, novamente, recorre-se ao Relatório e Voto do ministro Walton Alencar Rodrigues que fundamentam a Decisão 1.084/2001-TCU-Plenário. De acordo com a decisão, as regras previstas nos arts. 18, § 1º, e 72 da LRF têm propósitos distintos.  
A primeira regra, inserida de forma permanente na norma geral de finanças públicas, tem por finalidade evitar o aumento de contratação direta de trabalhadores terceirizados para substituir servidores efetivos e empregados públicos, por meio do indesejável mecanismo de escapismo do limite da despesa total com pessoal sujeita a limite por força constitucional (art. 169) .  
Já a segunda, de caráter transitório, visou limitar o crescimento da despesa com serviços de terceiros nos primeiros anos de vigência da LRF, de forma a constituir obstáculo à extinção de cargos por meio da demissão de servidores, para posterior contratação de terceiros para substituí-los. 
Para justificar a possibilidade de aplicação dos créditos descentralizados pelo Ministério da Saúde no bojo das ações do MAC/SUS, a Secex-RJ, mesmo sem mencionar, embasa toda a sua análise na lógica do art. 72 da LRF, enquanto a contratação de trabalhadores extraquadro pela UFRJ, que desempenham funções de caráter continuado fazendo as vezes de servidores efetivos dos hospitais universitários, se enquadra no art. 18, § 1º, sendo, portanto, tipicamente de responsabilidade do Ministério da Educação.
As despesas com serviços de terceiros são aquelas previstas no Decreto Presidencial mencionado referentes a contratações para execução, de forma indireta, de atividades de conservação, limpeza, segurança, vigilância, transportes, copeiragem, recepção, dentre outras para as quais a Portaria Interministerial prevê os elementos "36 - Outros Serviços de Terceiros - Pessoa Física" e "39 - Outros Serviços de Terceiros - Pessoa Jurídica", classificadas corretamente como outras despesas correntes (GND 3) , desde que a atividade não se relacione com a missão institucional do órgão ou entidade. 
O breve levantamento realizado para subsidiar a presente análise revela que o problema da classificação orçamentário-contábil das despesas previstas no art. 18, § 1º, da LRF é sistêmico e merece ser analisado em processo apartado, para que sejam avaliados, de forma prévia, todos os aspectos da revisão dos procedimentos de classificação contábil e orçamentária, o que requer discutir a matéria de forma sistemática com a SOF e a Secretaria do Tesouro Nacional (STN) .
A questão toca no controle das despesas com pessoal previsto no art. 169 da Constituição da República, o qual estabelece que lei complementar fixará o limite para as despesas com pessoal, atualmente definidos pela LRF. O próprio dispositivo constitucional também prevê mecanismos para conferir racionalidade ao controle de tais despesas, merecendo destaque as disposições do § 1º, segundo as quais a admissão ou contratação de pessoal, a qualquer título, deve ser precedida de prévia dotação orçamentária suficiente para atender às projeções de pessoal e acréscimos dela decorrentes (inciso I) e autorização específica na LDO, com ressalva tão somente para as empresas estatais que não sejam dependentes de recursos dos orçamentos fiscal e da seguridade social para serem mantidas (inciso II) . A inobservância dessas disposições constitucionais e legais compromete o conjunto de medidas previstas para controlar de perto a evolução das despesas com pessoal sujeitas ao limite fixado pela LRF.  
Em desfecho, oportuno assinalar que em trabalhos anteriores desta Cortes de Contas foram identificadas previsões na LDO em atrito com o estrito conceito e regras estatuídos na LRF, o que impeliu o Tribunal a atuar à luz do ordenamento jurídico visto em sua completude. Cite-se, a título de exemplo, o Acórdão 289/2008-TCU-Plenário (item 9.4.1, da relatoria do ministro Ubiratan Aguiar) , por meio do qual esta Corte de Contas questionou práticas amparadas por disposições previstas nas LDOs de 2007 e 2008, no sentido de permitir a consolidação dos limites de pessoal dos Tribunais da Justiça Federal, em flagrante atrito com a norma geral de finanças públicas de índole constitucional (recursos apreciados pelos Acórdãos 446/2009 e 3.244/2011-TCU-Plenário, ambos da relatoria do ministro Walton Alencar Rodrigues) .
Impende registrar que a classificação da despesa no GND 1 não teria o condão de legitimar contratações irregulares de terceirizados à luz do art. 37, inciso II da Constituição da República, pelas razões expostas no Acórdão 1520/2006-TCU-Plenário, assim como na Sentença de mérito da Justiça Federal.
Em reunião realizada na sede do TCU em 27/11/2017, porém, o representante da SOF solicitou à Semag que a revisão da classificação das despesas com terceirização previstas no art. 18, § 1º, da LRF fosse tratada no contexto do Projeto de LDO 2019, de forma a possibilitar uma ampla discussão para avaliar as repercussões da medida em toda Administração Pública federal. Ponderou que  a LDO 2018 (Lei 13.473/2017) já tinha sido aprovada e o PLOA 2018 estava prestes a ser aprovado pelo Congresso Nacional. 
O representante da SOF ressaltou, ainda, que as discussões do PLDO 2020 terá início previsto para fevereiro do próximo ano, o que possibilitará avaliar os mecanismos de controle a serem adotados pelo Ministério do Planejamento, Desenvolvimento e Gestão para autorizar, previamente, a realização das despesas com terceirização que impactam diretamente o limite de pessoal dos Poderes e órgãos da União.
A Semag reputa pertinente a ponderação apresentada pela SOF e fará o acompanhamento da matéria por ocasião da elaboração do PLDO e PLOA 2020, tendo em vista o disposto no art. 43, inciso VIII da Resolução TCU 284/2016, que prevê a competência para esta Unidade Técnica "acompanhar a elaboração, a aprovação e a execução das leis relativas a planos plurianuais, diretrizes orçamentárias e orçamentos anuais".
3.5.3. Impossibilidade de Contingenciamento de Salários dos Trabalhadores Extraquadros dos Hospitais Universitários
A Secex-RJ defende o posicionamento de que os salários dos extraquadros deveriam ser pagos com os créditos descentralizados e recursos repassados no âmbito da ação MAC/SUS, uma vez que tais despesas, por serem classificadas no GND 3, seriam suscetíveis a "constantes cortes orçamentários e contingenciamentos".
Sobre esse ponto, a Semag também concorda com o entendimento do Ministério Público de Contas. A despesa não pode ser classificada neste ou naquele grupo de natureza de despesa em razão do contingenciamento, pois se a LRF a Lei Complementar 141/2012 pudessem ser interpretadas nessas bases, instaurar-se-ia um quadro de total fragilidade no campo das finanças públicas. Para fugir das regras restritivas, bastaria mudar a classificação da despesa.
Assiste razão ao Ministério Público de Contas no sentido de que a escassez de recursos da UFRJ para pagar as despesas com salário de extraquadros decorre não do contingenciamento realizado pelo Poder Executivo, mas de falhas no processo decisório quando da elaboração e aprovação da proposta orçamentária da Universidade. 
Não se demonstra razoável, como a Nota Oficial da Reitoria da UFRJ e os documentos de peça 31 comprovam, a universidade prever dotações orçamentárias apenas para os meses de janeiro a agosto de 2017, deixando sem cobertura - nas dotações do Ministério da Educação - as despesas com salário de extraquadro de setembro a novembro. A Nota nada menciona sobre o salário de dezembro.  
Registre-se, em parêntese, que chama atenção o fato de a Reitoria da UFRJ declarar em Nota Oficial só haver previsão de dotação orçamentária até agosto de 2017 (transcrita no item 53 da peça 7) , se o documento de peça 31 evidencia pagamento de salário dos extraquadros de setembro com orçamento da UFRJ. Apenas os salários de outubro foram pagos com recursos do MAC/SUS vinculados ao FNS.
Neste cenário, não há que se falar em contingenciamento de despesas referentes aos meses de setembro a novembro, mas falha de planejamento orçamentário que pode ter levado ao exaurimento das dotações mal dimensionadas pela entidade quando da aprovação da proposta orçamentária encaminhada ao Ministério do Planejamento. 
Ao assim proceder, a UFRJ se coloca em atrito com a diretriz fixada pelo art. 4º da LDO 2017, segundo o qual as prioridades e metas da administração pública federal, incluídas as universidades federais, devem observar não apenas as despesas obrigatórias de caráter continuado (DOCC) que se enquadrem no art. 17 da LRF, mas também as despesas continuadas essenciais ao funcionamento dos órgãos e das entidades que integram os orçamentos fiscal e da seguridade social. 
O sentido do dispositivo é, de fato, evitar que os órgãos e entidades, ao elaborarem suas propostas, deixem à margem da peça orçamentária despesas de caráter continuado que, embora não sejam integralmente revestidas do conceito de DOCC, são essenciais para o funcionamento da unidade, a exemplo dos extraquadros da UFRJ, energia elétrica, dentre outras despesas.
Concorda-se com a solução apresentada pelo Ministério Público de Contas, no sentido de a questão se resolver com remanejamento de crédito do Ministério da Educação para suplementar o crédito dos hospitais universitários da UFRJ para pagamento de salários de extraquadros, solução acordada em reunião realizada pela Semag com os representantes do Poder Executivo.  
A Semag também concorda com o Ministério Público de Contas que as despesas com salário de extraquadros, que substituem servidores que deveriam ter sido contratados por concurso público, por se tratar de profissionais de saúde fundamentais para o funcionamento de prestação de serviço de saúde, considerado direito fundamental do cidadão, não deve se sujeitar ao contingenciamento, uma vez que, se esses terceirizados fossem substituídos por concursados, não haveria meios de contingenciá-las.
O entendimento aqui exposto não se estende a quaisquer despesas com terceirização de mão de obra em substituição de servidores, cuja força de trabalho seja alocada em outras unidades que não sejam os hospitais universitários. O posicionamento, assim, limita-se às unidades hospitalares que prestam serviços de saúde à população, essenciais para assegurar o direito de acesso à saúde e a inviolabilidade do direito à vida, considerados direitos fundamentais.
Em conclusão, concorda-se que a controvérsia analisada nestes autos resolve-se não com a desnaturalização de um dos componentes importantes da despesa de pessoal e com a desarticulação das finanças públicas, mas com a determinação para que os Ministérios do Planejamento e da Educação, assim como a UFRJ, se abstenham de eventualmente inserir no rol do contingenciamento as despesas de caráter continuado referentes a pagamento de salário de extraquadros dos profissionais dos hospitais universitários, que há anos substituem mão de obra que deveria ser contratada mediante concurso público específico, exigido pelo TCU e pela Sentença da Justiça Federal.
Quanto aos demais aspectos sobre o tema tratado neste tópico, concorda-se com o parecer do Ministério Público de Contas objeto das peças 1 e 7 destes autos.
3.5.4. Autonomia Universitária X Finanças Públicas
A Constituição de 1988 assegura às universidades um sistema da autonomia didático-científica, administrativa, financeira solenizado pelo art. 207, considerado uma das garantias fundamentais da liberdade de cátedra de índole constitucional.  
Essa autonomia, porém, não é absoluta, devendo ser exercida nos limites e termos constitucionais e legais.  Frise-se que mesmo os Poderes independentes devem observar a Constituição e as normas gerais de finanças públicas, pois todos estão sujeitos ao império da lei. 
O art. 99, § 1º, da Lei Fundamental prevê, expressamente, que ao Poder Judiciário é assegurada autonomia administrativa e financeira, cuja proposta orçamentária será elaborada dentro dos limites estipulados conjuntamente com os demais Poderes na LDO. 
Portanto, todos os Tribunais do Poder Judiciário, assim como o Ministério Público da União, a Câmara dos Deputados, o Senado Federal, a Defensoria Pública da União e o próprio TCU, órgãos com poder de autogoverno, devem obediência à Constituição e à LRF, sem exceção. 
Também não se pode confundir autonomia universitária com independência dos Poderes ou soberania do Estado brasileiro. Assim sendo, merece citação o seguinte precedente do Supremo Tribunal Federal (STF) :
A previsão da autonomia universitária vem consagrada no art. 207 da Carta Política. Embora não se revista de caráter de independência (...) , atributo dos Poderes da República, revela a impossibilidade de exercício de tutela ou indevida ingerência no âmago próprio das suas funções, assegurando à universidade a discricionariedade de dispor ou propor (legislativamente) sobre sua estrutura e funcionamento administrativo, bem como sobre suas atividades pedagógicas. (...) Peca, portanto, o diploma legislativo em sua totalidade, porque fere a autonomia administrativa, a financeira e, até mesmo, a didático-científica da instituição, uma vez que ausente seu assentimento para a criação/modificação do novo serviço a ser prestado." (ADI 3.792, rel. min. Dias Toffoli, j. 22-9-2016, P, DJE de 1º-8-2017) (grifou-se) 
No mesmo sentido segue a Sentença de mérito proferida pelo Juízo da 19ª Vara Federal mencionada nesta instrução, de cujo teor merece destaque a seguinte passagem:
No entanto, a autonomia universitária encontra limites na Constituição e nas leis, daí que o seu exercício não pode se manifestar em desacordo com os princípios e regras que informam o sistema jurídico, razão pela qual as Instituições de ensino superior, no exercício de sua competência regulamentar em matéria afeta ao ensino, devem observar os ditames da razoabilidade e proporcionalidade. (grifamos) 
As leis complementares exigidas pela Constituição da República constituem um dos limites a serem observados por todos os Poderes independentes e órgãos/entidades autônomos. Assim sendo, a autonomia prevista no art. 207 não tem o condão de elidir as universidades de observarem a LRF e a Lei Complementar 141/2012, bem como as diretrizes da LDO e as regras previstas na LOA quando da aplicação dos recursos vinculados a ações e serviços públicos de saúde, cujos créditos descentralizados para tais finalidades devem observar os princípios e regras constitucionais previstos nos arts. 167, inciso VI, e 198, inciso I. 
No que tange ao pedido do Ministério Público de Contas, formulado na Representação inicial, para que seja determinada ao Ministério do Planejamento, Desenvolvimento e Gestão, a criação de uma unidade orçamentária para cada hospital universitário da UFRJ, a fim de que descentralizações orçamentárias e repasses financeiros do FNS possam se dar diretamente para essas unidades hospitalares, há que se tecer alguns comentários.
Ao analisar este item do pedido, a Secex-RJ alega que o TCU se imiscuir sobre quem deve possuir a gerência desses recursos poderia atentar contra a autonomia administrativa e de gestão financeira e patrimonial da universidade, consagrada no art. 207 da Carta Política.
Sobre este ponto, a Semag tem posicionamento intermediário que passa a expor.  Embora as universidades sejam dotadas de autonomia consagrada no art. 207 da Carta Política, o exercício dessa autonomia não se sobrepõe às disposições constitucionais, com as quais o dispositivo mencionado deve ser harmonizado. Esse também é o entendimento do STF:
As universidades públicas são dotadas de autonomia suficiente para gerir seu pessoal, bem como o próprio patrimônio financeiro. O exercício desta autonomia não pode, contudo, sobrepor-se ao quanto dispõem a Constituição e as leis (art. 207 da CB/1988) . Precedentes: RE 83.962, rel. min. Soares Muñoz, DJ de 17-4-1979, e ADI 1.599-MC, rel. min. Maurício Corrêa, DJ de 18-5-2001. As universidades públicas federais, entidades da administração indireta, são constituídas sob a forma de autarquias ou fundações públicas. Seus atos, além de sofrerem a fiscalização do TCU, submetem-se ao controle interno exercido pelo Ministério da Educação (MEC) . Embora as universidades públicas federais não se encontrem subordinadas ao MEC, determinada relação jurídica as vincula ao Ministério, o que enseja o controle interno de alguns de seus atos (arts. 19 e 25, I, do DL 200/1967) . (...) Não há ilegalidade nem violação da autonomia financeira e administrativa, garantida pelo art. 207 da Constituição, no ato do ministro da Educação que, em observância aos preceitos legais, determina o reexame de decisão, de determinada universidade, que concedeu extensão administrativa de decisão judicial (arts. 1º e 2º do Decreto 73.529/1974, vigente à época) . [RMS 22.047 AgR, rel. min. Eros Grau, j. 21-2-2006, 1ª T, DJ de 31-3-2006.] (grifamos) 
Constituídas sob a forma de entidades autárquicas ou fundacionais na Administração Indireta federal, as universidades mantêm vinculação ministerial, nos termos do art. 4º, parágrafo único, do Decreto-Lei 200/1967. Esta previsão encontra-se alinhada à seguinte dicção constitucional:
Art. 87. Os Ministros de Estado serão escolhidos dentre brasileiros maiores de vinte e um anos e no exercício dos direitos políticos.
Parágrafo único. Compete ao Ministro de Estado, além de outras atribuições estabelecidas nesta Constituição e na lei:
I - exercer a orientação, coordenação e supervisão dos órgãos e entidades da administração federal na área de sua competência e referendar os atos e decretos assinados pelo Presidente da República; (grifamos) 
Por certo, embora as universidades autárquicas não estejam subordinadas ao Ministério da Educação, determinada relação jurídica as vincula ao Ministério, o que enseja o controle interno de alguns de seus atos (arts. 19 e 25, inciso I, do Decreto-Lei 200/1967) . 
Dessa forma, não se vislumbra violação à autonomia universitária o ato do Ministério da Educação que, em conjunto com os Ministérios do Planejamento, Desenvolvimento e Gestão, criar unidades orçamentárias para sistematizar os hospitais universitários da UFRJ no orçamento da União, à semelhança do que já ocorre com boa parte dos demais hospitais que entregaram suas respectivas gestões à EBSERH segundo informações constantes do MTO 2017 (peça 37, p. 125 e seguintes) , sem razão para tratamento diferenciado.
Os hospitais-escola constituem unidades responsáveis pela aplicação de recursos significativos vinculados a dois mínimos constitucionais (educação e saúde) . Com efeito, revela-se necessária a adoção de alguns cuidados com a gestão desses recursos, de forma a evitar a criação de ambiente propício a desvio de finalidade na sua aplicação, o que pode ter reflexo no parecer prévio das contas presidenciais por força do disposto nos arts. 72 e 73 da Lei 9.394/1996 (LDB) e arts. 34 e 37 da Lei Complementar 141/2012. Repita-se que o descumprimento dos mínimos de educação e saúde pode ensejar opinião adversa por ocasião da emissão do parecer prévio, conforme previsto na Resolução-TCU 291/2017.
As práticas adotadas pela Reitoria da UFRJ nos últimos anos, de reter indevidamente e aplicar com desvio de finalidade recursos vinculados ao mínimo de saúde, reforçam a necessidade de se rever os mecanismos de execução orçamentária nas unidades híbridas, que aplicam recursos de duas políticas públicas orientadas por regras específicas e complexas.
Convém observar que as unidades das universidades responsáveis pelo ensino, pesquisa e extensão dispõem regras específicas. Para assegurar a liberdade de cátedra nessas unidades, a Lei 9.192/1995, regulamentada pelo Decreto 1.916/1996, estabelece um estatuto específico para escolha dos reitores e dirigentes universitários, o que se dá por meio de consulta pública à respectiva comunidade, fixação de mandato e regras restritivas para recondução ao mesmo cargo. 
Assim sendo, da mesma forma que ocorre com os reitores, os dirigentes universitários são escolhidos mediante consulta pública para investidura por prazo certo (nomeação a termo) , permitida uma única recondução mediante nova consulta pública. 
Esse estatuto próprio para dirigentes nas universidades federais integra o sistema da autonomia didático-científica, administrativa e financeira solenizado pelo artigo 207 da Carta Política, constituindo esta uma das garantias fundamentais da liberdade de cátedra de índole constitucional.  No mesmo sentido, segue o entendimento do STF, segundo o qual a "afirmação da validade e da eficácia da nomeação a termo para cargos de direção de entidades com autonomia derivada da Constituição não é novidade no direito brasileiro, mas jurisprudência consolidada", que ensejou a edição da Súmula STF 47 (ADI 1.949 e Mandados de Segurança 10.213 e 21.239) . 
Ao garantir a autonomia didático-científica por meio, inclusive, de escolha democrática dos dirigentes universitários, o constituinte originário pretendeu subtrair a verticalização hierárquica no ambiente universitário.  Registre-se que, segundo a balizada doutrina de Hely Lopes Meirelles, in Direito Administrativo Brasileiro (25ª ed. São Paulo: Malheiros, 2000, p. 385) , hipóteses de investidura a termo ou a prazo certo, tal como estabelece a Lei 9.192/1995, não se confunde com nomeação em comissão, cujo ato decorre de uma relação de confiança entre o nomeante e o nomeado.
 A investidura a termo, na lição do jurista, constitui uma dentre várias técnicas admissíveis para proteger o serviço público das demissões arbitrárias, ou imotivadas, visando garantir a continuidade de orientação e a independência dos órgãos administrativos que o legislador dotou com autonomia, tornando o titular do cargo tecnicamente independente de injunções outras que não sejam pautadas no estrito cumprimento lei.  Cite-se o entendimento assentado pelo Superior Tribunal de Justiça no Recurso Ordinário em Mandado de Segurança 26.980.
Assim, o modelo de gestão que suprime do dirigente das unidades hospitalares responsáveis pelo ensino, pesquisa e extensão a gestão orçamentária plena dos créditos descentralizados pelo FNS, para serem aplicados em ações e serviços públicos de saúde, verticaliza a gestão administrativo-financeira de forma incompatível com os propósitos da autonomia constitucional regulamentada pela Lei 9.192/1995. 
Tal realidade torna propícia a instauração de um ambiente de risco para a gestão, uma vez que os fatores críticos na gestão orçamentária e financeira dos hospitais universitários têm repercussões que vão além dos aspectos formais da gestão e sua prestação de contas, afetando, diretamente, a prestação de serviços de assistência à saúde em todas as suas dimensões (ensino, pesquisa e extensão) , o que pode comprometer direitos fundamentais, tais como a inviolabilidade do direito à vida e o acesso à saúde.
Diante disso, a criação de unidades orçamentárias específicas para os hospitais universitários se harmoniza com o arcabouço normativo e jurisprudencial de escolha dos responsáveis pela gestão dos recursos vinculados aos mínimos de educação e de saúde, que devem observar princípios e regras constitucionais e legais específicos no curso da gestão e prestação de contas aos órgãos de controle e à sociedade. Isso em nada interfere no funcionamento ou reduz o papel do Complexo Hospitalar da UFRJ, que permanecerá a figurar como instância de articulação e coordenação interna dos hospitais universitários.
A medida também encontra respaldo no art. 32, parágrafo único, da Lei Complementar 141/2012, segundo o qual o órgão central de contabilidade da União (STN) é competente para editar normas gerais, "observada a necessidade de segregação das informações" (grifou-se) , objetivando assegurar o registro segregado das despesas com ações e serviços públicos de saúde, com vistas à elaboração da prestação de contas bimestral e anual de responsabilidade do ministro da Saúde, com reflexo nas contas presidenciais anuais. 
O art. 33 da Lei Complementar 141/2012, por sua vez, prevê regras de consolidação das contas referentes às despesas com ações e serviços públicos de saúde executadas por órgãos e entidades da administração direta e indireta do respectivo ente da Federação, atribuição esta do gestor do SUS, que na União é exercida pelo ministro da Saúde.  O dispositivo é uma das expressões que concretizam o princípio constitucional da direção única do SUS já analisado nos tópicos precedentes.
Conferir a condição de unidade orçamentária às unidades executoras das universidades (hospitais-escola) que, de fato, são responsáveis pela execução orçamentária e financeira de parcela expressiva dos recursos vinculados ao mínimo da saúde não é apenas providência essencial para a necessária segregação das informações no contexto do orçamento global das universidades, como também é medida indispensável para conferir racionalidade e prevenir riscos na execução de recursos vinculados a dois mínimos constitucionais que afetam diretamente as contas presidenciais, as quais não podem ficar suscetíveis à vulnerabilidade operacional verificada nestes autos.  
Em função dos dispositivos supracitados, não procede o entendimento da Secex-RJ que aponta para suposta ingerência indevida do TCU sobre o funcionamento das universidades federais. Ao TCU compete elaborar o parecer prévio das contas presidenciais e acompanhar os demonstrativos bimestrais de educação e saúde que integram o RREO da União, os quais têm reflexo direto sobre aquelas contas. 
Convém anotar, a título de exemplo, que as contas presidenciais de 2016, apreciadas pelo Acórdão 1320/2017-TCU-Plenário, da relatoria do ministro Bruno Dantas, foram marcadas por conflitos sobre aplicação do mínimo da saúde, com formalização de denúncia pela sociedade civil, prontamente acolhida por Representação do Ministério Público de Contas, cuja matéria foi apreciada pela Semag no TC Processo 011.936/2017-7, da relatoria do mesmo ministro.
Dessa forma, diferentemente de configurar ingerência indevida que possa violar a autonomia universitária, a atuação do TCU no sentido prevenir riscos e corrigir desvios tais como os verificados nestes autos encontra respaldo no art. 71 da Constituição Federal, na Lei 8.443/1992, na Lei Complementar 141/2012 (arts. 25, 34 a 38) , na Resolução-TCU 291/2017 e na jurisprudência do STF mencionada nos itens precedentes.
À luz da análise empreendida até aqui, a Semag manifesta concordância com o mérito do pedido do Ministério Público de Contas para que seja recomendada a criação de unidades orçamentárias específicas para os hospitais universitários da UFRJ. Providência nesta vertente, se tivesse sido adotada anteriormente, poderia ter evitado a destinação indevida de recursos vinculados a ações e serviços públicos de saúde para pagamento de salário dos agentes terceirizados que substituem servidores efetivos que deveriam ser contratados por concurso público, gasto considerado despesa de pessoal da UFRJ segundo o que dispõe o art. 18, § 1º, da LRF.
Entretanto, esta unidade técnica é de opinião de que a recomendação deverá ser primordialmente destinada ao Ministério da Educação para que, no exercício de suas competências constitucionais para exercer a orientação, coordenação e supervisão das universidades federais, possa adotar as medidas junto aos órgãos centrais de orçamento (SOF) e de contabilidade (STN) da União para assegurar as condições necessárias visando à correta aplicação dos mínimos constitucionais de educação e saúde pelos hospitais universitários, sem perder de vista a necessidade de garantir ao Ministério da Saúde as condições operacionais para o monitoramento permanente da aplicação das ações e serviços públicos de saúde para fins do disposto no art. 33 da Lei Complementar 141/2012.
No que diz respeito à solução apresentada pela Secex-RJ, de adesão à EBSERH, trata-se de questão que, aí sim, afeta a autonomia universitária e o princípio da indissociabilidade do ensino, pesquisa e extensão solenizados pelo art. 207 da Lei Maior.
Frise-se que o ensaio realizado pela UFRJ para entregar a gestão de seus hospitais de ensino à EBSERH já foi objeto de ação civil pública ajuizada pela Procuradoria da República no Rio de Janeiro, com Sentença de mérito do Juízo da 19ª Vara Federal que aponta a inconstitucionalidade da adesão.
Num juízo de ponderação, em que são considerados os comportamentos estatais também sob filtros como os da razoabilidade e da proporcionalidade, nada indicaria que o TCU devesse determinar ou recomendar à UFRJ entregar a gestão de seus hospitais universitários à EBSERH, se tal medida pode colocar a entidade autárquica em rota de colisão com o Ministério Público Federal e a Justiça Federal, podendo até mesmo configurar descumprimento de decisão judicial.
A solução para redução do número de agentes terceirizados em substituição de servidores da UFRJ passa pelo cumprimento da Sentença de mérito proferida pelo Juízo da 19ª Vara Federal, assim como pelo cumprimento da determinação constante do item 9.1.6 do Acórdão 2983/2015-TCU-Plenário, da relatoria do ministro Bruno Dantas.
A Sentença de mérito foi proferida nos seguintes termos:
JULGO PROCEDENTE O PEDIDO, para condenar a UNIÃO FEDERAL e a UFRJ: 
 (i) a nomear em até 45 dias e dar posse nos 30 dias subsequentes a todos os profissionais aprovados nos concursos públicos regidos pelos Editais nº s 63/2013, 70/2015 e 390, que não tenham sido convocados e nomeados, nos cargos vagos constantes do SIAPE, sob pena de multa diária de R$ 500,00 e responsabilização administrativa e criminal (em substituição aos trabalhadores extraquadros) ; 
 (ii) que, no mesmo prazo, dentro de suas respectivas competências, promovam a adoção de todos os atos necessários para que, satisfeitos os requisitos da Lei nº 8.745/2003, seja realizada a urgente e imediata contratação temporária de profissionais, para a substituição dos funcionários extraquadros das unidades de saúde da UFRJ, que atualmente exercem funções da atividade-fim, não substituídos pelos servidores nomeados na forma do item (i) , bem como para a reativação de todos os serviços das mesmas paralisados por falta de pessoal desde 19/11/2008, data do acordo firmado entre a UFRJ e os Ministérios Públicos do Trabalho e Federal (fl. 338 do DOC. 01) 
 (iii) determinar à UFRJ que apresente no prazo de 120 dias um plano de redimensionamento da força de trabalho de todas as suas unidades de saúde, que deve contemplar, de acordo com os critérios técnicos e administrativos, todos os cargos e funções necessários para a substituição de todos os funcionários extraquadros e/ou temporários que exercem atividades finalísticas em tais unidades de saúde e para a reabertura de todos os serviços das mesmas paralisados por falta de pessoal ao longo das duas últimas décadas. 
 (iv) promover, com a apresentação do plano de redimensionamento da força de trabalho de todas as unidades da UFRJ de que trata o item (iii) , dentro de suas competências, concursos públicos para o provimento de cargos efetivos na UFRJ por servidores públicos, submetidos ao regime jurídico único (Lei nº 8.112/90) , para a substituição de todos os funcionários extraquadros e/ou temporários que exercem atividades finalísticas em tais unidades de saúde e para a reabertura de todos os serviços das mesmas paralisados por falta de pessoal ao longo das duas últimas décadas. Exaurida a cognição, autorizo a antecipação dos efeitos da sentença, para o cumprimento de suas determinações a partir da intimação. Expeçam-se os respectivos mandados de intimação, devendo o MPF, autor da ação, acompanhar o cumprimento das medidas, assim como, os Réus, prestarem contas ao Juízo acerca do cumprimento das medidas. (grifamos) 
A União apresentou apelação contra a referida decisão, conforme o Processo 2013.51.01.022686-6 - Apelação em ação civil pública. Os autos se encontram na 7ª Turma do Tribunal Regional Federal da 2ª Região com Parecer da Procuradoria Regional da República (peça 38) , proferido em 26/7/2017, por meio do qual o Parquet pugna pela improcedência do recurso. 
De acordo com o registro constante do referido Parecer, a UFRJ informou que a força de trabalho extraquadro dos hospitais universitários da universidade soma 1.058 profissionais. Para a instrução destes autos, a UFRJ informou haver 1.012 extraquadros em outubro deste ano, ou seja, 46 agentes extraquadro a menos.
 Já o Acórdão 2983/2015-TCU-Plenário fixou o prazo de noventa dias para a Reitoria da UFRJ elaborar e apresentar ao TCU plano de ação contendo as medidas a serem adotadas, os responsáveis por tais medidas e os prazos para que sejam implementadas, com vistas a promover a substituição dos terceirizados irregulares que desempenham atividades não previstas no Decreto 2.271/1997 (itens 31 a 38 do Voto) . 
A questão se resolve com o cumprimento da Sentença que, segundo o parecer da Procuradoria Regional da República, permite à UFRJ a nomeação imediata de profissionais para 34 cargos, diante da existência de vagas. Ainda segundo consta do parecer, a depender da abertura de vagas por parte da União Federal, a UFRJ poderá ainda nomear outros 523 aprovados, perfazendo um total de 557 cargos, número que representa 52% de substituição dos extraquadros. 
Não há solução ao arrepio da Constituição da República. Embora as leis aprovadas pelo Congresso Nacional tenham presunção de constitucionalidade, fato é que existem manifestações de órgãos jurídicos com fundamentação de relevante densidade que apontam para a inconstitucionalidade da transferência da gestão dos hospitais universitários à entidade de natureza privada alheia à estrutura da universidade autárquica. Merece citação a Ação Direta de Inconstitucionalidade - ADI 4.895 ajuizada pela Procuradoria-Geral da República (peças 41-42) e a Sentença de mérito do Juízo da 19ª Vara Federal que trata da questão no caso concreto da UFRJ (peça 36) .
Considerado o grau elevado de conflito jurídico sobre a matéria, revela-se no mínimo arriscado esta Corte de Contas se manifestar no sentido de proferir qualquer posicionamento que possa indicar a entrega da gestão administrativa dos hospitais-escola à EBSERH, pois tal medida configuraria interferência na autonomia universitária solenizada pelo art. 207 da Lei Maior, além de ir de encontro decisão recente da Justiça Federal.
3.5.5. Outros Assuntos Intercorrentes
Não se pode deixar de aproveitar a oportunidade dos temas discutidos nestes autos para registrar a preocupação com o fato de o reitor ter exonerado, sem observar o contraditório e a ampla defesa (conforme descrito na peça 48) , o ex-diretor-geral do HUCFF na sequência do pedido de mediação, formulado junto à Procuradoria Federal da UFRJ, para conter as reiteradas práticas da Reitoria de reter as dotações do MAC/SUS e destiná-las para pagamento dos extraquadros de responsabilidade do Ministério da Educação, causando danos à prestação dos serviços de saúde à população. 
A uma, porque decisão com tais contornos discutíveis no âmbito de unidades onde são realizadas atividades de ensino, pesquisa e extensão compromete os pressupostos que caracterizam a autonomia universitária no plano fático, podendo vir a ser entendida, pelas autoridades competentes, como abuso de poder. A duas, porque o teor dos documentos apresentados pelo ex-diretor-geral reflete fielmente não apenas os arts. 2º e 3º da Lei Complementar 141/2012, mas também a jurisprudência assentada no Acórdão 31/2017-TCU-Plenário (de janeiro de 2017) . A três, o direito de denúncia é ínsito a qualquer cidadão nos termos previstos no art. 74, § 2º da CRFB, regulamentado pelo art. 53 da LOTCU, constituindo dever de todo servidor público se insurgir contra ordens superiores manifestamente ilegais (art. 116, inciso IV da Lei 8.112/1990) , sob pena de ser responsabilizado solidariamente
A narrativa das peças 48; 53-54 e 56 destes autos dá sinais de que a exoneração, antes de finalizar o prazo regulamentar da investidura a termo do ex-diretor-geral, pode ter ocorrido com o propósito - ainda que velado - de criar as condições para a Reitoria seguir com a conduta reprovável de aplicar parcela considerável de recursos vinculados ao FNS em desvio de finalidade, considerada irregular pelo Ministério Público de Contas e por esta Unidade Técnica, o que requer atenção e cuidado específicos por parte dos órgãos de controle e, em especial, do Ministério da Educação, pois o que está em jogo na questão tratada nestes autos é a autonomia didático-científica.
É cediço que a investidura em cargo por prazo certo previsto na estrutura das universidades federais integra o sistema que materializa a autonomia didático-científica, administrativa, financeira solenizado pelo artigo 207 da Constituição da República, considerado uma das garantias fundamentais da liberdade de cátedra de índole constitucional.  Cite-se a jurisprudência do STF assentada no Mandado de Segurança 10.213 (Relator ministro Vitor Nunes Leal) . 
A observância da autonomia didático-científica é imprescindível no exercício das atividades precípuas do ensino, da pesquisa e da extensão dos cursos que formam profissionais de saúde, uma vez que não são irrelevantes as tentativas de ingerência externa com elevado potencial de comprometer tais funções, o que não raras vezes ocorre por motivações políticas, econômicas, ideológicas, dentre outras. Cite-se o caso das pesquisas com células-tronco embrionárias - realizadas pelo HUCFF -, que suscitaram divergências em diversos setores da sociedade, o que acabou levando ao ajuizamento da ADI 3.510 contra dispositivos da Lei de Biossegurança.  
A questão, assim, merece atenção do Ministério da Educação para, no exercício de suas competências constitucionais de orientação, coordenação e supervisão adote medidas que possam prevenir dispensas arbitrárias de gestores que adotam postura em defesa do cumprimento das leis vigentes e das decisões desta Corte de Contas.
IV. CONCLUSÃO
O número elevado de trabalhadores extraquadros nos hospitais universitários da UFRJ remonta pelo menos duas décadas. Inicialmente contratados por meio de Cooperativas, a Reitoria da referida Universidade assumiu os extraquadros em 2008, por ocasião da celebração de TAC com o Ministério Público Federal. O Termo, referenciado pelas determinações do Acórdão 1520/2006-TCU-Plenário, foi apreciado por Sentença de mérito proferida, em 2011, pelo Juízo da 8ª Vara Federal da Seção Judiciária no Estado do Rio de Janeiro. 
Em 2015, o TCU fixou o prazo para a UFRJ apresentar um plano de ação para substituição dos agentes extraquadros (item 9.1.6 do Acórdão 2983/2015-TCU-Plenário) . Em novembro de 2016, o Juízo da 19ª Vara Federal proferiu Sentença de mérito por meio da qual determinou à UFRJ e à União Federal a nomeação dos aprovados nos concursos públicos para preenchimento dos cargos vagos em substituição dos extraquadros. Apesar das determinações, a UFRJ ainda mantém 1.012 extraquadros nos hospitais universitários que integram a estrutura da entidade.
Tanto as sentenças quanto as decisões do TCU não deixam dúvida de que as despesas com salário dos trabalhadores extraquadros são despesas próprias do setor de educação, de responsabilidade da UFRJ e do Ministério da Educação em última instância. As razões do veto do presidente da República (item 175) apresentado ao art. 71 da LDO-2019, contra a alocação de recursos de emendas parlamentares vinculadas ao mínimo de saúde nos hospitais universitários, reforçam o entendimento assentado nas decisões mencionadas desta Corte de Contas.
A questão discutida nestes autos se resolve com a ponderação de duas passagens fundamentais da Constituição da República. 
De um lado, o art. 198, inciso I, estabelece como diretriz do SUS a direção única, que fica a cargo do Ministério da Saúde, conforme definido no art. 9º, inciso I, da Lei 8.080/1990.  Isso significa dizer que não é possível outro órgão ou entidade contratar pessoal ou realizar outro tipo de despesa à revelia da direção única do SUS e apenas apresentar ao Ministério da Saúde a conta para pagamento, em flagrante atrito com a vedação prevista no art. 36, caput e § 2º, da referida Lei, que impede o repasse de recursos para pagamento de despesa que não se sujeitem ao processo de planejamento e orçamento do SUS, assim como nas hipóteses em que as ações e serviços públicos não estejam inseridos no plano de saúde.
De outro, o art. 207 confere às universidades autonomia didático-científica, administrativa e de gestão financeira e patrimonial, a qual deve obedecer ao princípio de indissociabilidade entre ensino, pesquisa e extensão, cujas funções, para os cursos destinados à formação de profissionais de saúde, se processam em boa medida nos hospitais universitários. Essa conformação institucional de índole constitucional engloba a prerrogativa de deliberar acerca da contratação de pessoal, que não pode ser exercida pelo órgão responsável pela direção única do SUS à revelia da universidade autárquica e do Ministério da Educação. 
No plano orçamentário e contábil, a Semag se alinha ao posicionamento do Ministério Público de Contas e reafirma o entendimento assentado no Relatório que fundamenta a Decisão 1.084/2001-TCU-Plenário, no sentido de que as despesas com terceirização de mão de obra referentes à substituição de servidores e empregados públicos devem ser classificadas no GND 1, cujo registro deve ser associado ao elemento de despesa '34', por ser esta a classificação que reflete, fielmente, o conteúdo normativo do art. 18, § 1º, da LRF e do Decreto 2.271/1997. Essa classificação, todavia, não tem sido observada na prática pela Administração Pública federal por previsão alterada nas leis de diretrizes orçamentárias mais recentes, o que deverá ser objeto de acompanhamento em processo específico no próximo exercício, com a finalidade de ampliar a discussão com a SOF sobre os impactos operacionais sobre o controle da despesa de pessoal.
Os Ministérios da Educação, da Saúde e do Planejamento, Desenvolvimento e Gestão comungam do entendimento de que os créditos descentralizados para o custeio de ações e serviços públicos de saúde constante do programa de trabalho do Ministério da Saúde não podem ser utilizados para pagamento de remuneração de servidor efetivo ou empregado público e salários de agentes terceirizados contratados pelas universidades federais para substituírem e fazerem as vezes de tais servidores e empregados.
O entendimento da SOF proferido nos autos é claro no sentido de que a "execução do crédito orçamentário descentralizado deve manter a finalidade definida no Programa de Trabalho de origem e não retira o Ministério da Saúde da condição de detentor do crédito para fins orçamentários". Esse também foi o entendimento da Semag e acolhido pelo Relatório que fundamenta o Voto e o Acórdão 31/2017-TCU-Plenário.
Além de violar a diretriz constitucional de direção única do SUS, a retenção, pela Reitoria da UFRJ, dos créditos descentralizados pelo Ministério da Saúde para posterior destinação ao pagamento de despesas com pessoal de responsabilidade da UFRJ afronta a vedação prevista no art. 167, inciso VI, da Constituição da República, que proíbe expressamente o remanejamento de dotações orçamentárias entre órgãos.
Revela-se em atrito com a lógica e padece de plausibilidade jurídica a ideia ventilada no Parecer da Procuradoria Federal junto à UFRJ no sentido de que a descentralização dos créditos pelo FNS e repasse dos respectivos recursos integram o rol de receitas próprias da UFRJ, à semelhança da receita de aluguel arrecadado diretamente pela entidade. Sobre este ponto específico, não houve divergência entre a Semag e a Secex-RJ, o Ministério Público de Contas e os Ministérios ouvidos em reunião técnica (peças 22-25) , todos uníssonos quanto ao descabimento da manifestação da UFRJ.
A ponderação dos arts. 198, inciso I, e 207 da Lei Maior indica que a interpretação plausível que harmoniza os dois comandos constitucionais é aquela segundo a qual as despesas com pessoal das universidades, independentemente do regime jurídico adotado e da forma de contratação ou classificação orçamentário-contábil, constituem despesas próprias do setor de educação, que devem ser custeadas com dotações orçamentárias do Ministério da Educação.
Forçoso destacar que, de setembro de 2014 a outubro de 2017, a Reitoria da UFRJ reteve créditos descentralizados pelo Ministério da Saúde no montante acumulado de R$ 27,5 milhões (valor sem atualização) , os quais foram destinados para pagamento de salário de extraquadros. Ao reter irregularmente tais dotações orçamentárias, a Reitoria da UFRJ promoveu, pela via oblíqua, limitação de empenho e movimentação financeira dos recursos que integram o mínimo da saúde, o que é terminantemente proibido pelo art. 28 da Lei Complementar 141/2012, podendo sujeitar o agente que der causa à irregularidade - in casu o reitor da UFRJ - às sanções nas esferas civis e criminais previstas no art. 46 do mesmo Diploma. 
Ao assim proceder, a Reitoria promoveu um ambiente de risco para a gestão os hospitais universitários, que deixaram de dispor de parcela substancial das dotações descentralizadas pelo Ministério da Saúde para a realização de um conjunto de ações e serviços pactuados em prol do atendimento à população, fato que agrava o quadro crítico que levou o MPF a judicializar as omissões da UFRJ e da União em 2013 (itens 94-101) e a DPU a ajuizar nova ação em novembro de 2017 (itens 104-114) . 
Nesse cenário de retenções indevidas das dotações do MAC/SUS, é previsível - e praticamente inevitável - o aumento do risco de realização de despesas para prestação de serviços fundamentais pelos hospitais universitários sem o devido crédito suficiente para assegurar a sua adequação orçamentária, o que tende a aumentar o volume de reconhecimento e confissão de dívidas, prática que, embora ainda seja recorrente na Administração Pública Federal, conforme diagnóstico feito no monitoramento realizado pelo Acórdão 806/2014-TCU-Plenário, cria problemas de difícil solução com a Emenda Constitucional 95/2016. 
Em unidades hospitalares que também fazem atendimento à saúde este risco é ainda maior, uma vez que os gestores (em geral profissionais de saúde) não podem operar no limite da cláusula da "reserva do possível" e tampouco serem submetidos a "escolhas trágicas" (itens 144-150) , devendo adotar - sob pena de responsabilização nas esferas civil e criminal - a decisão que privilegia o respeito indeclinável à vida e à saúde humanas (STF, ADPF 45, min. Celso de Mello) .
Apesar das oitivas e das providências adotadas pelos Ministérios da Educação e do Planejamento no ano passado, que destinaram quase R$ 4,6 milhões à UFRJ a título de crédito suplementar para pagamento dos extraquadros nos meses de novembro e dezembro, foi constatado que a referida Universidade, em setembro de 2018, deu sinais de reincidir na utilização indevida de fonte proveniente da "Ação 8585" (MAC/SUS) , no valor de pouco mais de R$ 1,9 milhão, para pagamento de salário dos extraquadros de responsabilidade da UFRJ/MEC. 
Não obstante o presente processo se encontrar em plenas condições de ser apreciado no mérito, tendo sido realizado o exame minucioso das oitivas determinadas pelo relator, além de reuniões técnicas com órgãos ministeriais para esclarecimento de fatos supervenientes, os pressupostos ensejadores da expedição da medida cautelar ainda se afiguram presentes, revelando a conveniência e oportunidade de reiteração do pedido.
As sucessivas práticas de desvio de finalidade na aplicação dos recursos vinculados ao FNS agravam o quadro de desabastecimento e de sucateamento da estrutura física do HUCFF denunciado pelo MPF na ACP que tramita na 12ª Vara Federal e na ACP da DPU que tramita na 4ª Vara Federal, ambas no Estado do Rio de Janeiro, conforme descrito nesta instrução. 
Isso porque tais práticas subtraem, ainda mais, os meios necessários ao regular provimento dos insumos e materiais indispensáveis para atendimento dos pacientes e à reestruturação da maior unidade hospitalar da UFRJ, que é referência no tratamento de diversas patologias de alta complexidade no âmbito do SUS e campo de formação acadêmica de milhares de alunos das áreas de saúde.  
Dentre a lista de problemas que impõe a correta destinação dos recursos do FNS, sobressai o risco de explosão e pane elétrica que pode sobrevir no HUCFF em razão da sobrecarga da rede elétrica, além da falta de insumos básicos para uma prestação de assistência à saúde minimamente adequada, causando não apenas a redução na oferta da assistência à saúde, como também risco aos pacientes, funcionários e estudantes que transitam diariamente pelo hospital-escola.  
A peça judicial, fundamentada a partir de fiscalizações do Denasus e desta Corte de Contas, aponta que as desconformidades levantadas determinam um elevado risco de ocorrência de eventos traumáticos, como por exemplo, um "incêndio de grandes proporções com elevado número de vítimas fatais, ou acidentes elétricos com morte (s) , ou pane elétrica que resulte na parada total ou de grande parte do hospital".
O risco de reincidência do desvio de finalidade na aplicação dos recursos do FNS, nos meses de outubro a dezembro de 2018, é elevando, tendo sido exatamente esse o comportamento que se verifica na gestão da UFRJ nos últimos anos, conforme se constata dos quadros dos itens 79-80. 
A saída para a reversão desse quadro dramático de "escolhas trágicas" passa, inclusive, pelo imediato cumprimento do item 9.2.1 do Acórdão 2648/2017-TCU-Plenário, da relatoria do ministro Vital do Rêgo, por meio do qual esta Corte de Contas determinou, desde novembro de 2017, o cumprimento da ordem judicial que impõe a suspensão do pagamento da parcela decorrente da URP (26,05%) dos substituídos na Reclamatória Trabalhista que tramitou na 24ª Vara do Trabalho do Rio de Janeiro. 
Segundo o Acórdão mencionado, em outubro de 2017, o custo com o pagamento dessa despesa atingiu cerca de R$ 9,6 milhões mensais, beneficiando 8.775 ativos e 8.319 inativos da UFRJ. Em resposta ao Tribunal, o reitor da UFRJ informou que até janeiro de 2019 cessará os pagamentos irregulares dos distintos grupos tratados na decisão. Nesse sentido, a decisão de remediar, até o próximo ano, o cumprimento das decisões judicial e de controle externo retira da UFRJ a capacidade de honrar compromissos orçamentários.
As reiteradas condutas comissivas por parte de integrantes da Reitoria da UFRJ e de dirigentes de quatro hospitais universitários (HUCFF, Maternidade Escola, IPPMG e IPUB) , mesmo plenamente cientes da instauração e dos fundamentos jurídicos que embasaram as oitivas realizadas no âmbito dos presentes autos (item 85) , evidenciam o perigo da demora na concessão tardia de uma decisão, uma vez que a permanência dos sucessivos desvios de finalidade na aplicação de recursos vinculados às ações do MAC/SUS compromete as medidas necessárias para assegurar o funcionamento regular dos hospitais universitários em condições de salubridade exigidas pelas entidades de vigilância sanitária e fiscalização profissional competentes, o que é objeto de ações judiciais.
A permanência desse estado de coisa afronta o art. 27, caput e inciso I, da Lei Complementar 141/2012, o qual estabelece que, na hipótese de se verificar a utilização dos recursos vinculados a ações e serviços públicos de saúde em objeto diverso do previsto no art. 3º ou originalmente pactuado, devem ser adotadas as providências pelos órgãos de controle no sentido de determinar a imediata devolução ao beneficiário, in casu os hospitais universitários, devidamente atualizado pelo índice oficial da União, visando ao cumprimento do objetivo do repasse.  
Dessa forma, deve a UFRJ - isoladamente ou em conjunto com o Ministério da Educação - compensar os hospitais universitários, com o propósito de assegurar a aplicação dos recursos vinculados a ações e serviços públicos de saúde nas finalidades pactuadas no âmbito do SUS.
IV. PROPOSTA DE ENCAMINHAMENTO
Em face de todo exposto, propõe-se ao relator, ministro Walton Alencar Rodrigues:
I) preliminarmente, encaminhar os autos ao Ministério Público junto ao TCU para manifestação, com base nos incisos I e II do art. 81 da Lei 8.443/1992, c/c os incisos I e III do art. 62 do Regimento Interno do TCU, tendo em vista o manifesto interesse de agir do Parquet em relação à matéria tratada nestes autos;
II) conhecer da presente Representação, satisfeitos os requisitos de admissibilidade previstos nos arts. 235 e 237, inciso I, do Regimento Interno do TCU, e no art. 103, § 1º, da Resolução-TCU 259/2014, para, no mérito, considerá-la procedente;
III) considerando que há fortes indícios de que, mesmo após a realização das oitivas por determinação do relator nos presentes autos (itens 30-37; 72-82) , em setembro de 2018, a Universidade Federal do Rio de Janeiro foi reincidente na aplicação de recursos constitucional e legalmente vinculados a ações e serviços públicos de saúde, destinados irregularmente para o pagamento de salário de extraquadros lotados em quatro hospitais universitários (itens 83-88) , cuja despesa - de responsabilidade direta do Ministério da Educação - não se enquadra no conceito jurídico fixado pelos arts. 2º e 3º da Lei Complementar 141/2012, tampouco consta do programa de trabalho do Ministério da Saúde:
iii.1) expedir MEDIDA CAUTELAR para que a Direção da UFRJ e a Direção-Geral do Hospital Universitário Clementino Fraga Filho, do Instituto de Ginecologia, do Instituto de Psiquiatria, do Instituto de Puericultura e Pediatria Martagão Gesteira, do Instituto de Atenção à Saúde São Francisco de Assis e da Escola Maternidade façam cessar, imediatamente, eventuais práticas de utilização dos recursos vinculados à ação orçamentária "8585 - Atenção à Saúde da População para Procedimentos em Média e Alta Complexidade", repassados no exercício de 2018 pelo Ministério da Saúde (diretamente ou por meio do Fundo Nacional de Saúde) , para pagamento de salário dos trabalhadores extraquadros lotados nos respectivos hospitais universitários, bem como que a Reitoria da UFRJ e quaisquer outras instâncias de planejamento e gestão da Universidade se abstenham de eventuais retenções de créditos orçamentários e dos recursos financeiros correspondentes à referida ação orçamentária, sob pena de configurar conduta ilícita - com a agravante de reincidência - por afrontar os arts. 2º, incisos II e III, e 27 da Lei Complementar 141/2012, o item 9.1.1 do Acórdão 1520/2006-TCU-Plenário (item 179) e a Sentença de mérito da 8ª Vara Federal da Justiça Federal da Seção Judiciária no Estado do Rio de Janeiro (item 179) , o que poderá ensejar a aplicação das medidas restritivas e das sanções previstas nos arts. 44, incisos II e VII, 58 e 60 da Lei 8.443/1992 (itens 162-209) ;
iii.2) fixar, com fulcro no art. 276, § 3º do Regimento Interno do Tribunal de Contas da União, o prazo de 15 (quinze) dias para que a Direção da Universidade Federal do Rio de Janeiro, o atual diretor-geral do Hospital Universitário Clementino Fraga Filho (HUCFF) , a presidente do Instituto de Psiquiatria (IPUB) , o diretor-geral do Instituto de Puericultura e Pediatria Martagão Gesteira (IPPMG) , e o diretor-geral da Escola Maternidade apresentem a esta Corte de Contas os devidos esclarecimentos com informações detalhadas, acompanhadas de documentação comprobatória, sobre:
a) a despesa contabilizada na classificação 3.3.90.36.00 no mês de setembro de 2018, no montante global de R$ 1.913.573,00 (item 85) , especificando tratar-se ou não de pagamento de salário de trabalhadores extraquadros de responsabilidade do Ministério da Educação (itens 30-37; 83-88) ;
b) o montante necessário para cobertura integral das despesas com salário dos trabalhadores extraquadros de cada hospital universitário para todo o exercício; o valor da proposta orçamentária elaborada pela UFRJ; e a dotação aprovada no orçamento da União de 2018;			
IV) com fulcro no art. 43, inciso II, da Lei 8.443/1992, c/c os arts. 157 e 250, inciso IV, do Regimento Interno do TCU, determinar a realização de audiência dos integrantes da Direção da Universidade Federal do Rio de Janeiro e do respectivo Conselho Superior de Coordenação Executiva abaixo listados, responsáveis pela elaboração da proposta orçamentária global da Universidade conforme art. 120 do Estatuto, para que, no prazo de 15 (quinze) dias, apresentarem razões de justificativa pela falta de previsão, na proposta orçamentária da UFRJ referente ao exercício de 2017, de dotações integrais e suficientes, com recursos do Ministério da Educação, para o pagamento do salário dos trabalhadores extraquadros dos hospitais universitários da UFRJ (de janeiro a dezembro, incluindo todos os encargos previstos em lei) , o que contraria as regras e diretrizes de planejamento orçamentário, afronta o art. 4º da Lei 13.408/2016 (LDO-2017) e, sobretudo os arts. 1º, § 1º e 5º, caput, da Lei Complementar 101/2000 (itens 149-150; 155; 262-269) :
- Sr. Roberto Leher - reitor (CPF XXX.562.817-XX) ;
- Srª Denise Fernandes Lopez Nascimento - vice-reitora (CPF XXX.418.327-XX) ;
- Sr. Eduardo Gonçalves Serra - pró-reitor de graduação (CPF XXX.162.517-XX) 
- Srª Leila Rodrigues da Silva - pró-reitora de pós-graduação e pesquisa (CPF XXX.528.997-XX) 
- Sr. Roberto Antônio Gambine Moreira - pró-reitor de planejamento e desenvolvimento (CPF XXX.056.617-XX) 
- Sr. Agnaldo Fernandes Silva - pró-reitor de pessoal (CPF XXX.001.337-XX) 
- Srª. Maria Mello de Malta pró-reitora de extensão (CPF XXX.427.207-XX) 
- Sr. Andre Esteves da Silva - pró-reitor de gestão e governança (CPF XXX.874.867-XX) 
- Sr. Vitor Mario Iorio - decano do Centro de Ciências Jurídicas e Econômica (CPF XXX.618.967-XX) - Período 2014-2018;
- Srª. Maria Fernanda Santos Quintela da Costa Nunes - decana do Centro de Ciências da Saúde (CPF XXX.526.127-XX) - Período 2010-2018;
- Sr. João Graciano Mendonça Filho -  decano do Centro de Ciências Matemáticas e da Natureza (CPF XXX.176.858-XX) Período 2010-2018;
- Srª. Lilia Guimarães Pougy - decana do Centro de Filosofia e Ciências Humanas (CPF XXX.782.637-XX) - Período 2014-2018;
- Srª. Flora de Paoli Faria - decana do Centro de Letras e Artes (CPF XXX.621.777-XX) - Período 2010-2018;
- Sr. Fernando Luiz Bastos Ribeiro - decano do Centro de Tecnologia (CPF XXX.369.437-XX) - Período 2014-2018;
- Sr. Mauricio Marinho Alves de Castilho - Diretor do Escritório Técnico (CPF XXX.499.767-XX) ;
- Sr. Paulo Mario Ripper Vianna - prefeito da Universidade (CPF XXX.609.907-XX) ;
V) determinar, com fulcro no art. 157 do Regimento Interno do TCU, que:
v.1) no prazo de sessenta dias, o Ministério da Educação, a Reitoria da UFRJ e a Secretaria de Orçamento Federal apresentem a esta Corte de Contas um cronograma de compensação dos hospitais universitários da referida Universidade no montante de R$ 27.542.408,13 (somado a outros desvios de finalidade porventura verificados até a decisão que vier a ser proferida nestes autos) , o qual deve ser devidamente atualizado pelo índice oficial adotado pela União, referente a créditos descentralizados pelo Fundo Nacional de Saúde aos hospitais universitários no bojo da Ação Orçamentária "8585 - Atenção à Saúde da População para Procedimentos em Média e Alta Complexidade" (MAC/SUS) , destinados irregularmente ao pagamento de salário dos trabalhadores extraquadros de responsabilidade da Universidade Federal do Rio de Janeiro e do Ministério da Educação, em atendimento ao disposto no art. 27, caput e inciso I, da Lei Complementar 141/2012 (itens 77-78; 83-88) ;
v.2) no prazo de trinta dias para que os Ministérios da Educação e da Saúde, em conjunto com as Secretarias de Orçamento Federal e do Tesouro Nacional, adotem, observado o disposto nos arts. 87, parágrafo único, inciso I, e 207 da Constituição da República, c/c os arts. 32 e 33 da Lei Complementar 141/2012, as medidas necessárias para segregar as informações referentes à execução das ações e serviços públicos de saúde realizada pelos hospitais universitários da UFRJ, assim como reforçar o sistema de monitoramento e demais medidas pedagógicas, de forma a assegurar a correta aplicação, por todos os hospitais universitários federais mantidos com recursos dos orçamentos fiscal e/ou da seguridade social da União, dos créditos orçamentários descentralizados pelo Fundo Nacional de Saúde vinculados a ações e serviços públicos de saúde, cuja destinação deve seguir os princípios e regras estabelecidos pelo art. 198 da Constituição da República e pela Lei Complementar 141/2012, a resposta à Consulta objeto do Acórdão 31/2017-TCU-Plenário, e demais legislação concernente (itens 275-316) ;
v.3) no prazo de quinze dias, a Direção da Universidade Federal do Rio de Janeiro e a Direção-Geral do Hospital Universitário Clementino Fraga Filho, do Instituto de Ginecologia, do Instituto de Psiquiatria, do Instituto de Puericultura e Pediatria Martagão Gesteira, do Instituto de Atenção à Saúde São Francisco de Assis e da Escola Maternidade informem a esta Corte de Contas como se deu a destinação do crédito suplementar de R$ 4.567.249,00, aberto em favor da referida Universidade (peça 34) , o qual deveria ser destinado exclusivamente para pagamento de salários, referente aos meses de novembro e dezembro de 2017, de 1.012 trabalhadores extraquadros lotados nos respectivos hospitais (itens 78-83) ;
VI) determinar, com fulcro no art. 43, inciso I, da Lei 8.443/1992, c/c o art. 250, inciso II, do Regimento Interno do TCU:
vi.1) aos Ministérios da Educação e do Planejamento, Desenvolvimento e Gestão, assim como à Direção da Universidade Federal do Rio de Janeiro, que se abstenham de incluir as dotações orçamentárias provenientes do Ministério da Educação para pagamento de salário dos trabalhadores extraquadros dos hospitais universitários no rol de despesas sujeitas à limitação de empenho e movimentação financeira, tendo em vista se tratar de despesa revestida - pelas características presentes nas Sentenças de mérito proferidas pela 8ª e pela 19ª Varas Federais da Seção Judiciária no Estado do Rio de Janeiro - de caráter continuado e imprescindível para a continuidade da prestação de serviços essenciais à garantia de direitos fundamentais relativos à inviolabilidade do direito à vida e à saúde, independentemente da classificação adotada para fins contábeis e orçamentários (itens 262-274) ;
vi.2) à Direção da Universidade Federal do Rio de Janeiro  para que, diretamente ou por qualquer instância coletiva de planejamento e gestão, se abstenha de reter os créditos descentralizados ou recursos financeiros repassados pelo Fundo Nacional de Saúde para os hospitais universitários no âmbito da Ação "8585 - Atenção à Saúde da População para Procedimentos em Média e Alta Complexidade" (MAC/SUS) , uma vez que tal prática, além de configurar hipótese de limitação de empenho ou de movimentação financeira de recursos vinculados ao mínimo de saúde da União, o que é vedado pelo art. 28 da Lei Complementar 141/2012, se os recursos forem destinados a despesas próprias da política de educação (de responsabilidade direta da UFRJ e do Ministério da Educação) , também constitui violação à vedação constitucional que proíbe "a transposição, o remanejamento ou a transferência de recursos de uma categoria de programação para outra ou de um órgão para outro, sem prévia autorização legislativa" (art. 167, inciso VI) , afronta o princípio constitucional da direção única do Sistema Único de Saúde (art. 198, inciso I) e as condições estabelecidas pelo art. 4º da Lei 13.414/2017 (LOA 2017) e art. 3º da Lei 13.473/2017 (LDO-2018) - itens 163-210; 262-274;
vi.3) ao Ministério da Educação que, no exercício de sua competência constitucional (art. 87, parágrafo único) reconhecida pela jurisprudência do Supremo Tribunal Federal:
a) oriente, coordene e supervisione as universidades federais no sentido de que as despesas com salário e demais encargos de agentes terceirizados contratados em substituição de mão de obra de servidores ou empregados públicos sejam registradas no elemento de despesa "34 - Outras Despesas de Pessoal decorrentes de Contratos de Terceirização", em atendimento ao disposto no art. 18, § 1º, da Lei Complementar 101/2000 e na Portaria Interministerial 163/2001 (itens 211-261) ;
b) reforce os mecanismos de supervisão, coordenação e orientação das universidades federais e da Empresa Brasileira de Serviços Hospitalares quanto à gestão orçamentária e financeira, ressaltando a necessidade de previsão de instrumentos de gestão que assegurem a priorização, quando da elaboração das respectivas propostas orçamentárias que devem ser submetidas ao Poder Executivo, não apenas das despesas obrigatórias de caráter continuado que se enquadrem no conceito do art. 17 da Lei Complementar 101/2000, mas também de todas aquelas essenciais ao funcionamento das entidades autárquicas mantidas com recursos dos orçamentos fiscal e/ou da seguridade social da União, em observância ao disposto no art. 3º da Lei 13.473/2017 (LDO-2018) , sob pena de provocar a desarticulação dos princípios e regras que balizam a gestão fiscal responsável e, no caso das despesas dos hospitais universitários custeadas com recursos vinculados a ações e serviços públicos de saúde, afrontar as normas e regras estatuídas na Lei Complementar 141/2012 (itens 113-122; 262-269; 275-316) ;
vi.4) à Secretaria de Orçamento Federal e ao Ministério da Educação que adotem as medidas necessárias junto à Universidade Federal do Rio de Janeiro com vistas a garantir que as despesas com salário dos trabalhadores extraquadros da referida entidade autárquica sejam integralmente empenhadas e pagas, de janeiro a dezembro do exercício de 2018 e seguintes, com dotações provenientes do orçamento da educação, conforme acordado em reunião realizada com os referidos órgãos na sede do Tribunal de Contas da União (itens 69-82; 275-316) ;
vi.5) à Direção da Universidade Federal do Rio de Janeiro, sob a orientação do Ministério da Educação e da Secretaria do Tesouro Nacional, que promova, a partir do exercício de 2019, maior transparência da execução orçamentária e financeira dos hospitais universitários, preferencialmente, mediante o registro contábil segregado da execução das despesas correntes e de capital nas respectivas unidades gestoras de caráter híbrido, podendo,  apenas nos casos residuais - em que não seja possível o registro na unidade correspondente - adotar procedimentos específicos do Siafi para assegurar a necessária identificação da despesa por unidade gestora (itens 144-148) ;
VII) recomendar ao Ministério da Educação, com fundamento no art. 250, inciso III do Regimento Interno do Tribunal de Contas da União, que, no exercício de suas competências constitucionais de orientação, coordenação e supervisão das universidades federais:
vii.1) adote medidas voltadas para a prevenção de dispensa, sem observância do contraditório e da ampla defesa, de dirigente eleito e investido em cargo para mandato fixo, de acordo com regulamento editado com base na Lei 9.192/1995, para a direção de unidades responsáveis pelas atividades de ensino, pesquisa e extensão, notadamente quando se tratar de cursos da área de saúde (itens 275-322) ;
vii.2) realize, em conjunto com a Secretaria de Orçamento Federal e o Ministério da Saúde, estudo no sentido de conferir aos hospitais universitários e demais unidades híbridas da Universidade Federal do Rio de Janeiro a condição de unidade orçamentária, com a finalidade de promover melhoria na elaboração da proposta orçamentária, alocação de emendas parlamentares, execução e prestação de contas dos mínimos fixados pelos arts. 198, § 2º e 212 da Constituição de República, o que exige procedimentos de segregação das despesas e observância de regras específicas de destinação dos recursos, cuja observância é verificada nas contas anuais do presidente da República (itens 275-316) ;
VIII) autorizar, com fulcro nos arts. 43 e 44 da Resolução-TCU 259/2014, a Secretaria de Macroavaliação Governamental a autuar processo apartado para acompanhar a elaboração do Projeto de Lei de Diretrizes Orçamentárias de 2020, no âmbito do qual deverá avaliar junto às Secretarias de Orçamento Federal e do Tesouro Nacional o impacto sobre os procedimentos operacionais do registro das despesas com salário e demais encargos de agentes terceirizados contratados em substituição de mão de obra de servidores ou empregados públicos no Grupo de Natureza de Despesa '1' (Pessoal e Encargos Sociais) e no elemento de despesa "34 - Outras Despesas de Pessoal decorrentes de Contratos de Terceirização", observado o disposto no art. 169, caput e § 1º, da Constituição da República e a regulamentação prevista no art. 18, § 1º, da Lei Complementar 101/2000, tendo como referência o Relatório e o Voto do ministro Walton Alencar Rodrigues que fundamentaram a resposta à consulta objeto da Decisão 1.084/2001-TCU-Plenário e o teor do item 9.2.2.1 do Acórdão 2588/2017-TCU-Plenário, da relatoria do ministro Vital do Rêgo (itens 81; 211-261) ;
IX) dar ciência:
ix.1) à Advocacia-Geral da União sobre as impropriedades jurídicas constatadas no Parecer 00606/2017/PROCGERAL/PFUFGD/PGF/AGU, de 4/10/2017, no sentido de que os recursos do Sistema Único de Saúde repassados à Universidade Federal do Rio de Janeiro não teriam sua utilização vinculada a ações e serviços públicos de saúde, em afronta aos termos do art. 45, caput, da Lei 8.080/1990, c/c o art. 3º da Lei Complementar 141/2012, pelas razões apresentadas pelo Ministério Público junto ao TCU e pela Secretaria de Controle Externo no Estado Rio de Janeiro (item 16 desta instrução) , com as quais a Semag e os Ministérios da Saúde, da Educação e do Planejamento manifestaram concordância (peças 22-25) ;
ix.2) da decisão que vier a ser proferida nestes autos às procuradoras da República Roberta Trajano F. Peixoto, Marina Filgueira de Carvalho Fernandes e Aline Caixeta, da Procuradoria da República no Estado do Rio de Janeiro, assim como ao defensor público federal Daniel de Macedo Alves Pereira, da Defensoria Pública da União no Rio de Janeiro, que acompanham a histórica crise administrativo-financeira dos hospitais universitários da Universidade Federal do Rio de Janeiro, com adoção de medidas judiciais em curso (peças 36; 38; 40; 66, com a síntese descrita nos itens 90-112 desta instrução) ;
X) remeter os presentes autos à Semag para análise do cronograma de compensação dos recursos decorrentes de créditos descentralizados pelo Fundo Nacional de Saúde aos hospitais universitários eventualmente destinados, no período analisado nestes autos, ao pagamento de salário de trabalhadores extraquadros da Universidade Federal do Rio de Janeiro, assim como analisar as razões de justificativa apresentadas e a proposta do Ministério Público junto ao TCU sobre a conversão dos hospitais universitários em unidades orçamentárias (itens 287-316) , com a finalidade de conferir plena eficácia aos arts. 27, caput, e inciso I, e 33 da Lei Complementar 141/2012 e reduzir os riscos de descumprimento dos mínimos constitucionais de educação e saúde apurados na prestação de contas anual do presidente da República, além de outras medidas em decorrência da proposta de encaminhamento dos itens precedentes.
Realizada a oitiva do Ministério Público de Contas, seu representante exarou o parecer a seguir transcrito, in verbis:
Trata-se de representação formulada pelo Ministério Público de Contas acerca de irregularidades na utilização de recursos oriundos do Fundo Nacional de Saúde (FNS) para o pagamento do pessoal extraquadro do Hospital Universitário Clementino Fraga Filho (HUCFF) , pertencente à Universidade Federal do Rio de Janeiro (UFRJ) .
Na peça inicial da representação, datada de 6/11/2017, foi apontada a ocorrência de desvio de finalidade na aplicação dos recursos da ação orçamentária "8585 - Atenção à Saúde da População para Procedimentos em Média e Alta Complexidade", descentralizados pelo FNS para a UFRJ.
 Isso porque a Reitoria da UFRJ havia divulgado sua intenção de utilizar novamente tais recursos, como já fizera em exercícios anteriores, para o pagamento da remuneração do pessoal extraquadro (funcionários contratados irregularmente sem concurso público) do HUCFF, despesa essa pertencente ao setor da educação, fazendo tábula rasa do fato de que esses recursos se vinculam ao piso constitucional da saúde,
Foi salientado que essa destinação indevida de recursos da área de saúde para pagamento de despesas próprias da área de educação estava em desacordo com os arts. 2º e 3º da Lei Complementar 141/2012 (que regulamenta o art. 198, § 3º, da Constituição) , que assim dispõem:
"Art. 2º Para fins de apuração da aplicação dos recursos mínimos estabelecidos nesta Lei Complementar, considerar-se-ão como despesas com ações e serviços públicos de saúde aquelas voltadas para a promoção, proteção e recuperação da saúde que atendam, simultaneamente, aos princípios estatuídos no art. 7º da Lei no 8.080, de 19 de setembro de 1990, e às seguintes diretrizes: 
 (...) 
III - sejam de responsabilidade específica do setor da saúde, não se aplicando a despesas relacionadas a outras políticas públicas que atuam sobre determinantes sociais e econômicos, ainda que incidentes sobre as condições de saúde da população.
 (...) 
Art. 3º  Observadas as disposições do art. 200 da Constituição Federal, do art. 6º da Lei nº 8.080, de 19 de setembro de 1990, e do art. 2o desta Lei Complementar, para efeito da apuração da aplicação dos recursos mínimos aqui estabelecidos, serão consideradas despesas com ações e serviços públicos de saúde as referentes a: 
 (...) 
X - remuneração do pessoal ativo da área de saúde em atividade nas ações de que trata este artigo, incluindo os encargos sociais;
 (...) "
Destacou-se, também, que a descentralização do crédito orçamentário do FNS para a UFRJ, na modalidade destaque, não modificava a natureza do crédito, que permanecia vinculado ao programa de trabalho do Ministério da Saúde, mantendo suas características originais, como a fonte de recursos (em especial a fonte 153 - Recursos do Tesouro Originados da Contribuição para o Financiamento da Seguridade Social - Cofins) e o identificador de uso (6 - recursos destinados à aplicação mínima em ações e serviços públicos de saúde) .
Frisou-se, ainda, que os recursos da Média e Alta Complexidade (MAC) do Sistema Único de Saúde (SUS) deveriam ser integralmente utilizados para custear despesas hospitalares da área de saúde, não se incluindo aí as despesas com os funcionários do hospital universitário, independentemente de serem concursados ou irregularmente contratados, as quais deveriam ser custeadas com recursos orçamentários do Ministério da Educação.
Ante a iminência da realização de pagamentos irregulares nos últimos meses de 2017, requereu-se a concessão de medida cautelar  para que a UFRJ se abstivesse de pagar despesas de pessoal extraquadro dos seus hospitais universitários com recursos repassados pelo FNS no âmbito da ação orçamentária "8585 - Atenção à Saúde da População para Procedimentos em Média e Alta Complexidade", sob pena de desvio de finalidade, bem como se abstivesse de reter os créditos orçamentários e os recursos financeiros correspondentes a essa ação, sob pena de violação ao art. 28 da Lei Complementar 141/2012.
Foi requerida, também, a oitiva da Reitoria da UFRJ, da Superintendência Geral do Complexo Hospitalar e de Saúde da UFRJ, da Direção Geral do HUCFF, do Ministério da Saúde, do Ministério da Educação e da Secretaria de Orçamento Federal e a audiência dos responsáveis pelas irregularidades apuradas, inclusive se fosse verificada sua ocorrência em exercícios anteriores a 2017.
No despacho à peça 9, datado de 21/11/2017, Vossa Excelência determinou a oitiva prévia do Reitor da UFRJ e do Diretor do HUCFF, para que se manifestassem quanto às ocorrências descritas na representação.
As oitivas foram realizadas e, em resposta, vieram aos autos as manifestações da Reitoria da UFRJ (peças 39 e 49) e da Direção Geral do HUCFF (peças 47, 48 e 50) , que foram analisadas pela Semag na instrução datada de 30/11/2018 (peças 75 e 76) .
Paralelamente à realização das oitivas, a Semag realizou reunião técnica em 27/11/2017 com a participação do Secretário-Adjunto da Secretaria de Orçamento Federal do Ministério do Planejamento, Desenvolvimento e Gestão e dos Subsecretários de Planejamento e Orçamento dos Ministérios da Educação e da Saúde (peça 45, pp. 6/9) .
De acordo com a Semag, nessa reunião, os referidos gestores teriam se posicionado no sentido de que os créditos descentralizados pelo Ministério da Saúde para o custeio de ações e serviços públicos de saúde constantes do programa de trabalho do Ministério da Saúde não podem ser utilizados para pagamento de remuneração de servidor efetivo e de agentes terceirizados contratados pelas universidades federais para substituírem tais servidores (peça 45, p. 7) .
A fim de se encontrar uma solução que não acarretasse a descontinuidade dos serviços de atendimento à população por parte dos hospitais universitários da UFRJ, ficou acordado, na reunião, que seria aberto um crédito suplementar em favor da UFRJ, mediante cancelamento de dotação do Ministério da Educação, para custear a remuneração referente aos meses de novembro e dezembro/2017 dos funcionários extraquadro dos seguintes hospitais da universidade: HUCFF, Instituto de Ginecologia, Instituto de Psiquiatria, Instituto de Puericultura e Pediatria Martagão Gesteira, Instituto de Atenção à Saúde São Francisco de Assis e Escola Maternidade (peça 45, p. 7) .
Com efeito, mediante a Portaria 422, de 7/12/2017, do Ministério do Planejamento, Desenvolvimento e Gestão, foi aberto crédito suplementar de R$ 4.567.249,00, no âmbito da ação orçamentária 20RK - Funcionamento de Instituições Federais de Ensino Superior, para a UFRJ (peça 44. p. 5) .
Segundo informação prestada pela Reitoria da UFRJ em 21/12/2017 (peça 49) , o pagamento da remuneração do pessoal extraquadro referente a novembro/2017 foi realizado com recursos do citado crédito suplementar, e o mesmo seria feito em relação à remuneração de dezembro/2017, cujo pagamento se daria no início de janeiro/2018.
Já a remuneração do pessoal extraquadro relativa a outubro/2017 acabou sendo realizada com recursos do Fundo Nacional de Saúde, como comprova a nota de empenho 2017NE000165, emitida em 10/11/2017 (peça 25, p. 16) , paga mediante a Ordem Bancária 2017OB802334, de 10/11/2017 (peça 3, p. 3) .
É de se notar que as tabelas acostadas às peças 28 e 31 demonstram que, além do pagamento irregular ocorrido em novembro/2017, acima mencionado, também houve utilização indevida de recursos do FNS para o pagamento da remuneração do pessoal extraquadro dos hospitais universitários da UFRJ relativa aos meses de setembro a dezembro/2014, outubro a dezembro/2015, e outubro a dezembro/2016. No total, os pagamentos com desvio de finalidade ocorridos de 2014 a 2017 totalizaram cerca de R$ 27,5 milhões, que não foram devolvidos à unidade hospitalar. Trata-se de apropriação indevida por parte da universidade de recursos que tem finalidade específica de funcionar como o capital de giro do hospital universitário. É com esses recursos que o hospital compra materiais médico-hospitalares e mantém em funcionamento seus leitos e serviços.
Não há dúvidas de que esse desvio de finalidade na aplicação de recursos do piso constitucional da saúde, ocorrido ano após ano, contribuiu fortemente para a precarização dos serviços de saúde prestados pelos hospitais universitários da UFRJ, como, aliás, está extensamente demonstrado na última instrução de mérito da unidade técnica (peça 75) .
Para agravar a situação, a Semag identificou, com base em informações prestadas pela SOF em 16/9/2018 (peça 60) , que a UFRJ reincidiu na irregularidade em 2018, efetuando pagamentos, no valor aproximado de R$ 1,9 milhão, com recursos oriundos do FNS, como contraprestação dos serviços prestados por funcionários extraquadro dos seus hospitais universitários (peça 75, pp. 13/4) . Especificamente em relação ao HUCFF, foi citada, como prova da irregularidade, a nota de empenho 2018NE00010135, no valor de R$ 1,1 milhão, emitida em 9/8/2018, "para atender despesas com pagamento de ser. prestados pelos profissionais extraquadros vinculados ao HUCFF ref. ao mês de julho/2018 conforme Memo Nr 246/2018" (peça 79) , cuja fonte de recursos é "153" (Cofins) , e o identificador de uso é "6" (recursos destinados à aplicação mínima em ações e serviços públicos de saúde) .
Ou seja, mesmo após as oitivas realizadas nestes autos, a UFRJ não cessou a prática de desviar recursos da saúde para pagar despesas de responsabilidade do Ministério da Educação, a demonstrar como era necessária a cautelar pedida pelo Ministério Público de Contas.
Considerando o histórico vivenciado nos anos de 2014 a 2017, é bem possível que, além do pagamento irregular efetivado em agosto/2018, outros pagamentos irregulares tenham ocorrido no último quadrimestre de 2018, agravando ainda mais a situação financeira dos hospitais universitários da UFRJ. 
Foi para evitar a consumação de novos pagamentos irregulares no final do exercício 2018 que a Semag, na instrução à peça 75, propôs a expedição de medida cautelar, "para que a Direção da UFRJ e a Direção-Geral do Hospital Universitário Clementino Fraga Filho, do Instituto de Ginecologia, do Instituto de Psiquiatria, do Instituto de Puericultura e Pediatria Martagão Gesteira, do Instituto de Atenção à Saúde São Francisco de Assis e da Escola Maternidade façam cessar, imediatamente, eventuais práticas de utilização dos recursos vinculados à ação orçamentária '8585 - Atenção à Saúde da População para Procedimentos em Média e Alta Complexidade', repassados no exercício de 2018 pelo Ministério da Saúde (diretamente ou por meio do Fundo Nacional de Saúde) , para pagamento de salário dos trabalhadores extraquadros lotados nos respectivos hospitais universitários, bem como que a Reitoria da UFRJ e quaisquer outras instâncias de planejamento e gestão da Universidade se abstenham de eventuais retenções de créditos orçamentários e dos recursos financeiros correspondentes à referida ação orçamentária".
Considerando que não houve a apreciação do pedido de cautelar no ano de 2018 e que as irregularidades em apreço geralmente ocorrem no segundo semestre de cada ano, o Ministério Público de Contas entende que, em vez da medida cautelar proposta pela unidade técnica, o TCU já poderia examinar logo o mérito deste processo e expedir determinação corretiva à UFRJ, para que se abstenha de utilizar recursos da ação orçamentária "8585 - Atenção à Saúde da População para Procedimentos em Média e Alta Complexidade", oriundos do FNS, para pagar a remuneração do pessoal extraquadro de seus hospitais universitários.
Saliente-se que uma das possíveis causas suscitadas pela Semag para a indevida utilização de recursos do SUS para pagamento do pessoal extraquadro da UFRJ seria a insuficiência das dotações contidas na proposta orçamentária elaborada pela própria universidade e posteriormente remetida à SOF e ao Ministério da Educação, para o custeio integral da remuneração do pessoal extraquadro ao longo do ano.
Tal insuficiência, se confirmada, revela a falta de adequado planejamento orçamentário da UFRJ ou de planejada e dolosa insuficiência para justificar o uso indevido de recursos de fonte proibida e, como bem ressaltado pela Semag, caracteriza afronta ao art. 3º da Lei 13.473/2017 (LDO/2018) , segundo o qual as despesas de funcionamento dos órgãos e das entidades que integram os Orçamentos Fiscal e da Seguridade Social devem estar atendidas no orçamento.
Outra possível causa para a irregularidade seria o contingenciamento de recursos orçamentários do Ministério da Educação, que atingiria parte dos créditos utilizados para a execução das despesas com pessoal extraquadro, classificadas no Grupo de Natureza de Despesa relativo a outras despesas correntes (GND 3) . Por não estarem no Grupo de Natureza de Despesa relativo a pessoal e encargos sociais (GND 1) , tais despesas, embora essenciais ao funcionamento dos hospitais universitários, podem estar sendo objeto de limitação de empenho e movimentação financeira, para fins de cumprimento da meta fiscal, nos termos do art. 9º da Lei de Responsabilidade Fiscal (LRF - LC 101/2000) .
Segundo a Semag, o ideal seria que as despesas com pessoal extraquadro também estivessem no GND 1, o que refletiria melhor a essência dessas despesas, pois se trata de gastos com terceirizados que atuam em substituição a servidores e empregados públicos e que, nos termos do art. 18, § 1º, da LRF, devem ser contabilizados como "Outras Despesas de Pessoal".
Todavia, a classificação no GND 3 decorre de mandamento contido nas sucessivas leis de diretrizes orçamentárias (LDOs) , a exemplo do art. 109, § 2º, da Lei 13.408/2016 (LDO/2017) , que preceitua que "o disposto no § 1º do art. 18 da Lei de Responsabilidade Fiscal aplica-se exclusivamente para fins de cálculo do limite da despesa total com pessoal, não se constituindo em despesas classificáveis no GND 1". Dispositivos de teor semelhante constam da Lei 13.473/2017 (LDO/2018, art. 104, § 2º) e da Lei 13.707/2018 (LDO/2019, art. 105, § 2º) .
Em vista disso, a Semag propõe a constituição de processo apartado para acompanhar a elaboração do Projeto de Lei de Diretrizes Orçamentárias de 2020, de modo a avaliar junto às Secretarias de Orçamento Federal e do Tesouro Nacional o impacto sobre os procedimentos operacionais do registro das despesas com salário e demais encargos de agentes terceirizados contratados em substituição de mão de obra de servidores ou empregados públicos no GND 1.
O MP de Contas não se opõe a tal proposta, mas considera oportuno transcrever o seguinte trecho do parecer que proferiu recentemente no âmbito do TC Processo 023.410/2016-7 (Solicitação do Congresso Nacional) : 
"A teor do art. 105 da LDO/2019, cuja redação é quase idêntica à do art. 104 da LDO/2018 (Lei 13.473/2017) , as despesas com serviços de terceiros que caracterizarem substituição de servidores e empregados públicos são computadas no total de despesa de pessoal e classificam-se no Grupo de Natureza de Despesa de outras despesas correntes (GND 3) , elemento de despesa 34, exceto as despesas relativas à contratação de pessoal por tempo determinado, que se classificam no grupo de pessoal e encargos sociais (GND 1) .
Cabe esclarecer que a classificação das despesas com contratos de terceirização de mão de obra que caracterizam substituição de servidores ou empregados públicos no GND 3, e não no GND 1, foi considerada adequada pelo TCU, como se percebe do seguinte excerto do relatório do Acórdão 1037/2010-TCU-Plenário (grifou-se) :
'43. Conforme já adiantado, o objetivo do legislador ao inserir o § 1º do art. 18 da LRF era barrar a contratação indiscriminada de prestadores de serviço com o fito de burlar o limite de gasto de pessoal e tornar inócua a vedação do art. 19 da LRF.  
44. Tal objetivo pode ser alcançado independentemente da classificação orçamentária dessas despesas, desde que seja encontrada uma forma de identificação da ocorrência das despesas com 'terceirização de mão-de-obra que se referem à substituição de servidores e empregados públicos' e contabilizá-las de forma individualizada para fins de apuração do cumprimento do limite e de maior transparência dos gastos públicos. 
45. Além disso, o § 1º do art. 18 da LRF não teve como objetivo mudar a natureza jurídica das despesas com pessoal terceirizado, pois se esse fosse o objetivo da norma a despesa com pessoal terceirizado estaria inserida no caput do art. 18 da LRF e não de forma destacada no §1º, in verbis:
 (...) 
46. Nos termos do que dispõe o inciso XXI do art. 37 da Constituição Federal, os contratos a que se refere o § 1º do art. 18 da LRF referem-se a serviços, ou em alguns casos a obras. Equiparar as expressões 'entende-se como despesa com pessoal' do caput do art. 18 da LRF e 'serão contabilizados como outras despesas de pessoal' do § 1º do mesmo artigo implica em equiparar os trabalhadores contratados pelos prestadores destes serviços aos servidores públicos contratados legalmente, na medida em que considera as despesas contratuais como despesas de pessoal, o que no contexto do inciso II do art. 37 da Constituição, que trata da investidura em cargo ou emprego público, seria inconstitucional.
47. A fim de dar interpretação conforme a Constituição ao disposto no § 1º do art. 18 da LRF e considerando o entendimento da Secretaria de Orçamento Federal - SOF e da Secretaria do Tesouro Nacional - STN, responsáveis pela classificação orçamentária e contábil das despesas da União, deve-se interpretar o disposto no § 1º do art. 18 da LRF como um mandamento legal para que os valores dos contratos de terceirização de mão-de-obra que se referem à substituição de servidores e empregados públicos sejam somados às despesas de pessoal definidas no caput do art. 18 da LRF quando da verificação do cumprimento dos limites da despesa com pessoal previstos no art. 19 da mesma lei.
48. A esse respeito, como bem lembrado pela SOF e pela STN, desde 2001, a LDO vem explicitando que as despesas de contrato de terceirização não são consideradas como despesa de pessoal, mas são somadas a elas para fins de apuração e cumprimento do limite da despesa total com pessoal estabelecido pela LRF.'
Mediante o citado acórdão, foram expedidas as seguintes determinações:
'9.4. determinar à Secretaria de Orçamento Federal - SOF e à Secretaria do Tesouro Nacional - STN que adotem as providências necessárias para que, a partir da publicação do Relatório Gestão Fiscal do 2º quadrimestre de 2010, os valores dos contratos de terceirização de mão-de-obra referentes à substituição de servidores e empregados públicos sejam somados às despesas de pessoal definidas no caput do art. 18 da Lei Complementar nº 101/ 2000, quando da verificação do cumprimento dos limites da despesa com pessoal previstos no art. 19 da mesma lei;
9.5. determinar à Secretaria do Tesouro Nacional - STN, na condição de órgão central de contabilidade, e à Secretaria Federal de Controle Interno - SFC, na condição de órgão central de controle interno, que adotem as providências necessárias para que as unidades gestoras do Poder Executivo façam a adequada classificação orçamentária e contábil das despesas com terceirização de mão-de-obra que se referem à substituição de servidores e empregados públicos;'
Visando a dar cumprimento a tais determinações, foi editada a Portaria Conjunta STN/SOF 1, de 18/6/2010, que alterou a Portaria Interministerial STN/SOF 163, de 4/5/2001. Entre as alterações efetuadas, está a mudança das descrições do GND 1 e do Elemento de Despesa 34 - 'Outras Despesas de Pessoal decorrentes de Contratos de Terceirização'. Este último passou a ser descrito como 'Despesas orçamentárias relativas à mão-de-obra constantes dos contratos de terceirização, de acordo com o art. 18, § 1º, da Lei Complementar nº 101, de 2000, computadas para fins de limites da despesa total com pessoal previstos no art. 19 dessa Lei.'"
Do exposto acima, verifica-se que, independentemente de as despesas com os funcionários extraquadro da UFRJ não estarem incluídas no GND 1, elas deveriam estar sendo classificadas no elemento de despesa 34, para, desse modo, serem consideradas na verificação do cumprimento do limite total de despesa de pessoal da União (50% da receita corrente líquida) .
Ocorre que, como apurado pela Semag, a UFRJ não está classificando a remuneração do pessoal extraquadro no elemento de despesa 34 (Outras Despesas de Pessoal decorrentes de Contratos de Terceirização) , e sim no elemento de despesa 36 (Outros Serviços de Terceiros - Pessoa Física) . De fato, ao analisar os números da execução orçamentária de 2017 das unidades gestoras da UFRJ, a Semag concluiu que "nenhum hospital universitário da UFRJ registra as despesas dos trabalhadores extraquadros no elemento de despesa '34', cujas despesas se concentram no elemento de despesa '36' (no total de R$ 24,1 milhões) " (peça 75, p. 41) .
Tal classificação é indevida, pois contraria o art. 18, § 1º, da LRF e a Portaria Interministerial STN/SOF 163/2001 (com as alterações promovidas pela Portaria Conjunta STN/SOF 1/2010) , bem como o Manual de Demonstrativos Fiscais (STN, 9ª edição) , o qual dispõe:
"2. Outras Despesas com Pessoal decorrentes de contratos de terceirização
As despesas relativas à mão de obra, constantes dos contratos de terceirização, empregada em atividade-fim da instituição ou inerentes a categorias funcionais abrangidas pelo respectivo plano de cargos e salários do quadro de pessoal, serão classificadas no grupo de despesa 3 - Outras Despesas Correntes, elemento de despesa 34 - Outras Despesas de Pessoal decorrentes de Contratos de Terceirização. Essas despesas devem ser incluídas no cálculo da despesa com pessoal por força do §1º do art. 18 da LRF.
O Elemento de Despesa 34 - Outras Despesas de Pessoal decorrentes de Contratos de Terceirização é definido como 'Despesas relativas à mão de obra, constantes dos contratos de terceirização, classificáveis no grupo de despesa 3 - Outras Despesas Correntes, em obediência ao disposto no art. 18, § 1º, da Lei Complementar nº 101, de 04/05/2000' 'Despesas orçamentárias relativas à mão-de-obra constantes dos contratos de terceirização, de acordo com o art. 18, § 1º, da Lei Complementar nº 101, de 2000, computadas para fins de limites da despesa total com pessoal previstos no art. 19 dessa Lei.
 (...) 
3. Despesas com pessoal decorrentes da contratação de serviços públicos finalísticos de forma indireta
Além da terceirização, que corresponde à transferência de um determinado serviço à outra empresa, existem também as despesas com pessoal decorrentes da contratação, de forma indireta, de serviços públicos relacionados à atividade fim do ente público, ou seja, por meio da contratação de cooperativas, de consórcios públicos, de organizações da sociedade civil, do serviço de empresas individuais ou de outras formas assemelhadas.
A LRF, ao estabelecer um limite para as despesas com pessoal, definiu que uma parcela das receitas do ente público deveria ser direcionada a outras ações e, para evitar que, com a terceirização dos serviços, essa parcela de receitas ficasse comprometida com pessoal, estabeleceu, no § 1º do artigo 18, que os valores dos contratos de terceirização de mão-de-obra que se referem à substituição de servidores e empregados públicos devem ser contabilizados como 'Outras Despesas de Pessoal'.
Da mesma forma, a parcela do pagamento referente à remuneração do pessoal que exerce a atividade fim do ente público, efetuado em decorrência da contratação de forma indireta, deverá ser incluída no total apurado para verificação dos limites de gastos com pessoal.
Ressalta-se que, se os entes da federação comprometem os gastos com pessoal relacionados à prestação de serviços públicos num percentual acima do limite estabelecido pela LRF, seja de forma direta, mediante contratação de terceirizados ou outras formas de contratação indireta, esses entes terão sua capacidade financeira reduzida para alocar mais recursos em outras despesas. Além disso, se as contratações de forma indireta tiverem o objetivo de ampliar a margem de expansão da despesa com pessoal, poderá ocorrer o comprometimento do equilíbrio intertemporal das finanças públicas, o que poderá inviabilizar a prestação de serviço ao cidadão."
Portanto, além do desvio de finalidade na aplicação dos recursos do piso constitucional da saúde, está havendo a classificação orçamentária incorreta da despesa com a remuneração do pessoal extraquadro da UFRJ, com evidente prejuízo para a apuração do cumprimento do limite de despesa de pessoal preconizado pelo art. 19 da LRF e pelo art. 169 da Constituição.
Ante o exposto, diante da gravidade das irregularidades apuradas nos autos e da possibilidade de sua repetição ao longo deste exercício de 2019, o MP de Contas manifesta-se, no essencial, de acordo com a proposta de encaminhamento apresentada pela unidade técnica (peça 75, pp. 56/61) , mas com a substituição do disposto no seu item III, subitem "iii.1", pela expedição de determinação para que a Reitoria da UFRJ, o Hospital Universitário Clementino Fraga Filho, o Instituto de Ginecologia, o Instituto de Psiquiatria, o Instituto de Puericultura e Pediatria Martagão Gesteira, o Instituto de Atenção à Saúde São Francisco de Assis e a Escola Maternidade se abstenham de pagar despesas de pessoal extraquadro dos mencionados hospitais universitários com recursos repassados pelo Fundo Nacional de Saúde no âmbito da ação orçamentária "8585 - Atenção à Saúde da População para Procedimentos em Média e Alta Complexidade", sob pena de desvio de finalidade. 
Ademais, merece ser excluído o item III, subitem "iii.2", alínea "a", da proposta de encaminhamento, pois já está demonstrado nos autos que a despesa alusiva à nota de empenho 2018NE00010135 se refere ao pagamento de salário de trabalhadores extraquadros (peça 79) . 
Por fim, em razão da Medida Provisória 870/2019, a menção ao Ministério do Planejamento, Desenvolvimento e Gestão, contida no subitem "vi.1" do item VI da proposta da Semag, deve ser substituída pela menção ao Ministério da Economia.

não há

Procurador Júlio Marcelo de Oliveira.

REPRESENTAÇÃO. PAGAMENTO DE PESSOAL EXTRAQUADRO DA UNIVERSIDADE COM RECURSOS DO FUNDO NACIONAL DE SAÚDE. PAGAMENTO EM DESACORDO COM O OS ARTIGOS 2º E 3º DA LEI COMPLEMENTAR 141/2012. DETERMINAÇÃO PARA QUE A UFRJ SE ABSTENHA DE REALIZAR PAGAMENTOS SEMELHANTES. DETERMINAÇÕES. RECOMENDAÇÕES.

REPRESENTAÇÃO (REPR)

Secretaria de Controle Externo da Saúde (SecexSaude).

Trata-se de representação, formulada pelo Ministério Público de Contas, relatando suposto desvio de finalidade na aplicação de recursos da ação orçamentária "8585 - Atenção à Saúde da População para Procedimentos em Média e Alta Complexidade" (MAC/SUS) , repassados à Universidade Federal do Rio de Janeiro (UFRJ) , pelo Fundo Nacional de Saúde (FNS) .
Segundo o representante, o desvio decorre da utilização dos referidos recursos, vinculados ao piso constitucional da saúde, "para o pagamento de pessoal extraquadro (funcionários contratados irregularmente sem concurso público) " do Hospital Universitário Clementino Fraga Filho (HUCFF) , cujas despesas deveriam ser custeadas com recursos da educação.
Tal procedimento, nos termos da representação, contrariam o disposto nos artigos 2º e 3º da Lei Complementar 141/2012, que regulamenta o art. 198, § 3º da Constituição Federal, bem como dispõe sobre os valores mínimos a serem aplicados anualmente pela União, Estados, Distrito Federal e Municípios em ações e serviços públicos de saúde.
A representação foi autuada em novembro de 2017, ocasião em que, com fulcro no art. 276, § 2º, do Regimento Interno do TCU, determinei a oitiva do Reitor da UFRJ e do Diretor do HUCFF, para que se pronunciassem acerca dos fatos narrados na representação, em especial quanto ao desvio de finalidade na aplicação dos recursos federais, oriundos do FNS, mediante o pagamento de despesas de pessoal dos "agentes extraquadro", em detrimento das despesas de custeio relativas às ações de saúde a cargo do referido hospital.
Naquela oportunidade, determinei à Secretaria de Macroavaliação Governamental (Semag) que se manifestasse sobre os aspectos orçamentários que envolvem a matéria, tendo em vista que a referida unidade estava realizando trabalho específico acerca dos fatos tratados nesta representação.
Em sua manifestação, a Semag deixou assente que o pagamento de trabalhadores "extraquadro" com recursos vinculados a ações e serviços públicos de saúde, no âmbito da UFRJ, não se restringia ao HUCFF, porquanto tais pagamentos ocorriam também a trabalhadores do Instituto de Ginecologia, do Instituto de Psiquiatria, do Instituto de Puericultura e Pediatria Martagão Gesteira, do Instituto de Atenção à Saúde São Francisco de Assis e da Escola Maternidade. 
Consoante identificado pela unidade técnica, no período de setembro de 2014 a outubro de 2017, dos recursos destinados ao custeio da "ação orçamentária 8585", R$ 27.542.408,13 destinaram-se ao pagamento de salários extraquadros da UFRJ, distribuídos entre os hospitais acima identificados.
Consta dos autos que, em 27/11/2017, a Semag realizou reunião técnica com a participação de representantes das Secretarias de Orçamento dos Ministérios do Planejamento, Desenvolvimento e Gestão, da Saúde e da Educação, da qual restou acordada a abertura de crédito suplementar, oriundo do Ministério da Educação, com o objetivo de custear a remuneração dos trabalhadores extraquadro dos hospitais da UFRJ referente aos meses de novembro e dezembro de 2017.
A providência adotada visou a impedir a descontinuidade dos serviços de saúde de atendimento à população, ante o reconhecimento de que os créditos descentralizados pelo Ministério da Saúde para o custeio de ações e serviços públicos de saúde não poderiam continuar a ser destinados ao pagamento de pessoal sob a responsabilidade Ministério da Educação.
A unidade técnica especializada, por meio da instrução transcrita no Relatório, informa que, a despeito das negociações acima mencionadas e do fato de a UFRJ ter pleno conhecimento das irregularidades tratadas nesta representação, em setembro de 2018, a referida instituição de ensino utilizou cerca R$ 1,9 milhão de recursos vinculados à Saúde em desacordo com os artigos 2º e 3º da Lei Complementar 141/2012.
Nos termos da referida instrução, "a Direção da UFRJ insiste em aplicar os recursos vinculados à saúde em desacordo com a Lei Complementar 141/2012 e o entendimento do Acórdão 31/2017-TCU-Plenário".
Por esse motivo, além de medidas tendentes à eventual responsabilização dos gestores e compensação dos valores vinculados a ações e serviços públicos de saúde indevidamente aplicados no pagamento de salário de extraquadros lotados em hospitais da UFRJ, o auditor da Semag, em sua instrução, propôs a adoção de medida cautelar, no sentido de que: 
a Direção da UFRJ e a Direção-Geral do Hospital Universitário Clementino Fraga Filho, do Instituto de Ginecologia, do Instituto de Psiquiatria, do Instituto de Puericultura e Pediatria Martagão Gesteira, do Instituto de Atenção à Saúde São Francisco de Assis e da Escola Maternidade façam cessar, imediatamente, eventuais práticas de utilização dos recursos vinculados à ação orçamentária "8585 - Atenção à Saúde da População para Procedimentos em média e alta Complexidade", repassados no exercício de 2018 pelo Ministério da Saúde (diretamente ou por meio do Fundo Nacional de Saúde) , para pagamento de salário dos trabalhadores extraquadros lotados nos respectivos hospitais universitários, bem como que a Reitoria da UFRJ e quaisquer outras instâncias de planejamento e gestão da Universidade se abstenham de eventuais retenções de créditos orçamentários e dos recursos financeiros correspondentes à referida ação orçamentária, sob pena de configurar conduta ilícita - com a agravante de reincidência - por afrontar os arts. 2º, incisos II e III, e 27 da Lei Complementar 141/2012, o item 9.1.1 do Acórdão 1520/2006-TCU-Plenário (item 179) e a Sentença de mérito da 8ª Vara Federal da Justiça Federal da Seção Judiciária no Estado do Rio de Janeiro (item 179) , o que poderá ensejar a aplicação das medidas restritivas e das sanções previstas nos arts. 44, incisos II e VII, 58 e 60 da Lei 8.443/1992 (itens 162-209) ;
O representante do Ministério Público, por sua vez, tendo em vista que a medida proposta não fora apreciada no exercício de 2018, bem assim o fato de "as irregularidades em apreço geralmente ocorrem no segundo semestre de cada ano", em vez da medida cautelar proposta pela unidade técnica, entendeu pertinente que esta Corte de Contas, desde já, expeça determinação para que a UFRJ e suas unidades hospitalares se abstenham de efetuar pagamentos de pessoal extraquadro com recursos repassados pelo Fundo Nacional de Saúde no âmbito da ação orçamentária objeto da presente representação, sob pena de desvio de finalidade.
A meu ver, a medida proposta pelo Parquet tem o mesmo propósito das demais determinações alvitradas pela unidade técnica, no sentido de evitar prováveis irregularidades semelhantes às perpetradas nos exercícios de 2014 a 2018, mediante a adoção de medidas corretivas por parte da UFRJ, razão pela qual, por não pretender desconstituir ato ou processo administrativo em andamento, amolda-se ao previsto no art. 250, inciso I, do Regimento Interno do TCU, prescindindo, portanto, da prévia manifestação da entidade.
Sendo assim, acolho a proposta de determinação formulada pelo nobre procurador, deixando assente que, no curso do monitoramento a ser instaurado pela unidade técnica, eventuais descumprimentos das determinações expedidas nos presentes autos ensejarão a adoção de providências com vistas à aplicação das penalidades previstas na Lei Orgânica do TCU.
Divirjo, contudo, da proposta de audiência dos 16 agentes da UEFRJ, que compõem a Direção da UFRJ e o respectivo Conselho Superior de Coordenação Executiva da entidade, para que apresentem razões de justificativas acerca da falta de previsão, na proposta orçamentária da UFRJ referente ao exercício de 2017, de dotações integrais e suficientes, com recursos do Ministério da Educação, para o pagamento do salário dos trabalhadores extraquadros dos hospitais universitários da UFRJ.
Considerando os posicionamentos divergentes acerca da matéria, até mesmo entre as unidades técnicas do TCU que atuaram nesta representação, não há indícios de que tais agentes tenham atuado com a intenção de burlar as normas orçamentárias ou de impor, aos dirigentes das unidades hospitalares da UFRJ, a utilização indevida de recursos do MAC/SUS.
Nesse sentido, reputo suficiente que este Tribunal, na linha dos pareceres, fixe prazo para que o Ministério da Educação e a Secretaria de Orçamento Federal apresentem cronograma de compensação dos créditos do FNS destinados ao pagamento dos salários extraquadro dos hospitais da UFRJ, consoante previsto no art. 27, inciso I, da Lei Complementar 141/2012.
Nada a obstar em relação às determinações e recomendações propostas pela unidade técnica, dirigidas à UFRJ, aos Ministérios da Educação e da Saúde e à Secretaria de Orçamento Federal, tendo em vista que guardam relação com os fatos apurados nestes autos e, como mencionado anteriormente, objetivam coibir a ocorrência de irregularidades semelhantes.
No que tange à proposta de autuação de processo apartado de acompanhamento da  elaboração do Projeto de Lei de Diretrizes Orçamentárias de 2020, para avaliar o impacto dos procedimentos operacionais de registro das despesas com salário e demais encargos de agentes terceirizados contratos em substituição de mãos de obras de servidores ou empregados em grupos de natureza de despesa, entendo pertinente que a unidade técnica adote os procedimentos definidos na Resolução-TCU 308/2019, notadamente em seu art. 17, com vistas à aprovação da fiscalização proposta.
Com essas considerações, voto por que o Tribunal acolha a minuta de acórdão que submeto à deliberação deste Colegiado.  
TCU, Sala das Sessões Ministro Luciano Brandão Alves de Souza, em 21 de agosto de 2019.
WALTON ALENCAR RODRIGUES 
Relator